ACORDAO-COMPLETO-2454144

ACÓRDÃO 130/2021 ATA 2/2021 - PLENÁRIO

VISTOS, relatados e discutidos estes autos que cuidam do Monitoramento do cumprimento da determinação contida no item 9.1 do Acórdão 2823/2015-TCU-Plenário (Relator: Ministro José Mucio Monteiro) .
ACORDAM os Ministros do Tribunal de Contas da União, reunidos em Sessão Plenária, diante das razões expostas pelo Relator, em:
9.1. considerar cumprida a deliberação do item 9.1 do Acórdão 2823/2015-TCU-Plenário; 
9.2. com fulcro no art. 43, inciso I, da Lei 8.443/1992, c/c os arts. 2º, inciso II, e 9º, incisos I e II, da Resolução-TCU 315/2020, dar ciência à Casa Civil da Presidência da República, na qualidade de órgão responsável por assessorar o Presidente da República na avaliação e no monitoramento da ação governamental e da gestão dos órgãos e das entidades da administração pública federal, nos termos do art. 1º, inciso I, alínea "c", do Anexo I do Decreto 9.678/2019, de que:
9.2.1. para o estrito cumprimento das regras de empenho e inscrição de restos a pagar, em especial o art. 68, caput, do Decreto 93.872/1986, todos os ordenadores de despesa devem adotar procedimentos adequados de planejamento e execução na gestão de licitações, contratos e convênios, e de execução orçamentário-financeira;
9.2.2. para assegurar níveis de inscrição em restos a pagar compatíveis com os princípios da anualidade orçamentária, previsto no art. 165, III, da Constituição Federal, c/c o art. 2° da Lei 4.320/1964, e da gestão fiscal responsável, previsto no art. 1º, § 1º, da Lei Complementar 101/2000,  o Decreto 93.872/1986, em seu art. 68-A, possibilita o estabelecimento de limites de empenhos a serem inscritos e reinscritos em restos a pagar a cada exercício financeiro, cabendo aos ministros de Estado, aos titulares de órgãos da Presidência da República e aos dirigentes de órgãos setoriais dos Sistemas Federais de Planejamento, de Orçamento e de Administração Financeira a responsabilidade pelo estrito cumprimento dos limites que forem estabelecidos;
9.3. autorizar a Semag a constituir processo apartado de controle externo a fim de avaliar os procedimentos relativos às transferências de recursos financeiros discricionários quanto à regularidade da execução orçamentário-financeira, em especial no que diz respeito ao reconhecimento dos elementos constituintes do patrimônio da União;
9.4. enviar cópia do presente Acórdão à Secretaria de Orçamento Federal, à Secretaria do Tesouro Nacional, à Controladoria-Geral da União, à Secretaria de Controle Externo da Administração do Estado e à Comissão Mista de Planos, Orçamentos Públicos e Fiscalização do Congresso Nacional, informando que a presente deliberação, acompanhada do Relatório e do Voto que a fundamenta, está disponível para a consulta no endereço www.tcu.gov.br/acordaos, além de esclarecer que, caso requerido, o TCU poderá fornecer sem custos as correspondentes cópias, de forma impressa
9.5. apensar os presentes autos ao processo originário TC Processo 010.827/2015-3, nos termos do art. 5º, inciso II, da Portaria-Segecex 27/2009.

Monitoramento que objetiva verificar o cumprimento de deliberação que determinou a apresentação de plano de ação com medidas de contenção para os exercícios seguintes a 2015 do aumento do estoque de restos a pagar.

Secretaria de Orçamento Federal; Secretaria do Tesouro Nacional.

3. Interessados/Responsáveis: não há.

13.1. Ministros presentes: Ana Arraes (Presidente), Walton Alencar Rodrigues, Benjamin Zymler, Augusto Nardes, Aroldo Cedraz, Raimundo Carreiro (Relator), Bruno Dantas, Vital do Rêgo e Jorge Oliveira.
13.2. Ministros-Substitutos presentes: Marcos Bemquerer Costa, André Luís de Carvalho e Weder de Oliveira.

RAIMUNDO CARREIRO

Transcrevo a seguir, nos termos do art. 1º, § 3º, inciso I, da Lei nº 8.443/92, o Relatório de Monitoramento elaborado no âmbito da Secretaria de Macroavaliação Governamental (peça 37) , cujas conclusões contaram com a anuência do corpo diretivo daquela unidade técnica (peças 38 e 39) .
"1.	INTRODUÇÃO
1.1.	Deliberação
1.	Cuidam os autos de Monitoramento do cumprimento da determinação contida no item 9.1 do Acórdão 2823/2015-TCU-Plenário (TC Processo 010.827/2015-3) , de 4/11/2015, de relatoria do ministro José Mucio Monteiro, modificado em parte pelo Acórdão 2267/2016-TCU-Plenário, de 31/8/2016, de relatoria do ministro Vital do Rêgo, relativo ao Acompanhamento decorrente do Acórdão 1049/2015-TCU-Plenário (TC Processo 007.713/2015-0, de relatoria do ministro José Mucio Monteiro) .
1.2.	Visão Geral do Objeto
2.	 O Acompanhamento (TC Processo 010.827/2015-3) tinha por objetivo examinar as receitas primárias, despesas primárias impactantes e renúncias tributárias no tocante à observância da Lei 13.115/2015 (Lei Orçamentária Anual de 2015) , da Lei 13.080/2015 (Lei de Diretrizes Orçamentárias de 2015) e da Lei Complementar 101/2000 (Lei de Responsabilidade Fiscal - LRF) , com foco no cumprimento da meta de Resultado Primário.
3.	Realizaram-se análises sobre os agregados fiscais condicionantes do Resultado Primário - Dívida líquida do Governo Federal, Receitas Primárias, Despesas Primárias e Resultado Primário -, bem como sobre questões relativas à execução orçamentária e financeira, o Contingenciamento de Despesas e os Restos a Pagar (RP) . A determinação constante do item 9.1 do Acórdão 2823/2015-TCU-Plenário, a seguir reproduzida, decorreu da constatação relativa à inscrição e execução dos RP (peça 2) .
9.1. determinar à Secretaria de Orçamento Federal e à Secretaria do Tesouro Nacional que apresentem, até 30/11/2015, plano de ação conjunto com medidas que busquem conter, nos próximos exercícios, o aumento do estoque de restos a pagar processados e não processados, em especial dos restos a pagar relativos às despesas obrigatórias, em atendimento ao princípio da anualidade orçamentária, previsto no art. 165, III, da Constituição Federal, c/c o art. 2° da Lei 4.320/1964, e ao princípio da gestão fiscal responsável, previsto no art. 1° da Lei Complementar 101/2000, devendo o referido plano de ação expor as razões da atual situação dos restos a pagar e a expectativa de sua evolução, com e sem a adoção das medidas formuladas no plano;
1.2.1.	O Relatório de Acompanhamento
4.	Realiza-se neste tópico uma resenha do 'Acompanhamento da Execução de Restos a Pagar' constante do item 7 do Relatório de Fiscalização, de 4/8/2015, adotado integralmente quanto à matéria pelo ministro-relator (TC Processo 010.827/2015-3, peça 47) , e que, portanto, constitui a base das evidências que deram suporte à deliberação (TC Processo 010.827/2015-3, peça 36) .
5.	Consignou-se que a Lei 4.320/1964 estabelece que RP são as despesas empenhadas mas não pagas até o dia 31 de dezembro, categorizadas em processadas (RPP) , caso tenha ocorrido a liquidação - reconhecimento do direito adquirido do credor pela Administração -, e não processadas (RPNP) , caso a obrigação do credor ainda não tenha sido cumprida ou o direito ainda não tenha sido reconhecido.
6.	Observou-se a pertinência do tema em vista de que na metodologia "acima da linha", aplicada no cálculo do resultado primário - montante apurado pela diferença entre as receitas primárias e as despesas primárias -, emprega-se o regime de caixa e, por conseguinte, o pagamento de despesas primárias inscritas em RP diminuirá o resultado primário do ano em que ocorrer o dispêndio, e não do ano da inscrição, que, ao revés, é afetado positivamente.
7.	Além disso, dada a limitação de disponibilidade de caixa, os pagamentos de RP concorreriam com os pagamentos das despesas fixadas no orçamento do exercício, as quais, se empenhadas e não pagas, formarão novo quantum a ser inscrito em RP, somando-se, enfim, ao montante acumulado inscrito em exercícios anteriores, realimentando o ciclo.
8.	Reproduz-se a seguir o gráfico mediante o qual foi observado o crescimento anual do montante acumulado de RP, resultando que em 31/12/2014 o estoque superou em 76% o registrado em 31/12/2010.
Restos a Pagar Processados e Não Processados Inscritos e Reinscritos - 2010 a 2014
R$ bilhões

Fonte: Relatório de Fiscalização (TC Processo 010.827/2015-3 - Gráfico 7) .
9.	Registrou-se, conforme o gráfico seguinte, que o crescimento do estoque de RP ocorreu também em relação ao Produto Interno Bruto (PIB) e às dotações iniciais anuais, excluídas as despesas de refinanciamento da dívida pública, e que no período 2011/2015 o montante de RP representou entre 9% e 13% desta dotação inicial ajustada, resultado considerado significativo.
Relação entre os valores de Restos a Pagar Processados e Não Processados Inscritos e Reinscritos ao final do exercício anterior e as Dotações Orçamentárias excluídas as Despesas de Refinanciamento da Dívida - 2011 a 2015
R$ bilhões

Fonte: Relatório de Fiscalização (TC Processo 010.827/2015-3 - Gráfico 8) .
10.	Observou-se, conforme a tabela que segue, que a despeito de os decretos de programação orçamentária e financeira (art. 8º da LRF) do período 2011/2015 estabelecerem limites de movimentação, empenho e pagamento relativos às dotações orçamentárias e aos RP, fixaram-se para os primeiros montantes superiores aos de pagamento, de sorte que parte das despesas empenhadas acabavam não sendo pagas até o término dos respectivos exercícios e, portanto,  eram inscritas em RP.
Limites de Movimentação e Empenho e Limites de Pagamento - 2011 a 2015
R$ bilhões
	 
	2011
	2012
	2013
	2014
	2015

		Decreto 7.622/2011
	Decreto 7.680/2012
	Decreto 7.995/2013
	Decreto 8.197/2014
	Decreto 8.456/2015

	Limite de Movimentação e Empenho - Anexo I (A) 
	187,7
	211,1
	249,8
	262,6
	242,4

	Limites de Pagamento - Anexo II (B) 
	183,8
	187,7
	234,8
	183,9
	236,5

	% (B) / (A) 
	98%
	89%
	94%
	70%
	98%

Fonte: Relatório de Fiscalização (TC Processo 010.827/2015-3 - Tabela 19) .
11.	Interessou particularmente à análise os RP correspondentes às despesas primárias, excluídas aquelas que as leis de diretrizes orçamentárias estabeleciam não impactar o resultado primário, a exemplo do que constou das leis relativas aos exercícios de 2014 e 2015, que excluíram do cálculo certas despesas abrangidas pelo Programa de Aceleração do Crescimento (PAC) e as despesas de emendas parlamentares individuais. 
12.	Ressaltou-se, por outro lado, que o então vigente art. 68, § 3º, inciso II, do Decreto 93.872/1986 - alterado pelo Decreto 9.428, de 28/6/2018 -, estabelecia que as despesas do PAC inscritas em RPNP - da mesma forma que as despesas do Ministério da Saúde em geral e as despesas do Ministério da Educação financiadas com recursos da Manutenção e Desenvolvimento do Ensino (MDE) -, diferentemente das demais, permaneceriam válidas além de 30 de junho do segundo ano subsequente ao da inscrição, de modo que, embora não tenham afetado o resultado primário, provavelmente foram causa do crescimento dos RP no período 2010/2013, conforme apresenta o gráfico a seguir reproduzido.
Distribuição das Despesas Primárias Inscritas e Reinscritas em Restos a Pagar Processados e Não Processados - 2010 a 2014
R$ bilhões

Fonte: Relatório de Fiscalização (TC Processo 010.827/2015-3 - Gráfico 9) .
13.	O gráfico também ilustra um ponto que mereceu atenção, qual seja, verificou-se que no período houve variação da composição das despesas primárias inscritas e reinscritas em RP, destacando-se o crescimento de 165% das inscrições em RP de despesas obrigatórias, de forma que houve, em relação ao total de despesas primárias, variação de 43% para 25% das discricionárias e de 28% para 42% das obrigatórias. Compreendeu-se que essa alteração de perfil teve como consequência tanto o aumento do comprometimento dos recursos, como a repercussão no resultado primário, uma vez que as despesas obrigatórias não sofrem limitação de pagamento.
14.	No que respeita ao crescimento relativo das despesas primárias, e o impacto dos RP no resultado primário, o gráfico reproduzido a seguir aponta que, a valores correntes, a razão RP/PIB havia passado de 2,7% em 2011 para 3,6% em 2015. No mesmo período, enquanto a dotação orçamentária inicial, excluídas as despesas de refinanciamento da dívida, cresceu 69%, o montante de RP cresceu 98% e o de pagamentos até o mês de abril, 82%. Apurou-se, ainda, a razão entre o montante de RP de despesas primárias pago até abril de cada ano e o montante de inscritos do correspondente ano anterior. Conforme o gráfico, os percentuais se situaram entre 30% e 40%.
Despesas Primárias Inscritas e Reinscritas em Restos a Pagar Processados e Não Processados em Percentual do PIB - 2011 a 2015
R$ bilhões

Fonte: Relatório de Fiscalização (TC Processo 010.827/2015-3 - Gráfico 10) .
15.	No que concerne à classificação por grupo de despesa, informou-se que os RP de despesas primárias pagas até abril de 2015 ficaram assim distribuídas: 76% em Outras Despesas Correntes, 16% em Investimentos, 7% em Inversões Financeiras e 2% Pessoal e Encargos Sociais. Ressaltou-se com relação ao grupo Outras Despesas Correntes que 44% se referiam a subvenções econômicas, demonstrando, a contrassenso, que os RP não são constituídos sobretudo por despesas plurianuais de investimentos, ou por despesas com pessoal e encargos sociais, pagas já em janeiro do exercício seguinte ao da inscrição.
16.	Outros significativos 25% se referiam à distribuição constitucional ou legal de receitas, mas que encontram justificativa em razão do que dispõe o art. 4º, inciso III, da Lei Complementar 62/1989, segundo o qual recursos arrecadados do 21º dia ao final de cada mês podem ser entregues ao Fundo de Participação até o décimo dia do mês subsequente - 83% destes RP foram pagos em janeiro de 2015. Ademais, uma vez que não são recursos da União, não integram o cálculo do resultado primário. Observou-se que os grupos de despesa Outras Despesas Correntes e Investimentos representaram, respectivamente, 56% e 39% das despesas primárias inscritas e reinscritas em RP ao final de 2014 (TC Processo 010.827/2015-3 - Gráfico 11) .
17.	O gráfico seguinte apresenta a distribuição dos RP e RPNP relativos às despesas primárias, evidenciando o elevado grau de RP que não passaram pelo processo de liquidação da despesa (RPNP) ,  fato que geraria imprevisibilidade quanto ao montante de RP em condições de serem pagos no exercício subsequente e, por conseguinte, dificultaria o planejamento do governo.
Distribuição dos Restos a Pagar relativos às despesas primárias em Processados e Não Processados - 2011 a 2015

Fonte: Relatório de Fiscalização (TC Processo 010.827/2015-3 - Gráfico 12) .
18.	Ressaltou-se que em 31/12/2014 os RPNP reinscritos de despesas primárias representavam 34% do total de RP, e que a sistemática reinscrição acabava por impactar o resultado primário anos após o empenho. Descumpre-se com isso o princípio da anualidade do orçamento, além de dificultar o planejamento governamental.
19.	Explanou-se sobre a edição do Decreto 8.407, de 24/2/2015, que trouxe regras de execução de despesas inscritas em RPNP para o exercício de 2015. Foi considerado uma ferramenta que possibilitaria o controle e diminuição do seu estoque, uma vez que as unidades gestoras responsáveis analisariam a possibilidade de desbloquear os RPNP bloqueados pela STN e evitariam o cancelamento dos correspondentes saldos de empenhos.
20.	Registrou-se que a norma foi aplicada com o bloqueio em fevereiro de R$ 78,96 bilhões. Por ocasião da fiscalização, havia-se desbloqueado R$ 45,33 bilhões, restando em abril daquele exercício R$ 33,63 bilhões bloqueados. Este saldo, caso não desbloqueado, seria automaticamente cancelado na data de encerramento do mês de junho de 2015 no Siafi. Não foi possível à equipe avaliar o processo completo, uma vez que somente em 30/6/2015 se saberia o montante de RPNP cancelados.
21.	Analisou-se em seguida o impacto no resultado primário da execução de RPNP e RPP de despesas primárias inscritas até 2014, verificando-se, em síntese, que o pagamento realizado até abril de 2015 era próximo da meta de resultado primário prevista na LDO 2015 (R$ 63,3 bilhões) .
22.	Por fim, ressaltou-se que o pagamento de RP reduz o limite de pagamento estabelecido para as despesas do exercício, e alimenta o ciclo de crescimento do estoque de RP, bem assim que as inscrições em RP estariam sendo desvirtuadas nos últimos exercícios, uma vez que deixou de ser uma exceção e acabou por criar uma execução orçamentária plurianual incompatível com os preceitos da Constituição Federal e da Lei de Responsabilidade Fiscal. Assim, a despeito de não ferirem o princípio da legalidade, a sistemática descumpriria os princípios da anualidade orçamentária, da razoabilidade e da proporcionalidade. Em vista desses fatos, propôs-se determinar à STN e à SOF a apresentação de um plano de ação conjunto com medidas que buscassem conter o aumento do estoque de RP processados e não processados nos próximos exercícios, em especial do relativo às despesas obrigatórias, em face de seu progressivo aumento nos últimos cinco exercícios.
23.	O Voto do ministro-relator considerou pertinente a determinação sugerida pela Semag e acolheu sugestões do ministro-substituto André Luís de Carvalho, no sentido de que o plano de ação fosse apresentado até 30/11/2015, bem como de que fosse determinada à Secretaria-Geral de Controle Externo (Segecex) a realização de fiscalização da "regularidade da previsão normatizada por decreto que permite perenizar os restos a pagar não processados", referindo-se à aplicação do art. 68, § 3º, incisos I e II, do Decreto 93.872/1986, com a redação do Decreto 7.654/2011.
1.2.2.	Inspeção de Conformidade
24.	Este Tribunal determinou, por meio do item 9.4 do mesmo Acórdão 2823/2015-TCU-Plenário, a autuação de processo específico de fiscalização com o intuito de avaliar a regularidade e a legalidade na aplicação do art. 68, § 3º, incisos I e II, do Decreto 93.872/1986, com a nova redação dada pelo Decreto 7.654/2011. Reproduz-se a seguir, com poucas supressões, o texto das conclusões do trabalho (Acórdão 272/2017-TCU-Plenário, de relatoria do ministro Bruno Dantas) . Além de destacar a permanente atuação deste Tribunal, vários aspectos relativos às dificuldades e ao potencial aprimoramento do processo de inscrição e controle dos RP abordados nesse trabalho são também apresentados no relatório final do plano de ação de SOF/STN, de modo que essas considerações são subsídios à adequada compreensão do contexto e do encaminhamento da matéria objeto do presente monitoramento.
Conclusão
[...]
107. 	Dentro do escopo desta fiscalização, merece destaque o exercício de 2015, em que o estoque dessas despesas diminuiu 18% em relação a 2014, sendo que, se forem considerados apenas os restos a pagar não processados, o estoque diminuiu 26% em 2015, comparativamente a 2014. 
108. 	Não obstante a diminuição ocorrida em 2015, o elevado montante dessas despesas acumulado ao longo dos anos, R$ 141 bilhões ao término de 2015, gera a necessidade de que se realizem análises e discussões sobre o tema, em especial sobre a possibilidade desse instrumento estar sendo utilizado com finalidade diversa do disposto nos normativos que tratam do assunto. 
[...]
110. 	Com base nas análises realizadas, verificou-se que não é possível afirmar que os normativos que tratam da inscrição, reinscrição e execução de despesas em restos a pagar estão sendo observados, em face da flexibilidade da própria norma, da liberdade conferida aos gestores para determinação de quais despesas devem ser inscritas e reinscritas em restos a pagar não processados e da ausência de acompanhamento desse processo, em face da grande quantidade de empenhos que deveriam ser fiscalizados, o que torna este acompanhamento difícil de ser executado pelo órgão responsável.
111. 	No que se refere à validade indeterminada conferida aos restos a pagar não processados decorrentes de despesas do Programa de Aceleração do Crescimento (PAC) , do Ministério da Saúde, e do Ministério da Educação financiadas com recursos da Manutenção e Desenvolvimento do Ensino (MDE) , conferida pela inclusão do § 3º ao art. 68 do Decreto 93.872/1986, após as alterações promovidas pelo Decreto 7.654/2011, observou-se que não há uma ligação direta entre o crescimento do montante de restos a pagar nas despesas pertencentes a essas categorias e o aumento da flexibilidade conferida após as mudanças ocorridas no Decreto 93.872/1986.
112. 	Na verdade, verificou-se que, a partir de 2011, o percentual de crescimento do montante de restos a pagar não processados dessas despesas passou a diminuir, chegando a cair nos exercícios de 2014 e 2015. 
113. 	Analisando-se cada uma das três categorias de despesas que podem ser inscritas em restos a pagar não processados por tempo indeterminado, verificou-se, no caso do PAC, que a inclusão de tal exceção ao prazo de validade dos RPNP na norma se deu pelo fato de os investimentos do PAC terem caráter plurianual, podendo os cancelamentos de empenhos inscritos em RPNP gerar a descontinuidade ou paralização de obras, devido à insuficiência de recursos. Ou seja, a validade por tempo indeterminado conferida aos RPNP do PAC tornou o mecanismo dos restos a pagar uma ferramenta para garantir autorização orçamentária para execução dessas despesas. 
114. 	Destaque-se, no entanto, que o mecanismo dos restos a pagar não deve ser utilizado como forma de criação e manutenção de um orçamento paralelo, já que, de acordo com as regras orçamentárias brasileiras, as despesas a serem executadas no exercício devem ser aprovadas no orçamento daquele exercício. Assim, esse uso desvirtuado dos restos a pagar se configura em ofensa ao princípio da anualidade orçamentária. Neste caso, o governo deve procurar adotar outras formas de garantir a execução das obras prevista no PAC, que não a inscrição de empenhos em restos a pagar não processados. 
115. 	No caso das despesas do Ministério da Saúde e do Ministério da Educação custeadas com recursos do MDE, a lógica de perpetuação dos RPNP deriva das disposições do art. 24 da Lei Complementar 141/2012, que trata da regulamentação do mínimo de saúde estabelecido no § 3º do art. 198 da Constituição Federal. O art. 24 desta lei complementar apresenta regras dispondo sobre a possibilidade de considerar as despesas empenhadas e não liquidadas, inscritas em RPNP, desde que até o limite das disponibilidades de caixa, no cálculo do mínimo de saúde, o que vincula as disponibilidades advindas de cancelamentos de RPNP posteriores à aplicação em novas ações de saúde. Destaque-se que o mesmo entendimento foi aplicado em relação ao mínimo da educação. 
116. 	No entanto, esse mecanismo para apuração do mínimo da saúde, quando combinado à flexibilidade de permanência dos RPNP concedida pelo § 3º do art. 68 do Decreto 93.872/1986, pode, ao contrário do que se esperava ao formular tais normativos, ser danoso no que se refere ao atendimento dos mandamentos constitucionais de aplicação mínima de recursos em despesas de educação e saúde. Isso porque serão computadas para apuração dos mínimos de saúde e educação despesas que sequer passaram pelo processo de liquidação, ou seja, despesas em que os produtos ou serviços ainda não foram entregues ao cidadão, e que, em muitos casos, não se sabe quando serão entregues. 
117. 	O legislador constituinte, ao estabelecer percentuais mínimos de despesas a serem investidas em saúde e educação, certamente estava buscando garantir a oferta de bens e serviços nessas áreas à população, e não apenas um registro orçamentário de que existe a intenção de que, em algum momento, esses bens e/ou serviços serão ofertados. 
118. 	Verificou-se, durante esta fiscalização, que a STN tem buscado medidas infralegais com a finalidade de conter o crescimento do estoque de RPNP. Dentre essas medidas estão o estabelecimento de limites de pagamentos maiores, ou iguais, aos limites de empenho; promoção de alterações na contabilidade pública, com a implantação do Plano de Contas Aplicado ao Setor Público (PCASP) , que apresentou novas abordagens para definição da exigibilidade dos RPNP; realização de oficinas com os órgãos interessados; e publicação do Decreto 8.407/2015, que apresentou regras de bloqueio e cancelamento dos RPNP. Segundo a STN, essas medidas contribuíram para a diminuição ocorrida em 2015 no estoque de RPNP, e deverão contribuir para que esta diminuição continue ocorrendo em 2016. 
119. 	Apesar das tentativas da STN de diminuir o montante do RPNP, deve-se deixar claro que o crescimento do montante de despesas inscritas em RPNP nos últimos exercícios decorreu de um processo orçamentário com problemas de elaboração, em que houve superestimação de receitas e aumento exponencial de despesas. Em um ambiente de restrição orçamentária, a inscrição de despesas em RPNP apesentou-se como forma de garantir autorização orçamentária para realização de despesas em outros exercícios. No entanto, a inscrição de despesas em restos a pagar como forma de garantir reserva orçamentária para execução de despesas em exercício posterior vai contra os normativos que tratam do tema, bem como fere os princípios da anualidade e do equilíbrio orçamentários, já que passam a existir despesas a serem pagas durante o ano que não foram aprovadas no orçamento do exercício.
120. 	Deve-se destacar que, dado o grande volume de despesas inscritas em RPNP, configurando quase um orçamento paralelo, a solução dessa questão requer uma série de atividades, tais como: alterações na legislação; conscientização dos gestores; e melhoria de qualidade na elaboração da lei orçamentária, com previsão de receitas e fixação de despesas mais próximas daquilo que de fato será executado durante o exercício. Essas atividades perpassam as atribuições da STN, cabendo a essa secretaria atuar apenas naquilo que está no âmbito de sua competência. 
121. 	Dessa forma, até que sejam aprovados novos normativos que tratem do tema, e que estabeleçam regras mais rígidas, deve a STN atuar naquilo que lhe cabe, por meio da edição de normas infraconstitucionais, realização de oficinas, disponibilização de informações no Siafi, entre outras atividades, com a finalidade de conter o crescimento e melhorar a qualidade da despesa inscrita em RPNP, bem como aumentar a transparência fiscal e orçamentária. 
122. 	A questão da flexibilidade das normas que tratam da inscrição de despesas em restos a pagar não processados e do aumento do estoque dessas despesas ao longo dos exercícios, tem sido objeto de análise constante deste Tribunal, merecendo destaque dois processos recentes, o TC Processo 028.055/2011-0, que tratou de monitoramento do Acórdão 3108/2011-TCU-Plenário, dando origem ao Acórdão 226/2016-TCU-Plenário, e o TC Processo 010.827/2015-3, que tratou de acompanhamento com o objetivo de monitorar as receitas primárias, despesas primárias impactantes e renúncias tributárias, que deu origem ao Acórdão 2823/2015-TCU-Plenário.
123. 	No Acórdão 226/2016-TCU-Plenário, foi realizada recomendação à Secretaria de Orçamento Federal e à Secretaria do Tesouro Nacional no item 1.8.1 transcrito a seguir: 
1.8 Recomendar: 1.8.1. à Secretaria de Orçamento Federal e à Secretaria do Tesouro Nacional que, conjuntamente, verifiquem a possibilidade de iniciar processo de revisão das normas que tratam da inscrição e manutenção de despesas em restos a pagar não processados, em especial das disposições dos §§ 2º e 3º do art. 68 do Decreto 93.872/1986, com as alterações dadas pelo Decreto 7.654/2011, com a finalidade de verificar a adequação da flexibilidade de inscrição e reinscrição de despesa em restos a pagar não processados concedida por esses dispositivos, bem como a possibilidade de aprimoramento de suas disposições. 
1.3.	Objetivo
25.	O presente monitoramento visa verificar o cumprimento do item 9.1 do Acórdão 2823/2015-TCU-Plenário, alterado pelo Acórdão 2267/2016-TCU-Plenário, de 31/8/2016, que determinou à SOF e à STN a apresentação até 12/12/2016 de plano de ação conjunto com medidas que buscassem conter nos exercícios seguintes a 2015 o aumento do estoque de RPNP e RPP, em especial aqueles relativos às despesas obrigatórias. Portanto, deve-se verificar especialmente se consta do plano de ação a exposição das razões da situação dos restos a pagar e a expectativa de sua evolução, com e sem a adoção das medidas formuladas no plano.
1.4.	Metodologia utilizada
26.	Em vista da fase avançada em que se encontra o cumprimento da determinação, este monitoramento abrange uma análise sucinta do plano de ação no sentido de verificar se seu conteúdo foi capaz de detectar as principais causas do elevado estoque de RP e se medidas foram encaminhadas no sentido de eliminá-las ou de mitigar seus efeitos. Paralelamente, examina-se se consta do plano explanação sobre a expectativa de sua evolução, com e sem a adoção das medidas formuladas, bem assim a real evolução e a situação atual (31/12/2019) dos estoques de RP. 
27.	A fonte central de informações para o exame das providências e eventuais resultados alcançados é o próprio relatório final apresentado por SOF/STN, intitulado 'Restos a Pagar - Plano de Ação para a Contenção do Estoque - Relatório Final', de março de 2018 (peça 4, p. 3-70) . Como suporte à análise, utilizaram-se duas principais referências: i) os tópicos relativos aos RP que constam dos autos das Prestações de Contas do Presidente da República, do período 2015/2019 (peças 27-31) ; e os 'Relatórios de Avaliação dos Restos a Pagar' relativos aos exercícios do período 2016/2019 (peças 32-35) . Realizaram-se, ainda, leituras de processos deste Tribunal e da legislação e artigos sobre o tema.
28.	Utiliza-se como guia para a análise da evolução dos estoques de RP no âmbito dos Orçamentos Fiscal e da Seguridade Social (OFSS) , e, por conseguinte, da efetividade das medidas adotadas, semelhantes pesquisas apresentadas no relatório de fiscalização, considerando, sempre que apropriada, a abordagem realizada por SOF/STN.
29.	Partindo-se do pressuposto de que é mais realista que o exame da evolução do estoque de RP seja efetivado em termos relativos - por exemplo, em relação ao Produto Interno Bruto (PIB) ou à Dotação Inicial ou Atualizada (DA) -, foi utilizado como índice básico o quociente entre os montantes de RP processados e não processados, inscritos e reinscritos, e as Despesas Empenhadas no exercício sob exame (DE) . Esse índice, que foi empregado por SOF/STN em algumas apresentações, tem uma particular utilidade para a análise da evolução das despesas empenhadas inscritas, pelas seguintes razões: i) os quocientes 'RP/DE = RPNP/DE + RPP/DE' naturalmente correspondem ao montante ou às parcelas das despesas empenhadas que não completaram o estágio do pagamento dentro do exercício financeiro; ii) o volume dos RP, notadamente para grandes agregados, tende a acompanhar o crescimento ordinário da despesa anual empenhada, de modo que, em tese, a manutenção da situação importa na manutenção - ou inexpressiva variação - do valor do índice ao longo dos anos, por outro lado, as alterações podem capturar a efetividade das ações da Administração para controle e redução dos RP, além de indicar a ocorrência de situações excepcionais.
30.	Excluiu-se do exame os empenhos que correspondem ao refinanciamento da dívida pública federal, seja porque praticamente todo o empenho realizado é pago no exercício, seja porque tem pouca relevância como indicador de desempenho da gestão, tendo em conta o caráter "automático" de sua execução. Excluiu-se, ainda, os empenhos relativos às execuções intraorçamentárias, evitando-se a dupla contagem e concentrando-se a análise na relação com entidades fora dos OFSS.
31.	Os dados relativos à execução orçamentária e financeira foram extraídos do Sistema Integrado de Administração Financeira (Siafi) e abrangem o período 2010/2019, para uma visão geral da evolução das despesas empenhadas inscritas em RP, porém com enfoque sobre o período 2015/2019, já a partir do ano da edição do Decreto 8.407/2015, de 24/2/2015 - alterado pelos Decretos 8.466, de 10/6/2015, 8.507, de 25/8/2015, e 8.551, de 29/10/2015 -, quando em curso medidas de contenção do aumento do estoque de RP conduzidas por SOF/STN, e que culminaram na edição do Decreto 9.428, de 28/6/2018, que alterou o Decreto 93.872, de 23/12/1986. Por sua vez, o Decreto 9.428/2018 foi alterado pelo Decreto 10.315, de 6/4/2020, que modificou, excepcionalmente, a data para bloqueio prevista no art. 68, § 2º, passando de 30/6/2020 para 14/11/2020.
1.5.	Limitações
32.	A principal limitação diz respeito à pluralidade de órgãos e entidades e à diversidade de instrumentos de ajuste, seus conteúdos, e objetos, que exigiria, para um exame com maior profundidade, a análise individualizada de gestões e de despesas empenhadas inscritas em RP, ação fiscalizatória que foge do escopo deste Monitoramento.
1.6.	Processos conexos 
33.	As principais referências relativas aos RP constam dos autos das Prestações de Contas do Presidente da República, sobre as quais este Tribunal deve apreciar e emitir parecer prévio conclusivo, oportunidade em que é verificado se na inscrição e execução de RP foram observados os princípios e as normas constitucionais e legais pertinentes. Registra-se no quadro seguinte os processos referentes aos exercícios do período 2015/2019, acompanhados de um resumo das descrições, com destaque para os fatores responsáveis por variações do montante de RP. 
Análises do TCU sobre Restos a Pagar - 2015 a 2019
	Contas de 2015 (TC Processo 008.389/2016-0, Acórdão 2.523/2016-P, Ministro-Relator José Mucio Monteiro) 

	Embora os RP viessem crescendo em termos nominais desde 2006, a taxa de crescimento anual do estoque de RP passa a cair a partir do biênio 2012/2013, até que no biênio 2014/2015 houve, enfim, uma variação negativa de 18% (R$ 42 bilhões) - de R$ 228 bilhões (2014) para R$ 186 bilhões (2015) . Tal diminuição, contudo, ocorreu apenas no estoque de RPNP, que caiu 26% -de R$ 190 bilhões (2014) para R$ 141 bilhões (2015) . No período de 2011/2015 os RPP cresceram 88%; no último biênio, a variação positiva de RPP foi de 17%, porém sua base sempre foi menor.
Segundo apurado junto à STN (Ofício 54/2016/ASSCI/GABIN/STN/MF-DF, de 20/4/2016) , atribuiu-se à diminuição dos RP o aumento dos cancelamentos e dos pagamentos dos RP inscritos, que responderam por R$ 15 bilhões; a redução de novas inscrições devido ao aperfeiçoamento na gestão do empenho das despesas foi responsável pelos restantes R$ 27 bilhões, sobretudo dos RPNP.
Quanto ao aperfeiçoamento da gestão, a STN informou ter realizado diversos eventos de orientação técnica junto aos órgãos setoriais e unidades gestoras com o objetivo de assegurar o adequado registro contábil dos atos e fatos da gestão orçamentária em vista da implantação do novo Plano de Contas Aplicado ao Setor Público (PCASP) . Atribui-se a essas ações a redução de inscrições de RPNP de cerca de R$ 34 bilhões em relação às de 2014.
Ainda de acordo com a STN, especialmente dois eventos contribuíram para que o pagamento de RPNP superasse em R$ 10 bilhões o exercício anterior: o pagamento de R$ 21,2 bilhões em subsídios e subvenções econômicas, e de R$ 20,7 bilhões do equacionamento de passivos junto a bancos públicos e ao FGTS.
Relatou-se sobre a execução dos RPNP no âmbito do cumprimento do Decreto 8.407/2015: foram bloqueados R$ 79 bilhões, desbloqueados R$ 39,8 bilhões e cancelados R$ 32,9 bilhões. O montante cancelado de RP em 2015 foi 63% superior ao de 2014. Conforme explicado pela STN (Ofício 24/2016/ASSCI/GABIN/STN/MF/DF) , o significativo cancelamento deve-se a duas causas: R$ 6,6 bilhões, realizado pelo Ministério das Cidades, visou atender a determinação do Acórdão 2461/2015-TCU-Plenário, que julgou indevidos os registros em RP de subvenções concedidas em operações de crédito imobiliário no âmbito do Programa Minha Casa Minha Vida; R$ 8 bilhões, realizado pelo Ministério de Minas e Energia, referem-se à realização de empenhos em montante superior ao efetivado no ano em transferência aos entes de royalties de petróleo e gás natural.
Reportando-se ao relatório que deu suporte ao Acórdão 3324/2015-TCU-Plenário, consignou-se que a possibilidade de desbloqueio prevista no Decreto 8.407/2015 ser da alçada das unidades gestoras responsáveis pela execução das despesas enfraquece a norma porque reduzir seu potencial de contribuição sobre o controle dos RPNP. Ademais, o cancelamento poderia ter sido ainda maior, caso houvesse a possibilidade de análise pela SOF/STN das justificativas encaminhadas pelas unidades gestoras, haja vista que, de acordo com a STN, a maioria dos cancelamentos ocorreu por outros motivos alheios ao Decreto 8.407/2015.
Enfim, critica-se que as alterações do art. 68 do Decreto 93.872/1986, realizadas pelo Decreto 7.654/2011, ao criar a regra de validade da inscrição dos RPNP até 30 de junho do segundo ano subsequente e ao estabelecer um conjunto de exceções do § 3º, incisos I e II, acabou praticamente extinguindo a limitação temporal para validade dos RPNP.

	Contas de 2016 (TC Processo 012.659/2017-7, Acórdão 1.320/2017-P, Ministro-Relator Bruno Dantas) 

	Após crescimento no período 2011/2014, os RPP e os RPNP obtiveram, em conjunto, queda de R$ 38 bilhões (20%) em relação a 2015, trajetória que se assemelha à ocorrida no ano anterior, reconhecendo-se os esforços do governo no sentido de controlar o crescimento e diminuir o estoque de RP.
Segundo a STN, a redução do estoque de RP se deve às ações em três áreas: cancelamento de RP inscritos; priorização dos pagamentos de RP e esforço para manutenção de limitação de empenho para as autorizações orçamentárias do exercício, aliada à concomitante expansão dos limites de pagamento. 
Em 2016 foram pagos R$ 40,1 bilhões de RPP e R$ 65,5 bilhões de RPNP graças ao êxito do Regime Especial de Regularização Cambial e Tributária, à ampliação dos limites de pagamentos e à priorização da quitação de obrigações contraídas nos anos anteriores.

	Contas de 2017 (TC Processo 012.535/2018-4, Acórdão 1.322/2018-P, Ministro-Relator Vital do Rêgo) 

	Houve crescimento de 5% em relação ao exercício anterior (R$ 7 bilhões) dos RPP (R$ 4 bilhões) e dos RPNP (R$ 3 bilhões) após dois anos consecutivos de expressiva queda, conforme relatado antes.
Promoveu-se a alteração no exercício, por meio do Decreto 9.086/2017, da data para bloqueio dos RPNP definida pelo Decreto 7.654/2011, que passou de 30/6/2017 para 30/11/2017. Compreendendo-se que tal fato não influenciou significativamente os cancelamentos, uma vez que a data de cancelamento foi mantida.
Explanou-se sobre as medidas adotadas pelo Poder Executivo Federal para a contenção do volume de RP no âmbito do plano de ação que ora se monitora.

	Contas de 2018 (TC Processo 013.643/2019-3, Acórdão 1.331/2019-P, Ministra-Relatora Ana Arraes) 

	Houve incremento de 146% (R$ 34 bilhões) da inscrição de RPP 2018 em relação a 2017, explicado pela mudança na sistemática de emissão da ordem bancária*, que resultou na sua emissão e no pagamento da despesa apenas no ano seguinte.

	Contas de 2019 (TC Processo 018.177/2020-4, Acórdão 1.437/2020-P, Ministro-Relator Bruno Dantas) 

	Expressiva liquidação de RPNP (R$ 129 bilhões) nos meses de junho, outubro e novembro, 92,03% dos quais referentes às modalidades de aplicação 30 e 40 (transferências voluntárias a estados, Distrito Federal e municípios) .

* Conforme consta do 'Relatório de Avaliação dos Restos a Pagar 2019', da Secretaria do Tesouro Nacional: "Anteriormente havia geração de ordem bancária (pagamento) no final do mês, com correspondente transferência financeira da Conta Única do Tesouro no dia posterior. Com a alteração da sistemática, são geradas apenas ordens bancárias com transferência financeira no mesmo dia. Desta forma, a postergação de um dia da emissão da ordem bancária, não alterou o fluxo financeiro da Conta Única do Tesouro. Esse efeito decorrente da mudança na sistemática de pagamento não ocorrerá nos anos seguintes."
Fonte: elaboração própria.
2.	ANÁLISE DO ATENDIMENTO ÀS DELIBERAÇÕES
34.	A descrição da situação original dos RP e dos motivos que deram suporte à deliberação constam dos parágrafos 4 a 23.  Passa-se neste tópico a uma breve apresentação do plano de ação e concomitante análise e avaliação das medidas implementadas em confronto com essa situação.
2.1.	Estrutura e conteúdo do plano de ação
35.	Com amparo no Acórdão 2267/2016-TCU-Plenário, de 31/8/2016, o Plano de Ação foi apresentado a este Tribunal por meio da Nota Técnica Conjunta SOF/STN 35/2016, de 12/12/2016, na qual foi previsto para dezembro de 2017 o término da ação final de implementação das medidas de contenção (peça 5, p.1-21) . Apresenta-se a seguir parte do quadro elaborado por SOF/STN, no qual consta o esquema do plano de ação (peça 4, p. 17, e peça 5, p. 21) .
Esquema do Plano de Ação "Restos a Pagar"
	Ação
	Etapas
	Atividades
	Produtos

	Verificar a situação atual de RP
	Coleta de dados
	Levantar dados de RAP de 2010 a 2015
	Relatório inicial elaborado

			Selecionar as principais açoes orçamentárias com inscrições de RAP e segmentá-las em obrigatórias e discricionárias
	
			Elaborar e validar questionário em que os órgãos deverão explicar a re (inscrição) intensiva de RAP nas ações selecionadas
	
		Identificação de causas
	Disponibilizar questionários para os órgãos
	Pesquisa realizada

			Receber respostas dos órgãos
	
		Interpretação dos resultados
	Consolidar as justificativas, hierarquizar conforme relevância e frequência, sugerir medidas de contenção administrativas e normativas
	Relatório com as principais causas de RP consolidado

	Avaliar a viabilidade da adoção de medidas administrativas e a necessidade de elaboração ou atualização de normativos sobre RP
	Identificação de medidas administrativas
	Selecionar as medidas administrativas disponíveis para contenção de RAP
	Medidas administrativas selecionadas

		Estudo de normativos
	Discutir os normativos relativos aos RAP, em especial o Decreto 93.872/87, e sugerir alterações
	Alterações legislativas sugeridas

			Acompanhar tramitação de projetos legislativos que impactarão nos RAP
	
		Decisão de estratégias
	Promover encontro entre os órgãos selecionados para discutir as medidas administrativas e alterações legislativas sugeridas pelos órgãos centrais de orçamento e finanças
	Estratégias de contenção de inscrição de RP discutidas e decididas

			Decidir medidas administrativas a serem adotadas e alterações legislativas a serem propostas
	
	Implementar medidas de racionalização de RP
	Adoção de medias administrativas
	Expedir orientações administrativas com vistas à racionalização de inscrição de RAP
	Orientações administrativas expedidas e alterações legislativas propostas

		Proposta de alterações legislativas
	Elaborar minutas de atos normativos e submetê-las à análise da autoridade superior
	
Fonte: SOF/STN.
36.	A previsão de conclusão das medidas de contenção não foi cumprida em dezembro de 2017, de modo que foi encaminhada a este Tribunal a Nota Técnica Conjunta SOF/STN 57/2017, de 22/12/2017, em cujo conteúdo constam análises de ações e etapas concluídas e implementadas, informando-se sobre aquelas em via de conclusão. Na oportunidade, foram apresentadas justificativas para a falta e para a necessidade de prorrogação do prazo de entrega do relatório final, solicitando-se, então, que fosse realizada até 31/3/2018 (peça 5, p. 22-30) .
37.	O exame do plano e a análise promovida nos tópicos seguintes têm por base tal relatório (peça 4) , intitulado 'Restos A Pagar - Plano de Ação para a Contenção do Estoque - Relatório Final', de março de 2018, em cujos anexos constam, além de outros documentos, as notas técnicas de execução do plano encaminhadas e respondidas pelos órgãos envolvidos, conforme a seguir explanado (peças 5 a 20) .
Análise
38.	Compreende-se que a estrutura e o conteúdo do plano de ação englobam elementos essenciais, ou seja, as ações a serem adotadas, os responsáveis pelas ações e os prazos para implementação das etapas e atividades, acompanhados dos correspondentes produtos que permitiram um diagnóstico da situação original e o direcionamento das medidas de contenção do estoque de RP, conforme abordado nos tópicos seguintes.
2.2.	Execução do plano de ação
39.	Partiu-se do levantamento dos dados de RP inscritos em 2016, mediante o qual foram selecionados os dez órgãos orçamentários com maior estoque de RP, conforme sintetizado na tabela seguinte (peça 4, p. 19-23) .
Órgãos com Maiores Estoques de Restos a Pagar - 2016
	Órgão orçamentário
	Inscrição RP 2016

		Próprio órgão
	OOC2
	T2
	EFU2
	Subtotal

	Ministério da Educação
	13,5%
	1,8%
	0,7%
	4,1%
	20,0%

	Ministério do Desenvolvimento Social e Agrário1
	12,6%
				12,6%

	Ministério da Saúde
	9,8%
				9,8%

	Ministério das Cidades
	8,8%
				8,8%

	Ministério dos Transportes, Portos e Aviação Civil
	6,1%
				6,1%

	Ministério da Defesa
	4,1%
				4,1%

	Ministério da Integração Nacional
	3,6%
	4,9%
			8,4%

	Ministério da Fazenda
	2,8%
	3,2%
	4,5%
		10,5%

	Ministério do Turismo
	2,2%
				2,2%

	Ministério da Justiça e Segurança Pública
	2,1%
				2,1%

	Total
	84,7%

Fonte: Restos a Pagar - Plano de Ação para a Contenção do Estoque - Relatório Final.
1 Ministérios do Desenvolvimento Social e Ministério do Desenvolvimento Agrário.
2 Operações Oficiais de Crédito (OOC) , Transferências a Estados, Distrito Federal e Municípios (T) e os Encargos Financeiros da União (EFU) são também órgãos orçamentários com significativo estoque de RP, porém não são uma estrutura administrativa. O percentual corresponde à parte que coube ao órgão como supervisor dos recursos.
40.	Com o fim de identificar as causas de inscrição de RP e eventuais peculiaridades, encaminhou-se a cada um dos órgãos nota técnica composta do 'Panorama dos Restos a Pagar em 2017', considerando os órgãos do Poder Executivo, e da 'Análise Institucional Específica', com informações do próprio órgão executor relativas à Composição, Esfera Orçamentária, Grupo de Natureza de Despesa, Indicador de Resultado Primário, Modalidade de Execução, Fonte de Recursos, Elemento de Despesa, Ação Orçamentária, Unidade Orçamentária e aos Recursos sob supervisão em outros órgãos orçamentários. O questionário anexado à nota técnica possui o seguinte conteúdo (peça 4, p. 23-26) .
1) Com base na análise técnica apresentada e em outras informações de que esse órgão disponha, apresente os motivos ensejadores da inscrição e permanência do estoque de Restos a Pagar nas:
I - Unidades orçamentárias individualizadas na Tabela 11 (e 13, se existente) da Nota Técnica e
II - Ações orçamentárias individualizadas na Tabela 12 da Nota Técnica
2) Que medidas administrativas poderiam ser adotadas, no âmbito desse órgão, para conter o aumento do estoque de Restos a Pagar nas:
I - Unidades orçamentárias individualizadas na Tabela 11 (e 13, se existente) da Nota Técnica e
II - Ações orçamentárias individualizadas na Tabela 12 da Nota Técnica
3) Esse órgão tem sugestões de alteração normativa (portarias, decretos, leis etc.) para que se contenha o aumento de estoque de Restos a Pagar? Quais?
4) Esse órgão tem avaliado, sob o ponto de vista da prescrição (Art. 70 do Decreto nº 93.872/1968) , os restos a pagar não processados?
I - Em caso afirmativo, a avaliação é feita de que forma?
II - A avaliação tem ensejado, quando cabível, o efetivo cancelamento dos restos a pagar?
2.2.1.	Causas de inscrição em restos a pagar
41.	Registram-se a seguir as causas de inscrição em RP apontadas pelos órgãos, segregadas por tema (peça 4, p. 26-27) , e as correspondentes críticas realizadas por SOF/STN (peça 26-27) .
Programação orçamentária e financeira (peça 4, p. 27-33) 
	Causas

	Publicação tardia do Decreto de Programação Orçamentária e Financeira

	Redução nos valores autorizados de empenho e pagamento e liberação tardia dos valores de movimentação e empenho

	Valores autorizados de pagamento insuficientes

	Descompasso entre valores autorizados de movimentação e empenho e valores autorizados de pagamento

	Disponibilização de valores autorizados de pagamento inferiores aos valores de movimentação e empenho

	Proposta orçamentária insuficiente para a realização de despesas de investimento

	Créditos orçamentários concedidos no final do exercício

42.	Sobre a publicação tardia dos decretos de programação orçamentária e financeira, realizou-se levantamento das datas de publicação das leis orçamentárias anuais e dos decretos de programação orçamentária e financeira nos exercícios de 2010 a 2017, mediante o que foi demonstrada a improcedência da afirmação (peça 4, p. 28-29) .
43.	No que respeita aos montantes autorizados para pagamento inferiores aos autorizados para empenho, registrou-se que o cumprimento das metas fiscais estabelecidas nas leis de diretrizes orçamentárias (LDOs) exige uma programação financeira prudencial, em razão de variações ocorridas nos parâmetros macroeconômicos e particularidades relativas à legislação tributária e ao comportamento dos contribuintes.
44.	Diante do risco de descumprimento das metas fiscais, haveria necessidade de promover limitação de empenho e movimentação financeira, segundo os critérios fixados na própria LDO (art. 9º da Lei Complementar 101/2000) . Reproduz-se a seguir o gráfico que ilustra para o período 2010/2016 o desvio da arrecadação das receitas orçamentárias administradas - RFB e RGPS - e não administradas em relação à previsão. Apenas em 2010 o desvio foi positivo (R$ 47 bilhões) ; em 2015 a arrecadação foi 13% inferior à prevista (peça 4, p. 29-30) .

	Fonte: Restos a Pagar - Plano de Ação para a Contenção do Estoque - Relatório Final (SOF/STN) .
45.	O gráfico seguinte evidencia o montante dos contingenciamentos realizados conforme apresentado no 'Primeiro Relatório de Avaliação em relação a LOA' dos exercícios do período 2010/2016 (peça 4, p. 30-31) .

Fonte: Restos a Pagar - Plano de Ação para a Contenção do Estoque - Relatório Final (SOF/STN) .
46.	Os cortes, contudo, são aplicados apenas a despesas discricionárias, haja vista que o art. 9º, § 2º, da LRF, veda a limitação das despesas que constituam obrigações constitucionais e legais, as destinadas ao pagamento do serviço da dívida, e as ressalvadas pela LDO. O gráfico a seguir apresenta que as despesas discricionárias passíveis de limitação, denominadas aqui de "demais discricionárias", representam em média 10% do total, ressaltando-se que há, mesmo dentre estas, despesas inadiáveis, que, se canceladas ou suspensas, resultariam em prejuízo no atendimento de serviços públicos (peça 4, p. 31-32) .

Fonte: Restos a Pagar - Plano de Ação para a Contenção do Estoque - Relatório Final (SOF/STN) .
47.	Uma vez que a rigidez orçamentária impede ajustes no curto prazo, a despeito da dinâmica ou mesmo de eventual crise econômica, houve no período 2010/2016 elevação das "despesas obrigatórias", ao ponto de ultrapassarem a receita líquida da União nos anos de 2015 e 2016, de forma a inviabilizar resultados fiscais positivos, conforme ilustra o gráfico seguinte (peça 4, p. 32-33) .

Fonte: Restos a Pagar - Plano de Ação para a Contenção do Estoque - Relatório Final (SOF/STN) .
Gestão do processo de licitação e dos contratos (peça 4, p. 34) 
	Causas

	Projetos plurianuais e despesas com investimentos de longo prazo

	Obras paralisadas em decorrência de problemas na execução (ex.: atrasos nas obras e em processos de desapropriação) 

	Processo licitatório demorado e "burocracia" na realização de convênios

	Inscrição em RP por estimativa

	Despesas pagas no ano seguinte por provisionamento da folha de dezembro

	Atraso na realização de despesas em decorrência de questões judiciais

	Realização de aditivos contratuais

	Empenho global de contratos

48.	Consignou-se que foram apresentados problemas recorrentes enfrentados pelos gestores na condução dos projetos e na gestão e execução dos contratos, de forma que as medidas saneadoras estão relacionadas à "revisão de processos, ao treinamento e capacitação dos gestores nas áreas de planejamento, gestão e fiscalização de contratos, à contratação de servidores especializados, bem como à capacitação dos administradores dos Estados e Municípios, em função dos problemas apontados relacionados às transferências por meio de convênios e congêneres". Seria também oportuno acompanhar, para adequação à realidade atual, a tramitação da nova lei de licitações (Projeto de Lei 6.814, de 2017, do Senado Federal) .
Regras de cancelamento de RP (peça 4, p. 34) 
	Causa

	Exceções à regra de cancelamento de despesas inscritas em restos a pagar não processados: despesas do Ministério da Saúde e despesas do Ministério da Educação financiadas com recursos da Manutenção e Desenvolvimento do Ensino (Fundeb) 

49.	Registra-se que o Ministério da Educação alegou que 96,44% do estoque de RP estavam relacionados às despesas financiadas com recursos da Manutenção e Desenvolvimento do Ensino. O Ministério da Saúde declarou que o cancelamento dos RP "só ocorre quando todas as possibilidades de execução são exauridas", e que "os restos a pagar pertinentes a ações e serviços públicos de saúde cancelados ou prescritos devem ser repostos no exercício subsequente, para efetivo cumprimento da aplicação do mínimo constitucional."
50.	Ressalta-se que o Decreto 93.872/1986 estabelecia que os RPNP tinham validade de dezoito meses, porém excepcionava as despesas com execução iniciada, e despesas do PAC, do Ministério da Saúde e do Ministério da Educação financiadas com recursos da MDE. A SOF e a STN, contudo, entendem ser fundamental o contínuo controle e revisão dos RP pelos gestores, que devem avaliar a pertinência dos cancelamentos, evitando-se o aumento nos estoques.
Convênios (peça 4, p. 35-39) 
	Causas

	Transferências voluntárias de recursos para Estados e Municípios

	Celebração de convênios nos últimos meses do exercício

	Contratos de repasse e convênios com cláusula suspensiva, que estende o prazo para saneamento de pendências para o exercício seguinte

	Reiteradas necessidades de ajustes nos planos de trabalho e projetos apresentados por convenentes, especialmente Estados e Municípios

51.	Reportando-se ao Parecer 6/2012/GT467/DEPCONSU/PGF/AGU, da Advocacia-Geral da União (AGU) , registrou-se que "na praxe administrativa, temos o valor total da despesa sendo empenhado, embora sua liberação nem sempre se dê em parcela única", apresentando "picos de empenho no mês de dezembro" (peça 18, p. 10-20, e peça 19, p. 1-5) . Aliado a isso, os termos de convênio podem contemplar condições suspensivas, atualmente previstas no art. 24 da Portaria Interministerial MPDG/MF/CGU 424, de 30/12/2016. Ademais, pode haver repactuação e necessidade de reprogramação, o que aumenta a probabilidade de não cumprimento parcial ou total do objeto no exercício do novo ajuste.
52.	Com o objetivo de avaliar a execução dos RP relativos aos contratos de convênios, apresentaram-se séries históricas das despesas executadas por meio de transferências a estados e Distrito Federal (modalidade 30) e transferências a municípios (modalidade 40) (peça 4, p. 36) .

Fonte: Restos a Pagar - Plano de Ação para a Contenção do Estoque - Relatório Final (SOF/STN) .
Nota: Na metodologia da SOF e da STN, os RP do exercício X1 (RP X1) são aqueles inscritos ou reinscritos até 31/12/X0. Assim, os RP 2018 - que está no eixo como número "9" - equivalem ao montante inscrito ou reinscrito até 31/12/2017, e seriam executados no exercício de 2018 ou seguintes.
53.	Segundo SOF/STN, o gráfico aponta aumentos anuais do montante de RP no período 2010/2015 e redução até 2018 a patamares de 2010 - na verdade, o crescimento ocorre no período 2012/2015 -, e que o montante de RP de exercícios anteriores apresenta valor maior em 2018 do que em 2010.  Esse crescimento reproduziria o crescimento tanto das transferências, como do orçamento.
54.	Por outro lado, se os RP forem considerados em relação à despesa empenhada na mesma modalidade de aplicação, houve redução dos RPNP, passando de 12,3% em 2010 para 6,6% em 2018, e também dos RPP, de 2,0% para 0,9% - o gráfico mostra que inicialmente houve forte aumento dos RPNP no período 2012/2015, superando 16%.
55.	Quanto às transferências aos municípios, o gráfico seguinte permite observar, entre outros, que o estoque de RP de exercícios anteriores apresentou crescimento de R$ 7,9 bilhões em 2010 (ano '1') para R$ 18,2 bilhões em 2018 (ano '9') . Com relação ao empenhado, a evolução entre 2010 e 2018 foi semelhante à apresentada para os estados e o DF, os RPNP variaram de 14% para 10,6%, e os RPP de 3,5% para 1,4% (peça 4, p. 37) .

Fonte: Restos a Pagar - Plano de Ação para a Contenção do Estoque - Relatório Final (SOF/STN) .
56.	SOF e STN levantaram que houve aumento gradativo da quantidade e valor dos convênios a partir de 2015, quando foram celebrados 8.184 (R$ 6,0 bilhões) convênios; em 2017 foram 15.490 (R$ 10,4 bilhões) . Entretanto, o crescimento não seria a causa principal da inscrição de RP, conforme indica a relação RP/Empenho.
57.	Não obstante, consideraram haver espaço para a "implementação de ações voltadas à melhoria dos processos, e possíveis revisões na legislação dos convênios", a exemplo da "previsão explicita de cancelamento do empenho e, por conseguinte, dos restos a pagar, em virtude de não execução do convênio conforme estabelecido no plano de trabalho acordado entre os entes", ações, contudo, que estariam a cargo da Comissão Gestora do Sistema de Gestão de Convênios e Contratos de Repasse do Governo Federal (Siconv) .
Emendas parlamentares (peça 4, p. 39-40) 
	Causas

	Recursos originários de emendas parlamentares

	Orçamento Impositivo, que foge à governabilidade do órgão

58.	O gráfico seguinte informa que é sistematicamente elevado o percentual correspondente à relação RPNP/Empenhado dos recursos das emendas parlamentares individuais ao Orçamento Geral da União, superando os 70% em todos os anos desde a vigência da regra estabelecida na Constituição Federal em 2015. Tratando-se de um "Orçamento Impositivo", os recursos empenhados são garantidos para execução no exercício seguinte mediante inscrição em RP, portanto, não se vislumbram soluções na via administrativas ou mediante alteração na legislação (peça 4, p. 39) .

Fonte: Restos a Pagar - Plano de Ação para a Contenção do Estoque - Relatório Final (SOF/STN) .
2.2.2.	Medidas sugeridas pelos órgãos
59.	Resumiram-se as principais sugestões propostas pelos órgãos, que foram agrupadas em temas para facilitar o tratamento das informações e a análise da viabilidade de implementação, conforme a seguir apresentado com alguns ajustes (peça 4, p. 40-43) .
Propostas para Redução dos Estoques de Restos a Pagar
	Capacitação e contratação

	Fortalecimento das áreas de gestão e fiscalização de contratos, por meio da contratação de pessoal especializado, como na área de engenharia, por exemplo, com a intenção de analisar projetos básicos e termos de referência.

	Capacitação para aperfeiçoamento do planejamento dos órgãos e possibilitar a elaboração de melhores projetos, evitando-se assim as recorrentes revisões nas fases de execução.

	Melhoria na gestão orçamentária e financeira

	Aperfeiçoar as ferramentas de planejamento, gerenciamento de risco, fiscalização e acompanhamento, de modo a minimizar o impacto causado pelas alterações nos valores autorizados de empenho e pagamento ocorridos ao longo dos exercícios financeiros e evitar o atraso na execução dos serviços, a entrega dos materiais adquiridos e o descumprimento das cláusulas contratuais por parte dos fornecedores.

	Remanejar internamente os valores autorizados para empenho e pagamento, a fim de que eventual sobra de um possa cobrir o déficit de outro, de modo a minimizar a inscrição de RP por falta de recursos.

	Efetuar revisões nas projeções de valores pagos durante cada exercício, de modo que o valor empenhado seja o mais próximo possível do montante a ser pago, evitando inscrições desnecessárias em RP.

	Acompanhar os créditos orçamentários descentralizados durante o ano corrente.

	Após o pagamento da folha de pessoal, caso o valor pago esteja aquém do valor empenhado, anular eventual RP inscrito por estimativa para garantir o pagamento da folha.

	Realizar inscrição em restos a pagar de despesas obrigatórias de pessoal com a devida identificação específica de seu fato gerador, a fim de evitar inscrição sem fato identificado.

	Realizar acompanhamento sistemático dos valores e da constância em que as solicitações de remuneração são encaminhadas pelo agente financeiro contratado, para que o valor a ser inscrito nos restos a pagar seja diminuído.

	Solicitar aos credores o envio de faturas parciais, de forma a diminuir a inscrição em restos a pagar.

	Cancelamento de RP

	Implementar processos sistematizados específicos para análise do estoque de RP, indicando quais podem ser cancelados e quais devem ser mantidos. A este respeito há relato de criação de um Fórum de Desempenho que cuida da supervisão das questões orçamentárias e financeiras e possui meta de cancelamento de RP.

	Realizar consultas periódicas às áreas responsáveis acerca da necessidade da permanência dos valores inscritos em RP, a fim de, se possível, cancelar saldos que não serão utilizados.

	Realizar exame, no final de cada exercício, dos empenhos contabilizados como RP não processados a liquidar, a fim de verificar junto às áreas demandantes se os contratos ainda serão executados.

	Realizar levantamento e análise de empenhos referentes a ações judiciais passíveis de anulação em razão da interrupção da obrigação ou devolução de recursos.

	Prestação de serviços de tecnologia da informação (TI) 

	Inserir cláusulas contratuais prevendo o pagamento mensal de um percentual do valor estimado de demandas de desenvolvimento de programas de TI, em substituição à prática até então vigente de pagamento integral da demanda após sua conclusão e faturamento.

	Despesas referentes a TI, inscritas em RP com base na estimativa por demandas, deveriam ser especificadas e individualizadas por ordem de serviço.

	Reter novas frentes de desenvolvimento de sistemas de informação, enquanto o prestador de serviço não efetua o faturamento de demandas concluídas.

	Processo de contratação

	Revisar procedimentos para imprimir maior rapidez na tramitação de contratos/aditivos durante os procedimentos de celebração destes instrumentos.

	Revisar procedimentos para reduzir o excesso de tramitação desde o momento de ateste da fatura, pelo fiscal do contrato, até a chegada do processo ao setor responsável pela execução do pagamento.

	Implementar banco de projetos.

	Realizar licitação centralizada de equipamentos comuns, com registro de Ata de Registro de Preços a ser utilizada pelos convenentes.

	Firmar acordo com outros órgãos fazendários para auxílio na arbitragem de cumprimento do objeto contratado. Dessa forma, os valores devidos à contratada são definidos por uma terceira parte e adotado em comum acordo pelas demais partes para fins de faturamento.

	Convênios para transferência de recursos

	Buscar melhoria sistemática do processo de prestação de contas das transferências voluntárias (convênios e instrumentos congêneres) visando redução das restrições e impedimentos.

	Avaliar possíveis casos de prescrição, mediante verificação do fato gerador da obrigação, e eventuais causas suspensivas ou interruptivas, para os casos concretos. Quando da existência de dúvidas quanto à aplicação da norma atinente à matéria, realizar consulta formal ao setor jurídico do órgão/unidade.

	Avaliar a possibilidade de cancelamento do RP após o período de cumprimento da cláusula condicionante dos convênios, se não houver resposta por parte do convenente ou contratante, pois presume-se que o compromisso assumido não prosperará.

	Cancelar empenhos de pré-convênios não celebrados.

	Alterações legislativas

	No seio das propostas de soluções, os órgãos apontaram a necessidade de alterações legislativas em normas relacionadas a convênios, licitações, autorização de empenho e pagamento e restos a pagar, porém, muitas delas são sugestões genéricas de revisão na legislação e de alteração dos procedimentos. As sugestões específicas são aqui resumidas. 

	A legislação que rege os convênios é composta pelo Decreto 6.170/2007, que dispõe sobre as normas relativas às transferências de recursos da União mediante convênios e contratos de repasses, e pela Portaria Interministerial 424/2016, que estabelece as normas para execução do referido Decreto. A este respeito, foi apresentada proposta para extinguir a permissão de celebração de convênios e demais acordos com condição suspensiva. 

	Sobre a legislação relativa aos restos a pagar, sugeriu-se inserir dispositivo que vede novas prorrogações dos prazos contidos no Decreto 93.872/1986 e restringir os restos a pagar apenas ao exercício seguinte, e caso fique ainda alguma pendência superior a um ano, que se utilize o orçamento do ano do reconhecimento da dívida para pagamento da despesa.

	No tocante aos Decretos de Programação Orçamentária e Financeira, aventou-se a possibilidade de que os decretos autorizem, por um determinado período de tempo, valores de pagamentos em montantes superiores aos valores de movimentação e empenho do ano, a fim de se reduzir, gradativamente, para patamar razoável, o estoque de RP ao longo dos anos. Outra sugestão foi priorizar certo percentual para pagamento de RP nos referidos Decretos.

	Sugestão não relacionada a qualquer legislação específica

	Vedação das contratações de forma intempestiva, sobretudo no final do exercício financeiro, à exceção dos casos de calamidade pública ou situações de emergência.

	Orientações às unidades gestoras

	Disponibilizar consulta no Tesouro Gerencial para possibilitar o acompanhamento tempestivo dos valores inscritos em RAP, a fim de que sejam adotadas as medidas necessárias.

	Recomendar a análise criteriosa e adoção de providências para concluir a execução das despesas iniciadas.

	Recomendar a avaliação e verificação da validade/vigência dos empenhos inscritos nas contas de restos a pagar, bem como a avaliação quanto à necessidade de manutenção dos empenhos.

	Recomendar o cancelamento das notas de empenho cujo objeto não seja passível de recebimento.

Fonte: Restos a Pagar - Plano de Ação para a Contenção do Estoque - Relatório Final.
2.2.3.	Viabilidade de adoção das providências de caráter administrativo e normativo
60.	Avaliou-se a viabilidade da adoção de medidas administrativas e a necessidade de elaboração ou atualização de normativos sobre os RP. Destacou-se a possibilidade de implementar as ações a seguir listadas, explanadas com maior detalhe e analisadas no item 2.1.5 (peça 4, p. 43-54) .
Medidas administrativas selecionadas
- Orientações quanto ao empenho nos investimentos de longo prazo;
- Verificação da validade da prescrição de RP;
- Revisão dos procedimentos para liquidação das despesas com transferências voluntárias; e
- Medidas para garantir a ordem de pagamento das faturas.
Alterações legislativas sugeridas
61.	Estudaram-se os principais normativos relacionados ao tema dos RP: Lei 4.320/1964, Lei Complementar 101/2000, Decreto 93.872/1986, Projeto da Nova Lei de Finanças PLS 229/2009, e a Emenda Constitucional 95/2016 (Novo Regime Fiscal) . Destacaram-se os seguintes aspectos:
	Lei 4.320/1964
62.	Estabelece as definições relativas aos RP, porém não estabeleceu limites para inscrição de RP.
	Projeto da Nova Lei de Finanças PLS 229/2009
63.	A norma preencheria a lacuna da Lei 4.320/1964, uma vez que contempla dispositivos que limitariam a inscrição de RP: o art. 44, que estabelece requisitos para a inscrição; e o art. 45, que introduz prazos mais restritivos para o cancelamento automático dos RP inscritos, relativos a despesas.
	Lei Complementar 101/2000 (LRF) 
64.	Registra-se que o art. 42 veda a assunção de obrigação de despesa que não possa ser cumprida integralmente dentro do exercício, exceto se houver suficiente disponibilidade de caixa. Em combinação a esta regra, o art. 8º, parágrafo único, define que os recursos financeiros legalmente vinculados à finalidade específica devem ser utilizados exclusivamente para atender ao objeto de sua vinculação, ainda que em exercício diverso daquele em que ocorrer o ingresso.
65.	Conforme dados levantados, observou-se que nos últimos cinco anos (2013/2017) o quociente RP Pagos/RP Inscrito e reinscritos girava em torno de 46% para os RPNP e 83% para os RPP, o que indicaria, no primeiro caso, a necessidade de adoção de medidas restritivas relacionadas à manutenção da sua inscrição e reinscrição. Relacionado ao tema, mencionou-se que o Relatório de Gestão Fiscal (RGF) do Poder Executivo Federal vem indicando a insuficiência de recursos após a inscrição de RP (2017) , em especial nas fontes vinculadas à Seguridade Social e à Previdência Social, situação equacionada em vista da cobertura por recursos não vinculados, mas que exige monitoramento permanente.
	Decreto 93.872/1986
66.	Ponderou-se que as ressalvas do art. 68, § 3º, que excluem de bloqueio os RPNP das despesas do PAC, do Ministério da Saúde e do Ministério da Educação financiadas com recursos da MDE, "não eximem o gestor de aferir a real necessidade da manutenção de restos a pagar não processados, com vistas a reduzir o seu estoque".  E observou-se que o art. 70 estabelece que prescreve em cinco anos a dívida passiva relativa aos restos a pagar. Adiante-se que o art. 68 sofreu alteração e o art. 70 foi revogado.
	Emenda Constitucional 95/2016 (Novo Regime Fiscal) 
67.	Esclareceu-se, no que respeita aos RP, que (peça 4, p. 49) : 
 (...) para fins de verificação do cumprimento dos limites de que trata a emenda, serão consideradas as despesas primárias pagas, incluídos os restos a pagar pagos e demais operações que afetam o resultado primário no exercício. 
Entretanto, o art. 107, § 11 do ADCT, dispõe que o pagamento de restos a pagar inscritos até 31 de dezembro de 2015 poderá ser excluído da verificação do cumprimento dos limites de que trata a EC nº 95, até o excesso de resultado primário dos Orçamentos Fiscal e da Seguridade Social do exercício em relação à meta fixada na LDO, medida esta que pode induzir, quando aplicada, à redução do estoque de restos a pagar.
2.2.4	Estratégias
68.	Embora no âmbito das estratégias houvesse previsão de promover encontros entre os órgãos selecionados para discutir as medidas administrativas e alterações legislativas, compreendeu-se a desnecessidade, uma vez que já estavam de posse das críticas e sugestões obtidas por meio dos questionários, focando-se na análise e interpretação dessas respostas (peça 4, p. 50-54) .
69.	Nesse ponto, realizou-se uma crítica sobre os RP relativos às despesas obrigatórias, uma vez que consta do item 9.1 do Acórdão 2823/2015-TCU-Plenário que as medidas de contenção deveriam contemplar, de forma especial, os RP relativos às despesas dessa espécie. 
70.	Observou-se, contudo, com base nas informações dos dez órgãos orçamentários, que as despesas obrigatórias não estão entre as principais causas de inscrição em RP, sobretudo os RPNP.  Informa-se que "os itens mais citados dizem respeito aos projetos plurianuais do Programa de Aceleração do Crescimento, às licitações, às emendas parlamentares e aos convênios para transferência de recursos aos Estados e Municípios, despesas classificadas, em sua maioria, como discricionárias" (peça 4, p. 50) .
71.	Conforme ilustra o gráfico seguinte, que segrega os RP inscritos e reinscritos em 31/12/2017 por identificador de Resultado Primário, as despesas discricionárias suplantam em R$ 25,4 bilhões o estoque de obrigatórias; e enquanto os RP reinscritos de despesas obrigatórias foram de R$ 3,29 bilhões, as inscrições relativas a despesas discricionárias foram de R$ 37,7 bilhões (peça 4, p. 51) .

Fonte: Restos a Pagar - Plano de Ação para a Contenção do Estoque - Relatório Final (SOF/STN) .
Nota: segundo o art. 7º da Lei 13.408/2016 (LDO 2017) . o identificador de Resultado Primário tem como finalidade auxiliar a apuração do resultado primário, identificando  a despesa de acordo com a metodologia de cálculo das necessidades de financiamento, sendo 0 - financeira; 1 - primária obrigatória; 2 - primária discricionária não PAC; 3 - primária discricionária PAC; 6 - primária discricionária decorrente de programações incluídas ou acrescidas por emendas individuais e de execução obrigatória; 7 - primária discricionária decorrente de programações incluídas ou acrescidas por emendas de bancada estadual e de execução obrigatória.
72.	Observou-se, ainda, por meio do gráfico seguinte, relativo aos saldos em 31/12/2017, um percentual muito baixo de RP de despesas obrigatórias se comparado aos percentuais verificados em despesas discricionárias (peça 4, p. 52) .

Fonte: Restos a Pagar - Plano de Ação para a Contenção do Estoque - Relatório Final (SOF/STN) .
73.	No intuito de demonstrar que houve significativa melhoria em relação ao observado nos RP inscritos em 2014, apresentou-se o gráfico seguinte que ilustra a evolução tão somente das despesas obrigatórias inscritas no período 2009 a 2017, ou seja, "o crescimento nos montantes de restos a pagar nas despesas obrigatórias aconteceu em ritmo menor que o do empenho de despesas no mesmo RP [...] sobretudo quanto à sua reinscrição, decorrente de mudanças recentes na condução da política fiscal" (peça 4, p. 52-53) .

Fonte: Restos a Pagar - Plano de Ação para a Contenção do Estoque - Relatório Final (SOF/STN) .
74.	Ressaltou-se um aspecto operacional relacionado à execução dos RP de despesas obrigatórias com pessoal e encargos sociais e com transferências constitucionais e legais. Trata-se do empenhamento em dezembro, em obediência ao regime de competência, porém com pagamento no início do exercício seguinte. Pondera-se que, por ser uma característica inerente a essas despesas, a inscrição em RP não poderia ser tida como irregular ou desarrazoada, independentemente do montante. Ademais, o percentual de pagamento dos RP das despesas obrigatórias gira em torno de 99%.
75.	Destarte, apenas os RPNP pertinentes às despesas obrigatórias demandariam maior atenção. E mesmo quanto a estes, informa-se que o estoque ao final de 2017 equivalia, em termos nominais, ao de 2012. Tendo em conta esses fatos, "decidiu-se pela condução do Plano de Ação com foco mais abrangente. Portanto, as medidas selecionadas para contenção do aumento do estoque de restos a pagar consideraram, também, as despesas discricionárias, sem ignorar as obrigatórias" (peça 4, p. 53-54) .
2.2.5.	Implementação das medidas
76.	As providências adotadas foram separadas em duas etapas: 'Adoção de medidas administrativas', que consistiu na expedição de orientações administrativas com vistas à racionalização de inscrição de RP, e 'Propostas de alterações legislativas', que visou elaborar e apresentar minutas de atos normativos relacionados a restos a pagar e submetê-las à consideração superior. Será realizada análise de cada medida adotada.
2.2.5.1. 	Adoção de medidas administrativas
Orientações quanto ao empenho nos investimentos de longo prazo
77.	Procura-se evitar a prática de emissão do empenho, quando da celebração dos contratos, convênios, acordos ou ajustes de vigência plurianual, no valor total dos ajustes, quando o correto, em atendimento ao art. 27 do Decreto 93.872/1986, c/c o Manual Siafi (Macrofunção 02037 - RAP) , conforme a seguir reproduzido, é que o empenho fique restrito à parcela a ser executada no exercício, segundo o cronograma de execução previsto no plano de trabalho.
Decreto 93.872/1986
Art. 27. As despesas relativas a contratos, convênios, acordos ou ajustes de vigência plurianual, serão empenhadas em cada exercício financeiro pela parte nele a ser executada.
Manual Siafi (Macrofunção 02037 - RAP) 
a inscrição de valores em restos a pagar será realizada pelos valores previstos nos respectivos contratos, considerando o cronograma da execução da obra ou do serviço contratado.
78.	SOF e STN encaminharam aos Subsecretários de Planejamento e Orçamento (SPOAs) dos diversos ministérios o Ofício Circular 6/2017, de 22/12/2017, com o intuito de adequar a prática dos gestores aos normativos legais (peça 19, p. 6-8) . Em reforço a essa orientação, informa-se sobre o encaminhamento via Siafi da Mensagem 2017/1683454, informando aos gestores de sua responsabilidade e do caráter excepcional do ato de gestão que liquida despesa inscrita em RP. 
79.	Complementarmente, encaminhou-se, em 27/12/2017, mensagem eletrônica aos Subsecretários de Planejamento e Orçamento e aos Coordenadores-Gerais de Orçamento e Finanças reiterando o teor dos citados expedientes. Por fim, a Secretaria-Executiva da Controladoria-Geral da União (CGU) , mediante o Ofício Circular 10, de 5/1/2018, referindo-se ao Ofício Circular Conjunto 6/2017, informou que "realizará ações de controle sobre a matéria com o objetivo de verificar a conformidade da execução orçamentária e financeira dos citados restos a pagar, inclusive, utilizando-se de cruzamento de base de dados dos sistemas estruturantes do Governo Federal" (peça 19, p. 9-10) .
Análise
80.	Preliminarmente, consigne-se que o citado art. 27 do Decreto 93.872/1986 coaduna-se com os seus arts. 26, 30 e 31, a seguir reproduzidos. O art. 26, parágrafo único, c/c o art. 30, § 2º, impõem que se estime o prazo de vencimento da obrigação de pagamento objeto do empenho, o que conduz necessariamente à estimativa dos montantes correspondentes à execução físico-financeira no exercício em curso e, excepcionalmente, no exercício seguinte, caso o empenho, ou parcela dele, satisfaça as condições estabelecidas para inscrição em RP, ou seja, as regras do art. 35 do mesmo decreto.
Decreto 93.872/1986
Art. 26. O empenho não poderá exceder o saldo disponível de dotação orçamentária, nem o cronograma de pagamento o limite de saques fixado, evidenciados pela contabilidade, cujos registros serão acessíveis às respectivas unidades gestoras em tempo oportuno.
Parágrafo único. Exclusivamente para efeito de controle da programação financeira, a unidade gestora deverá estimar o prazo do vencimento da obrigação de pagamento objeto do empenho, tendo em vista o prazo fixado para o fornecimento de bens, execução da obra ou prestação do serviço, e o normalmente utilizado para liquidação da despesa.
[...]
Art. 30. Quando os recursos financeiros indicados em cláusula de contrato, convênio, acordo ou ajuste, para execução de seu objeto, forem de natureza orçamentária, deverá constar, da própria cláusula, a classificação programática e econômica da despesa, com a declaração de haver sido esta empenhada à conta do mesmo crédito, mencionando-se o número e data da Nota de Empenho.
§ 1º Nos contratos, convênios, acordos ou ajustes, cuja duração ultrapasse um exercício financeiro, indicar-se-á o crédito e respectivo empenho para atender à despesa no exercício em curso, bem assim cada parcela da despesa relativa à parte a ser executada em exercício futuro, com a declaração de que, em termos aditivos, indicar-se-ão os créditos e empenhos para sua cobertura.
§ 2º Somente poderão ser firmados contratos à conta de crédito do orçamento vigente, para liquidação em exercício seguinte, se o empenho satisfizer às condições estabelecidas para o relacionamento da despesa como Restos a Pagar.
Art. 31. É vedada a celebração de contrato, convênio, acordo ou ajuste, para investimento cuja execução ultrapasse um exercício financeiro, sem a comprovação, que integrará o respectivo termo, de que os recursos para atender as despesas em exercícios seguintes estejam assegurados por sua inclusão no orçamento plurianual de investimentos, ou por prévia lei que o autorize e fixe o montante das dotações que anualmente constarão do orçamento, durante o prazo de sua execução.
81.	Por seu turno, os arts. 30, § 1º, e 31 do Decreto 93.872/1986 determinam a indicação, no instrumento de ajuste de duração que ultrapasse um exercício financeiro, do crédito e do empenho que atenderão às despesas no exercício em curso, bem como das parcelas a serem executadas em exercícios futuros - não se aplicam as ressalvas do art. 35 do Decreto 93.872/1986 -, que, por conseguinte, serão pagas mediante crédito orçamentário e empenho outros autorizados para os exercícios vindouros. Especificamente quanto aos convênios, o art. 9º, parágrafo único, do Decreto 6.170/2007 obriga a existência de crédito orçamentário nos exercícios seguintes, uma vez que o recurso transferido somente deve ser empenhado para atender às liquidações do exercício em curso - no mais, uma residual parcela a ser inscrita em RP -, conforme segue.
Decreto 6.170/2007
Art. 9º No ato de celebração do convênio ou contrato de repasse, o concedente deverá empenhar o valor total a ser transferido no exercício e efetuar, no caso de convênio ou contrato de repasse com vigência plurianual, o registro no SIAFI, em conta contábil específica, dos valores programados para cada exercício subsequente. 
Parágrafo único. O registro a que se refere o caput acarretará a obrigatoriedade de ser consignado crédito nos orçamentos seguintes para garantir a execução do convênio.
82.	No que compete à SOF e à STN, as recentes providências no sentido de orientar os responsáveis têm, em princípio, o efeito de mitigar as ocorrências, considerando que semelhante ação foi eficaz no exercício de 2015, conforme relatado no item 1.6 desta instrução (trecho do Relatório sobre as Contas de 2015) , quando grande parte da diminuição da inscrição de RPNP naquele exercício foi atribuída ao aperfeiçoamento na gestão do empenho das despesas mediante a realização de eventos de orientação técnica junto aos órgãos setoriais e unidades gestoras.
83.	No entanto, as regras do Decreto 93.872/1986 relativas aos contratos, convênios, acordos ou ajustes de duração que ultrapasse um exercício financeiro exigem de SOF e STN, em cumprimento aos arts. 27, 30, § 1º, e 31 do Decreto 93.872/1986, a concatenação entre o planejamento administrativo do gestor e a programação e execução orçamentário-financeira - trata-se da programação anual de aquisições para a preparação antecipada de editais, projetos básicos e termos de referência a tempo de licitar, empenhar, contratar, liquidar e pagar no curso do exercício financeiro -, de sorte a garantir que as parcelas a serem pagas nos exercícios seguintes não sofram solução de continuidade, evitando-se que o gestor se encontre em situação contingente e promova irregular empenho e inscrição em RP.
84.	Além disso, e considerando o amplo rol de causas registradas no item 2.1.2 desta instrução, essas providências podem ter efeito restrito por força das limitações de competência de SOF/STN, de forma que devem ser acompanhadas de ações normativas e materiais coordenadas pela Casa Civil da Presidência da República, em função de sua competência de assistir diretamente o Presidente da República no desempenho de suas atribuições, entre as quais a de avaliar e monitorar a gestão dos órgãos e das entidades da administração pública federal, conforme disposto no art. 1º do Anexo I do Decreto 9.678/2019.
85.	Não se pode esquecer, contudo, que o descumprimento dos comandos em questão é irregularidade cuja responsabilidade recai diretamente sobre o ordenador de despesa, em razão do que define o art. 80, § 1°, do Decreto-Lei 200/1967, c/c o art. 68, §1º, do Decreto 93.872/1986, a seguir reproduzidos. 
Decreto-Lei 200/1967
Art. 80. Os órgãos de contabilidade inscreverão como responsável todo o ordenador da despesa, o qual só poderá ser exonerado de sua responsabilidade após julgadas regulares suas contas pelo Tribunal de Contas.
§ 1° Ordenador de despesas é toda e qualquer autoridade de cujos atos resultarem emissão de empenho, autorização de pagamento, suprimento ou dispêndio de recursos da União ou pela qual esta responda.
Decreto 93.872/1986
Art. 68.  A inscrição de despesas como restos a pagar no encerramento do exercício financeiro de emissão da Nota de Empenho depende da observância das condições estabelecidas neste Decreto para empenho e liquidação da despesa.
§ 1º A inscrição prevista no caput como restos a pagar não processados fica condicionada à indicação pelo ordenador de despesas.
86.	Neste caso, e tendo em conta que a estrita inscrição em RP, especialmente de RPNP, deveria ser residual, ou seja, corresponder a um percentual pequeno do montante empenhado no exercício, impõe-se que o ordenador de despesa se comprometa com metas que busquem assegurar que não ultrapasse determinado nível, justificando-se o descumprimento, notadamente quando se tratar da hipótese prevista no art. 35, inciso II, do Decreto 93.872/1986, isto é, ser interesse da Administração exigir o cumprimento da obrigação assumida pelo credor.
87.	A viabilidade disso foi reforçada com a inserção do art. 68-A ao Decreto 9.428/2018, o qual estabeleceu que os "empenhos a serem inscritos e reinscritos em restos a pagar a cada exercício financeiro poderão ter seus limites estabelecidos pelo Ministério da Fazenda.". Por outro lado, foi concebida uma nova redação ao art. 68, § 8º, do Decreto 93.872/1986, o qual, expressamente, estabeleceu que a responsabilidade pelo cumprimento do disposto no art. 68 passa a ser compartilhada pelo ordenador de despesa com os Ministros de Estado e vários agentes estatais envolvidos no processo orçamentário-financeiro,  conforme abordado nas análises realizadas no item 2.2.5.2 desta instrução.
88.	Destarte, considerando as informações e dados apurados no relatório 'Restos a Pagar - Plano de Ação para a Contenção do Estoque - Relatório Final', em harmonia com as recomendações constantes dos itens 3.6 e 3.7 do Parecer Prévio sobre as Contas do Presidente da República do exercício de 2019 (Acórdão 1437/2020-TCU-Plenário, de relatoria do ministro Bruno Dantas) e visando evitar a repetição de irregularidades derivadas de inscrições insubsistentes de restos a pagar ou a acumulação de um elevado volume de restos a pagar em estoque, cuja consumação também está relacionada historicamente a aspectos de governança e gestão das aquisições públicas, propõe-se, com fulcro no art. 43, inciso I, da Lei 8.443/1992, c/c os arts. 2º, inciso II, e 9º, incisos I e II, da Resolução-TCU 315/2020, dar ciência à Casa Civil da Presidência da República, na qualidade de órgão responsável por assessorar o Presidente da República na avaliação e no monitoramento da ação governamental e da gestão dos órgãos e das entidades da administração pública federal, nos termos do art. 1º, inciso I, alínea "c", do Anexo I do Decreto 9.678/2019, de que:
a) para o estrito cumprimento das regras de empenho e inscrição de restos a pagar, em especial o art. 68, caput, do Decreto 93.872/1986, todos os ordenadores de despesa devem adotar procedimentos adequados de planejamento e execução na gestão de licitações, contratos e convênios, e de execução orçamentário-financeira;
b) para assegurar níveis de inscrição em restos a pagar compatíveis com os princípios da anualidade orçamentária, previsto no art. 165, III, da Constituição Federal, c/c o art. 2° da Lei 4.320/1964, e da gestão fiscal responsável, previsto no art. 1º, § 1º, da Lei Complementar 101/2000,  o Decreto 93.872/1986, em seu art. 68-A, possibilita o estabelecimento de limites de empenhos a serem inscritos e reinscritos em restos a pagar a cada exercício financeiro, cabendo aos ministros de Estado, aos titulares de órgãos da Presidência da República e aos dirigentes de órgãos setoriais dos Sistemas Federais de Planejamento, de Orçamento e de Administração Financeira a responsabilidade pelo estrito cumprimento dos limites que forem estabelecidos.
Verificação da validade da prescrição de RP
89.	Em razão do Novo Código Civil Brasileiro em 2002, que alterou as regras de prescrição, encaminhou-se à Procuradoria-Geral da Fazenda Nacional (PGFN) , por meio da Nota Técnica 2/2018/Genef/Cofin/Supof/STN-MF, de 6/3/2018, questionamento, a seguir reproduzido, sobre a aplicabilidade do art. 70 do Decreto 93.872/1986, o qual estabelecia na ocasião, fazendo referência ao art. 178, § 10, inciso VI, do Código Civil de 1916, que prescreve em cinco anos a dívida passiva relativa aos RP. Por ocasião da apresentação do relatório, a PGFN ainda não havia se manifestado (peça 19, p. 11-13) .
a) O art. 70 do Decreto nº 93.872/1986 está vigente? 
b) Caso esteja vigente, quais restos a pagar enquadram-se como prescritos?
c) Caso existam restos a pagar prescritos, deve a STN cancelar imediatamente todos estes restos a pagar não processados?
d) Caso não esteja vigente, qual a tese jurídica que sustenta a perda de vigência?
Análise
90.	Verifica-se nesta oportunidade que o art. 70 do Decreto 93.872/1986 foi revogado pelo art. 6º, inciso II, do Decreto 9.428/2018. Entretanto, ainda vigora o art. 1º do Decreto 20.910/1932, segundo o qual as dívidas passivas da União, bem assim todo e qualquer direito ou ação contra a fazenda federal, seja qual for a sua natureza, prescrevem em cinco anos contados da data do ato ou fato do qual se originarem. Sobre o tema, o Superior Tribunal de Justiça - STJ (Recurso Especial 1.251.993/PR) fixou jurisprudência no sentido de que esse decreto é que define o prazo a favor da Fazenda Pública, e não o Código Civil. Ressalte-se, enfim, que a contagem do prazo prescricional, segundo o mesmo STJ (Recurso Especial 1.151.397/MG) , se inicia a partir do dia em que a Administração se torna inadimplente por não realizar o pagamento, conforme pactuado em contrato.
91.	De toda sorte, reconhece-se que a SOF e a STN estão atentas à questão e, a considerarem o posicionamento da PGFN, a quem devem recorrer também para questões referentes à interrupção ou suspensão, espera-se, em vista das citadas normas, a adoção de medidas que visem o cancelamento e correspondente baixa do passivo exigível após decorrido o prazo de cinco anos da data prevista em contrato para pagamento das despesas empenhadas e liquidadas (RPP) , ou em liquidação (RPNP em Liquidação) . Quanto aos demais RPNP, ante a ausência de direito adquirido ao pagamento, por corolário não há direito violado, não se pode falar em pretensão, e, enfim, em prescrição; sem prejuízo da aplicação das regras de cancelamento constantes do Decreto 93.872/1986, de natureza meramente orçamentária.
Revisão dos procedimentos para liquidação das despesas com transferências voluntárias
92.	Afirmou-se que em casos de convênios e de emendas parlamentares é prática comum promover a liquidação com o intuito de evitar o cancelamento de RPNP, a despeito do atendimento de requisitos necessários. Haver-se-ia, então, de rever os procedimentos para liquidação em casos de convênios e de emendas parlamentares, assunto abordado na Nota Técnica 7/2018/Ccont/Sucon/STN-MF, de 22/3/2018, elaborada pela Coordenação-Geral de Contabilidade da União - Ccont - em parceria com a Coordenação-Geral de Análise e Informações das Transferências Financeiras Intergovernamentais - Coint, quando em discussão propostas sobre "o momento ideal para a liquidação de despesas relacionadas a transferências voluntárias" (peça 19, p. 14-19) .
93.	Aponta-se na Nota que as condições necessárias para a liquidação constam do art. 63, § 2º, da Lei 4.320/1964, segundo o qual a liquidação da despesa por fornecimentos feitos ou serviços prestados terá por base:
I - o contrato, ajuste ou acordo respectivo;
II - a nota de empenho;
III - os comprovantes da entrega de material ou da prestação efetiva do serviço.
94.	No entanto, argumentou-se que, ao condicionar a liberação de recursos à comprovação prévia da execução efetiva da despesa, seriam beneficiados residentes de unidades federativas mais bem estruturadas, o que contrariaria o art. 19, inciso III, da Constituição Federal. Destarte, como forma de mitigar esse risco, "normalmente os recursos financeiros pactuados por meio de convênios e instrumentos congêneres são repassados de forma antecipada, ou seja, antes mesmo da entrega do material adquirido ou da prestação efetiva dos serviços" (peça 19, p. 16) ,  bem como (peça 19, p. 16) :
não haveria condições de se utilizar o comprovante de entrega dos materiais adquiridos ou da prestação efetiva dos serviços como documento necessário para a liquidação da despesa com transferências voluntárias, uma vez que o recebimento daqueles bens e serviços ocorrerá em momento oportuno pelo convenente, durante a execução do objeto comum almejado pelas partes.
95.	A inaplicabilidade do art. 63 da Lei 4.320/1964 no tocante ao repasse de recursos decorrentes de transferências voluntárias se apoiaria no Acórdão 2259/2007-TCU-Plenário (relatoria do ministro Guilherme Palmeira) , no Acórdão 599/2008-TCU-Plenário (relatoria do ministro Guilherme Palmeira) , no Acórdão 685/2013-TCU-Segunda Câmara (relatoria do ministro José Jorge) e no Acórdão 2016/2011-TCU-Plenário (relatoria do ministro José Jorge) , cujos excertos apresentados estão reproduzidos a seguir. Tal jurisprudência ratificaria a "possibilidade de repasse antecipado de recursos quando da celebração de instrumentos de transferências voluntárias" (peça 19, p. 16) .
Acórdão 685/2013-TCU-Segunda Câmara
8. Conforme destacou o MP/TCU, a recorrente colacionou aos autos cópia de um instrumento celebrado com a Funpec, que seria semelhante àqueles contratos analisados pela CGU, cujo teor evidencia tratar-se de um convênio, voltado ao atendimento de interesses comuns, no qual se permite o repasse antecipado dos valores previstos no ajuste, sem, contudo, caracterizar pagamento antecipado de despesas e, portanto, violação ao disposto nos arts. 62 e 63 da Lei n.º 4.320, de 1964. (sem destaques no original) 
[...]
Acórdão 2259/2007-TCU-Plenário
1.6. opte pela celebração de convênio com a FATEC no caso de execução de objeto de interesse comum, com repasse antecipado de recursos, atentando para a exigência da adequada prestação de contas efetuada nos termos do disposto na IN/STN n.º 01/97 e para as demais condições dispostas nesse normativo, bem como adote providências para rescindir os contratos em andamento que se enquadrem nesta hipótese, substituindo-os por termos de convênios, de forma a evitar o pagamento antecipado de despesas com base em notas fiscais da FATEC com descrição genérica e sem contraprestação efetiva de serviços e a aposição nas notas de atestado indevido de entrega de materiais ou de prestação de serviços; (sem destaques no original) 
Acórdão 599/2008-TCU-Plenário
9.1.1. nos casos de execução de objeto de interesse comum, com o repasse antecipado de recursos, celebre convênio com a respectiva fundação de apoio, atentando, ainda, para as disposições da Instrução Normativa nº 01, de 1997, da Secretaria do Tesouro Nacional, especialmente nos casos em que os recursos advirem de dotações consignadas nos Orçamentos Fiscal e da Seguridade Social; (sem destaques no original) 
Acórdão 2016/2011-TCU-Plenário
9.1.4. opte pela celebração de convênio com a FATEC no caso de execução de objeto de interesse comum, com repasse antecipado de recursos, bem como deixe de prorrogar os contratos em andamento que se enquadrem nesta hipótese, substituindo-os, ao término de sua vigência, caso seja necessário, por termos de convênios; (sem destaques no original) 
96.	Passou-se, então, à análise sobre o momento ideal para a liquidação da despesa relativa a transferências voluntárias, com reflexo sobre a fidedignidade das informações apresentadas nas demonstrações contábeis, com vistas a evitar a "inscrição de restos a pagar processados relativa a despesas cuja obrigação ainda não se faz exigível" (peça 19, p. 16) .
97.	O fato contábil gerador do reconhecimento de um passivo exigível decorreria do art. 1º, § 1º, incisos IV e XI, c/c o art. 6º, inciso I, alínea "c", da Portaria Interministerial MPDG/MF/CGU 424/2016, que, ao imputar ao concedente responsabilidade de transferir recursos financeiros para o convenente, faz reconhecer uma obrigação patrimonial.
98.	Partindo-se da definição de Passivo constante do item 5.14 da Norma Brasileira de Contabilidade Técnica do Setor Público (NBC TSP) Estrutura Conceitual, de 23/9/2016, e constante do subitem 2.2.1 da Parte II - Procedimentos Contábeis Patrimoniais - 7ª edição, do Manual de Contabilidade Aplicada ao Setor Público (MCASP) , segundo o qual "é uma obrigação presente, derivada de evento passado, cuja extinção deva resultar na saída de recursos da entidade", compreendeu-se que a "obrigação presente" e a "saída de recursos" decorrem do citado art. 6º, inciso I, alínea "c", da Portaria Interministerial MPDG/MF/CGU 424/2016, que obrigaria o concedente a transferir recursos financeiros. O "evento passado" seria a combinação entre a celebração do convênio e o cumprimento dos requisitos constantes dos arts. 41 e 42 da Portaria:
Art. 41. A liberação de recursos deverá ocorrer da seguinte forma:
[...]
II - a liberação da primeira parcela ou parcela única ficará condicionada ao:
a) envio pela mandatária e homologação pelo concedente da Síntese do Projeto Aprovado - SPA quando o objeto do instrumento envolver a execução de obras e serviços e engenharia enquadrados nos incisos II e III do art. 3º desta Portaria;
III - a liberação das demais parcelas, está condicionada a execução de no mínimo 70% (setenta por cento) das parcelas liberadas anteriormente.
[...]
Art. 42. Adicionalmente ao disposto no art. 41 desta Portaria, para o recebimento de cada parcela dos recursos, o convenente deverá:
I - comprovar o aporte da contrapartida pactuada que, se financeira, deverá ser depositada na conta bancária específica do instrumento em conformidade com os prazos estabelecidos no cronograma de desembolso;
99.	Apresentou-se, com o objetivo de evidenciar o momento ideal de reconhecimento dessas obrigações, um fluxograma de "atividades necessárias à celebração de transferências voluntárias até o efetivo repasse de recursos", a seguir reproduzido (peça 19, p. 18) .
Obrigações decorrentes de Transferências Voluntárias

Fonte: Nota Técnica 7/2018/Ccont/Sucon/STN-MF.
Análise
O Comunicado 26/2019
100.	O tema em questão foi tangenciado em deliberação deste Tribunal na apreciação da Prestação de Contas do Presidente da República relativa ao exercício de 2019 (Acórdão 1437/2020-TCU-Plenário, de relatoria do ministro Bruno Dantas) . Verificou-se (item '4.1.2.8.2. Liquidação de restos a pagar não processados') a liquidação de cerca de R$ 129 bilhões de despesas inscritas em RPNP, dos quais R$ 13,4 bilhões se referiam a liquidações de responsabilidade do Ministério do Desenvolvimento Regional (MDR) ocorridas nos meses de novembro e dezembro de 2019, a grande maioria por intermédio da Caixa Econômica Federal (Caixa) no âmbito da execução de transferências voluntárias a estados, DF e municípios - modalidades de aplicação 30 e 40.
101.	Questionado, o MDR argumentou que a liquidação teve por fundamento o 'Comunicado 26/2019 - Liquidação de despesas relacionadas a transferências voluntárias' (Comunicado 26) , de 15/10/2019, editado pelo Departamento de Transferências da União da Secretaria de Gestão, da Secretaria Especial de Desburocratização, Gestão e Governo Digital do Ministério da Economia (Detru/Seges/SEDGG/ME) , segundo o qual para convênios e contratos de repasse não haveria "óbices para que o empenho seja integralmente liquidado após satisfeitas as condições para liberação dos recursos financeiros" (peça 31, p. 8) , quais sejam:
1-      Ausência de condição suspensiva;
2-      Conclusão da análise técnica; e
3-      Aceite do processo licitatório pelo concedente ou mandatária.
102.	A Caixa Econômica Federal, mandatária da União, informou que: "i) o Comunicado 26 do Detru estabeleceu, para fins de liquidação, as mesmas condições para liberação de financeiro previstas na Portaria 424/2016; ii) não há diferença entre os procedimentos de verificação de liberação de financeiro adotados pela Caixa antes ou após o Comunicado 26; iii) o comunicado do Detru trouxe como novidade a autorização para liquidação integral do empenho, quando um contrato de repasse cumprisse os requisitos para liberação de recursos". Concluiu-se, então, que o Comunicado 26 do Detru orientou as unidades gestoras do governo federal a realizar a liquidação integral dos empenhos quando verificada as condições citadas no parágrafo anterior. A análise avançou no sentido de identificar que:
i) compete à STN, nos termos do estabelecido nos arts. 12, 15 e 17 da Lei 10.180/2001, definir o momento correto da liquidação de empenhos de transferências voluntárias;
ii) o momento para liquidar a despesa está regulamentado pelo Manual do Sistema Integrado de Administração Financeira do Governo Federal (Manual Siafi) , editado pela STN, conforme a seguir reproduzido, bem como pela citada Nota Técnica 7/2018/Ccont/Sucon/STN-MF, de 22/3/2018;
Macrofunção 020307 - Transferências Voluntárias
A liquidação da despesa de transferências voluntárias deverá ser efetuada somente quando todas as exigências para a liberação dos recursos financeiros forem integralmente satisfeitas, de acordo com a legislação que rege o instrumento celebrado (convênio, contrato de repasse, termo de parceria, etc., por exemplo) . Aplica-se as disposições contidas no subitem anterior às transferências obrigatórias, no que couber.
Macrofunção 020317 - Restos a Pagar
Os restos a pagar processados relativos a transferências voluntárias devem contemplar, única e exclusivamente, valores cujas exigências para o repasse financeiro estejam integralmente satisfeitas, conforme disposto na legislação que rege o instrumento celebrado (convênio, contrato de repasse, termo de parceria, etc., por exemplo) . Aplica-se as disposições contidas no subitem anterior às transferências obrigatórias, no que couber.
iii) o procedimento recomendado pelo Detru no Comunicado 26 está incorreto, conforme abordado nos parágrafos seguintes.
103.	Compreendeu-se que o reconhecimento de um passivo no caso dos convênios, por meio da liquidação de uma despesa, requer o preenchimento concomitante de certos requisitos: a obrigação deve ser presente, atendido com a celebração do convênio; e a obrigação deve decorrer de evento passado que resulte em saída de caixa, atendidos pelo cumprimento das condições constantes dos arts. 41 e 42 da Portaria Interministerial 424/2016, que estabelecem as regras para liberação dos recursos financeiros.
104.	Não se poderia, por exemplo, "liquidar integralmente o empenho de uma transferência voluntária de Nível II (execução de obras e serviços de engenharia com valores de repasses iguais ou superiores a R$ 1,5 milhão e inferiores a R$ 5 milhões) ou de Nível III (execução de obras e serviços de engenharia com valores de repasse iguais ou superiores a R$ 5 milhões) , sem antes saber se o ente convenente irá comprovar a execução de no mínimo 70% das parcelas liberadas anteriormente (art. 41, inciso III, da Portaria Interministerial 424/2016) " (peça 31, p. 10-11) .
105.	Assim, segundo esse entendimento (peça 31, p. 10) : 
enquanto em despesas comuns, como a compra de material de escritório, a liquidação é realizada à medida que os produtos são entregues, nas transferências voluntárias, como não é exigida a entrega efetiva de um bem para reconhecimento do passivo, a liquidação somente será permitida quando o ente convenente cumprir todos os requisitos para receber o pagamento [...] Observe-se que não se fala, aqui, de entrega efetiva de bens e serviços necessários à execução do convênio (como no caso da liquidação de despesas comuns) , mas da observância das condições estabelecidas na Portaria Interministerial 424/2016 para que o ente convenente receba os recursos. 
106.	Concluiu-se, então, que, a considerar a Nota Técnica 7/2018/Ccont/Sucon/STN-MF e a Portaria Interministerial 424/2016, o Comunicado 26 consignou orientação incorreta às unidades gestoras sobre a liquidação de despesas relacionadas a transferências voluntárias (peça 31, p. 11) : 
i) estabeleceu apenas três critérios para liquidação dos empenhos e liberação do financeiro, quando a Portaria Interministerial 424/2016 estabelece, no mínimo, cinco critérios, como é o caso do art. 42, inciso I, que exige o aporte da contrapartida do convenente; e ii) autorizou a liquidação total de empenhos enquadrados nos Níveis II e III (art. 41, inciso II, da Portaria Interministerial 424/2016) , mesmo sem cumprimento da exigência do inciso III do art. 41, que impõe condições para a liberação de financeiro a partir da segunda parcela.
107.	Por fim, em vista das considerações do Detru e da STN, compreendeu-se que ambos caminham para uma harmonização dos entendimentos que redundará na emissão de novo comunicado aos órgãos setoriais, com as devidas correções, sem prejuízo das seguintes recomendações (peça 31, p. 13) :
Ao Poder Executivo federal que realize levantamento, juntamente com os ministérios setoriais, de todos os restos a pagar não processados relativos a transferências voluntárias liquidados integralmente em 2019 em desacordo com a Nota Técnica 7/2018/CCONT/SUCON/STN-MF, de 22/3/2018, e oriente cada órgão, quando ainda for viável, sobre o cancelamento das liquidações irregulares, bem como o consequente cancelamento dos restos a pagar não processados.
Ao Poder Executivo federal que oriente os ministérios setoriais de que as despesas relativas a contratos, convênios, acordos ou ajustes de vigência plurianual deverão ser empenhadas em cada exercício financeiro apenas pela parte a ser nele executada, em observância ao princípio da anualidade orçamentária e conforme determina o art. 27 do Decreto 93.872/1986.
A Nota Técnica 7/2018/Ccont/Sucon/STN-MF
108.	Não obstante as considerações exaradas, bem como a previsão referente a plurianualidade já contida no art. 10 da Portaria Interministerial MPDG/MF/CGU 424/2016, compreende-se que a matéria requer um especial exame deste Tribunal, uma vez que, primeiramente, a definição, o objetivo e os requisitos para liquidação são expressamente estabelecidos por lei, especificamente pelo art. 63 da Lei 4.320/1964, a seguir reproduzido, e, como não poderia deixar de ser, foi apontado na Nota Técnica 7/2018/Ccont/Sucon/STN-MF que as condições necessárias para a liquidação constam de tal dispositivo legal.
Art. 63. A liquidação da despesa consiste na verificação do direito adquirido pelo credor tendo por base os títulos e documentos comprobatórios do respectivo crédito.
§ 1° Essa verificação tem por fim apurar:
I - a origem e o objeto do que se deve pagar;
II - a importância exata a pagar;
III - a quem se deve pagar a importância, para extinguir a obrigação.
§ 2º A liquidação da despesa por fornecimentos feitos ou serviços prestados terá por base:
I - o contrato, ajuste ou acordo respectivo;
II - a nota de empenho;
III - os comprovantes da entrega de material ou da prestação efetiva do serviço.
109.	O argumento inicial da Nota reside em uma interpretação de que a aplicação do dispositivo no caso das transferências voluntárias contrariaria o art. 19, inciso III, da Constituição Federal, uma vez que beneficiaria residentes de unidades federativas mais bem estruturadas, razão pela qual "normalmente os recursos financeiros [...] são repassados de forma antecipada, ou seja, antes mesmo da entrega do material adquirido ou da prestação efetiva dos serviços" (peça 19, p. 16) : 
[...] não haveria condições de se utilizar o comprovante de entrega dos materiais adquiridos ou da prestação efetiva dos serviços como documento necessário para a liquidação da despesa com transferências voluntárias, uma vez que o recebimento daqueles bens e serviços ocorrerá em momento oportuno pelo convenente, durante a execução do objeto comum almejado pelas partes.
110.	A STN, ao argumentar sob a premissa de que se trata de uma eventual dificuldade de comprovação da liquidação - a qual denominou de "liquidação de despesas comuns" -, acaba demonstrando que a liquidação baseada na observância dos requisitos exigidos pela Portaria Interministerial 424/2016 para transferência dos recursos ao convenente é uma elaboração própria que exorbita da Lei 4.320/1964. Por outro lado, os avançados recursos tecnológicos atuais de comunicação permitem considerar que haja algum grau de viabilidade de apresentação dos comprovantes da entrega de material ou da prestação efetiva do serviço previamente à liquidação. Não obstante, podem subsistir dificuldades que se mostrem intransponíveis e que, portanto, careçam de providências excepcionais para acudi-las, porém sem afronta à lei.
111.	Apoiam-se, ainda, para caracterizar a inaplicabilidade do art. 63 da Lei 4.320/1964 nas transferências voluntárias, em acórdãos deste Tribunal - Acórdão 2259/2007-TCU-Plenário, 599/2008-TCU-Plenário, 685/2013-TCU-2ª Câmara e 2.016/2011-TCU-Plenário, que ratificariam a "possibilidade de repasse antecipado de recursos quando da celebração de instrumentos de transferências voluntárias" (peça 19, p. 16) .
112.	Tais acórdãos, ao contrário do que se alega na Nota, justamente reafirmam a aplicação do art. 63 da Lei 4.320/1964, além de elucidar que não se pode confundir o compromisso de realização de uma transferência financeira com liquidação, e mesmo a transferência em si como pagamento, instituto este que, diferente do primeiro, pressupõe a ocorrência da liquidação. 
113.	As deliberações resultam da constatação de que as entidades celebravam acordo com a correspondente fundação de apoio mediante contrato formal, quando, na essência, a sua natureza era de convênio. O repasse de recursos, então, por essa errônea subsunção, fez as vezes de pagamento, amparado em comprovante inidôneo, isto é, notas fiscais "com descrição genérica e sem contraprestação efetiva de serviços", quer dizer, sob uma falsa liquidação, conforme excerto constante do relatório que serviu de base para o Acórdão 2016/2011-TCU-Plenário, proferido em razão do monitoramento do Acórdão 2259/2007-TCU-Plenário.
114.	Primeiramente, importa observar que a STN apresenta como argumento decisões deste Tribunal no âmbito das relações entre as Instituições Federais de Ensino Superior (Ifes) e as fundações de apoio, ou seja, sobre relacionamentos regidos por uma lei especial, a Lei 8.958/1994, que vem sofrendo alterações desde a sua edição, entre as quais a inserção de regra que ampara a adoção até mesmo de regulamento próprio sobre a contratação de bens e serviços, bem assim que autoriza o recebimento de recursos financeiros sem que haja trânsito pelo erário federal, conforme a seguir reproduzido.
Art. 3º Na execução de convênios, contratos, acordos e demais ajustes abrangidos por esta Lei que envolvam recursos provenientes do poder público, as fundações de apoio adotarão regulamento específico de aquisições e contratações de obras e serviços, a ser editado por meio de ato do Poder Executivo de cada nível de governo.  (Redação dada pela Lei nº 13.243, de 2016) 
§ 1º As fundações de apoio, com a anuência expressa das instituições apoiadas, poderão captar e receber diretamente os recursos financeiros necessários à formação e à execução dos projetos de pesquisa, desenvolvimento e inovação, sem ingresso na Conta Única do Tesouro Nacional.  (Incluído pela Lei nº 12.863, de 2013) 
115.	Não há espaço nestes autos de monitoramento, com objeto e escopo bem delimitados, para o registro dos variados temas e aspectos envolvidos nas deliberações deste Tribunal quanto a essa relação. De forma geral, cuidam de estabelecer balizas que minimizem riscos decorrentes da estreita vinculação entre as fundações de apoio e as entidades a quem devam dar suporte, no contexto de uma maior flexibilização no gerenciamento de seus recursos.
116.	A título de exemplo, tem-se as situações levantadas nas ações de controle que resultaram no Acórdão 2731/2008-TCU-Plenário, de relatoria do ministro Aroldo Cedraz, que cuidou de Fiscalização de Orientação Centralizada (FOC) destinada a avaliar o relacionamento das Ifes com suas fundações de apoio. As peculiaridades dessa relação acabam por dar ensejo a procedimentos que, ao lado de garantir o adequado controle e registro contábil, não inviabilizem essa relação qualificada.
117.	Não obstante, esses particulares convênios estão sob a regência da Lei 8.666/1993, em especial do art. 116, e da Lei 4.320/1964, ambas definidoras de normas gerais, bem assim do Decreto 6.170/2007, que dispõe sobre as normas relativas às transferências de recursos da União mediante convênios. Destarte, a Portaria Interministerial 424/2016, que estabelece normas para a execução do Decreto 6.170/2007, não pode exceder seus limites. Entretanto, é o que se realiza na Nota Técnica 7/2018/Ccont/Sucon/STN-MF, que subsidia a redação atualizada dessa portaria.
118.	Reitere-se que a STN argumentou sob a premissa de uma impossibilidade material de apresentação de documentos comprobatórios da liquidação, e não se baseou em sequer um julgado deste Tribunal que trate de transferências voluntárias ordinariamente celebradas com os entes federativos, que são a esmagadora maioria das despesas dessa modalidade que dão ensejo a restos a pagar. Definitivamente, o impacto dessa interpretação exige o exame deste Tribunal à luz das normas superiores, considerando os avanços tecnológicos ao alcance dos concedentes e dos convenentes, bem como o necessário repúdio a um possível retrocesso em termos de controle da execução físico-financeira.
Acórdão 2306/2009-TCU-Primeira Câmara - compatibilidade da liberação dos recursos financeiros com a execução física do objeto
119.	Com o intuito de preencher essa lacuna e apresentar a compreensão deste Tribunal sobre o tema, consentânea com a citada legislação, reproduz-se a seguir deliberação paradigma consubstanciada no Acórdão 2306/2009-TCU-Primeira Câmara, de relatoria do ministro Walton Alencar Rodrigues, que, coincidentemente, trata-se de representação formulada por esta unidade técnica, em 31/8/2006, em razão dos excessivos montantes inscritos em RP. Reproduz-se a seguir as deliberações diretamente relacionadas à questão.
Acórdão 2306/2009-TCU-Primeira Câmara
9.2. determinar à Funasa a adoção das seguintes providências:
[...]
9.2.4. somente efetue a liquidação da despesa, no caso de convênios, se todos os procedimentos exigidos pela IN/STN 1/1997 tiverem sido cumpridos e se o convênio estiver apto para liberação dos recursos, caso contrário, efetue o cancelamento dos empenhos em conformidade com as regras do Direito Financeiro;
9.2.5. somente libere recursos de convênios em consonância com o cronograma de desembolso, que deverá ser elaborado de acordo com as etapas ou fases de execução dos respectivos objetos, conforme dispõe o art. 18 da IN/STN 1/1997, para permitir o acompanhamento da aplicação dos recursos durante toda a execução do objeto e efetue o empenho da respectiva despesa no valor estritamente necessário a ser transferido no exercício, de acordo com o cronograma;
Voto (Excerto) 
A liberação de valores sem correspondência com a execução física do objeto do convênio foi justificada pela prática institucionalizada da transferência dos valores em três parcelas, duas de 40% e a última de 20%. A terceira parcela estaria condicionada à apresentação da prestação de contas da primeira. O procedimento estaria amparado no art. 21, § 2º, da IN/STN 1/1997.
O art. 21, § 2º, da IN/STN 1/1997 autoriza o procedimento descrito, mas o art. 18 dessa instrução normativa determina que a liberação dos recursos guarde consonância com as fases ou etapas de execução do objeto do convênio. A execução financeira deve estar em harmonia com a execução física do convênio.
Há evidente inadequação entre o procedimento adotado pela Fundação Nacional de Saúde e a necessidade de controle da aplicação dos recursos transferidos. A liberação dos recursos financeiros deve operar em total compatibilidade com a execução física do objeto. Os instrumentos para aferição da execução física devem ser de tal modo programados que estejam disponíveis para informar e orientar quem autoriza os pagamentos. Não basta afirmar que a descentralização em três parcelas está prevista na IN 1/1997, da STN. Quem descentraliza deve estar atento à correspondência entre os recursos financeiros liberados e o percentual do objeto realizado, que é, também, previsão da instrução normativa e essencial para a efetividade das ações de governo. Transferir 80% do valor conveniado e condicionar os 20% restantes à prestação de contas parcial é claramente ato de gestão temerário. É expor o erário a riscos potenciais desnecessários.
120.	Embora a Instrução Normativa-STN 1/1997, citada no acórdão, não mais vigore - essa norma deixou de ser aplicada aos convênios a partir da vigência da Portaria Interministerial 342/2008, que alterou a Portaria Interministerial 127 /MP/MF/CGU -, o fato em nada prejudica a interpretação, que, embora não faça menção, nitidamente se coaduna com as regras constantes das Seções II e III do Decreto 93.872/1986, balizadas na Lei 4.320/1964. A deliberação não deixa margem para dúvidas de que a liberação dos recursos exige a prévia comprovação da execução do objeto para, somente então, realizar-se a liquidação, independe de ser ou não a primeira parcela.
121.	Suponha-se, como exemplo de aplicação da Nota Técnica 7/2018/Ccont/Sucon/STN-MF, que a União celebre em 1º/10/X0 um convênio de vigência plurianual para a construção de um hospital. Para simplificar, a União será responsável por 100% da obra, em que cada 1% de execução física corresponda a 1% de execução financeira. Para tanto, a União se compromete com os seguintes repasses: 20% em X0 (parcela inicial) , 60% em X1 e 20% em X2.
122.	Conforme explanado nos parágrafos 77 a 88, a observância estrita das normas pressupõe que a previsão de liquidação em X0 seja relativa a uma execução física de 20%, e, portanto, se fará constar do termo de convênio um empenho no montante de 20% do quantum acordado, bem assim será registrado no Siafi, para fins de elaboração dos orçamentos dos exercício X1 e X2, os respectivos montantes correspondentes aos repasses de 60% e 20%.
123.	Considerando-se que a medição da obra, em 20/12/X0, indique a execução física de apenas 7% - hipótese bastante plausível -, o estágio tecnológico atual permite que a documentação comprobatória (boletins de medição, notas fiscais etc.) seja apresentada ao concedente, via sistema Siconv, e este, em obediência ao art. 63 da Lei 4.320/1964, deverá efetuar a liquidação e a movimentação do recurso para a conta do convênio mediante ordem bancária (OB) - debita-se uma variação patrimonial diminutiva (VPD) e credita-se a Conta Única ou uma conta do passivo circulante, segundo ocorra ou não a concomitante emissão da OB -, porém de apenas 7% do montante acordado no convênio, uma vez que este foi o percentual, em tese, efetivamente executado. Caso, por algum fator, não ocorra a movimentação financeira (OB) para posterior pagamento ao fornecedor (Ordem Bancária de Transferência Voluntária - OBTV) , haveria de ser promovida a liquidação e a inscrição em restos a pagar processados, com amparo no art. 35 do Decreto 93.872/1986.
124.	Em ambas as situações - liquidação seguida ou não de transferência financeira -, o restante empenhado e não liquidado deve ser anulado (13% do montante ajustado) , sem que haja qualquer prejuízo ao ajuste convenial, uma vez que deve ser garantido o crédito no orçamento do exercício seguinte - indicando-se, por exemplo, como fonte para sua abertura o Superávit Financeiro apurado no Balanço Patrimonial do exercício X0 -, em observância aos arts. 30, § 1º, e 31 do Decreto 93.872/1986, c/c o art. 9º, parágrafo único, do Decreto 6.170/2007. Afinal, segundo o art. 27 da mesma norma, as despesas "serão empenhadas em cada exercício financeiro pela parte nele a ser executada". Tendo em vista que somente se empenha aquilo que está no orçamento, aquele eventual recurso a ser pago inscrito em restos a pagar já foi empenhado no exercício anterior, operacionalizando-se, neste caso, mera movimentação financeira.
125.	Essa sistemática atende ao art. 63 da Lei 4.320/1964 sem impingir qualquer esforço excepcional ao concedente ou ao convenente, haja vista que os "títulos e documentos comprobatórios do respectivo crédito" - o contrato, ajuste ou acordo, a nota de empenho e os comprovantes da entrega de material ou da prestação efetiva do serviço - possuem presunção relativa quanto à veracidade dos fatos, sem prejuízo dos controles internos e da futura prestação de contas parcial ou total do agente responsável. Garante-se, assim, o pagamento a ser realizado pelo convenente (OBTV) , mas que não poderia ocorrer sem a prévia comprovação da execução física parcial da obra - este é o curso normal das execuções orçamentárias; o adiamento de pagamentos, embora previsto em lei, é uma exceção.
126.	Se for aplicada a Nota Técnica 7/2018/Ccont/Sucon/STN-MF, em tese, em 1º/10/X0, o concedente já poderia realizar a liquidação e movimentação financeira de 20% do montante ajustado. Então, a despeito de uma execução físico-financeira de apenas 7%, em 31/12/X0 a União já indicaria em sua contabilidade a liquidação de 20%. Caso se queira medir o desempenho global do ministério quanto ao grau de execução física com base no total liquidado no ano de X0 ou, o que é mais crítico, em um período, como o último quadrimestre de X0, obter-se-ia um resultado positivo fictício, especialmente para aqueles órgãos que celebram elevado volume de convênios (sentido amplo) - esse procedimento afetaria também diversos outros indicadores de desempenho físico-financeiro.
127.	O entendimento manifestado no Acórdão 2306/2009-TCU-Primeira Câmara é o que melhor se aplica ao art. 116 da Lei 8.666/1993 - única lei (sentido estrito) que estabelece procedimentos e conteúdo básicos para a edição do Decreto 6.170/2007. Segundo o art. 116, § 1º, incisos IV e V, da Lei 8.666/1993, o plano de trabalho aprovado deve conter um "plano de aplicação dos recursos financeiros" e o "cronograma de desembolso". O plano de aplicação consiste na identificação orçamentária das despesas e das estimativas dos correspondentes montante de gastos, e o cronograma de desembolso corresponde à distribuição desses gastos mensalmente no curso da vigência do convênio, conforme a previsão de execução do objeto.
128.	Uma vez que, em observância do art. 116, § 1º, da Lei 8.666/1993, as "parcelas do convênio serão liberadas em estrita conformidade com o plano de aplicação aprovado", os momentos das liberações devem obedecer, propriamente, ao cronograma de desembolso, que representa a expressão temporal do plano de aplicação. E o mês é o período adotado na legislação contábil - e nas legislações em geral - como o de competência das apurações (fechamento mensal) .
129.	Os montantes dos repasses, correspondentes a partições do cronograma, são os limites superiores de transferência de recursos que o concedente deve garantir ao convenente para certos períodos. No exemplo apresentado, se, por hipótese, o cronograma prevê desembolsos mensais iguais, a partir de 1º/10/X0, de 6,67% ao mês, o convenente se compromete com, no máximo, o correspondente montante mensal, e, no exercício de X0 (três meses) , com 20%. Caso o fornecedor execute além desses 20% no exercício de X0, entende-se que não poderá o convenente exigir do concedente montante maior, senão consensualmente.
Definição e reconhecimento do passivo (obrigação patrimonial) 
130.	Neste ponto, interessa relembrar a posição da STN sobre a caracterização e o reconhecimento do passivo exigível (obrigação patrimonial) , e assim determinar o momento da liquidação da despesa relativa a transferências voluntárias. Conforme anotado pelo órgão, a definição de passivo consta do item 5.14 da NBC TSP Estrutura Conceitual, a seguir reproduzido. O órgão, então, compreendeu que a "obrigação presente" e a "saída de recursos" decorrem do disposto no art. 6º, inciso I, alínea "c", da Portaria Interministerial MPDG/MF/CGU 424/2016 e que o "evento passado" seria a combinação entre a celebração do convênio e o cumprimento dos requisitos constantes dos arts. 41 e 42 da mesma Portaria, conforme segue.
NBC TSP Estrutura Conceitual
[...]
Definição
5.14 Passivo é uma obrigação presente, derivada de evento passado, cuja extinção deva resultar na saída de recursos da entidade.
Obrigação presente
5.15 As entidades do setor público podem ter uma série de obrigações. Obrigação presente é uma obrigação que ocorre por força de lei (obrigação legal ou obrigação legalmente vinculada) ou uma obrigação que não ocorre por força de lei (obrigação não legalmente vinculada) , as quais não possam ser evitadas pela entidade.
Saída de recursos da entidade
5.16 Um passivo deve envolver uma saída de recursos da entidade para ser liquidado ou extinto. A obrigação que pode ser liquidada ou extinta sem a saída de recursos da entidade não é um passivo.
Portaria Interministerial MPDG/MF/CGU 424/2016
[...]
Art. 41. A liberação de recursos deverá ocorrer da seguinte forma:
[...]
II - a liberação da primeira parcela ou parcela única ficará condicionada ao:
a) envio pela mandatária e homologação pelo concedente da Síntese do Projeto Aprovado - SPA quando o objeto do instrumento envolver a execução de obras e serviços e engenharia enquadrados nos incisos II e III do art. 3º desta Portaria;
III - a liberação das demais parcelas, está condicionada a execução de no mínimo 70% (setenta por cento) das parcelas liberadas anteriormente.
[...]
Art. 42. Adicionalmente ao disposto no art. 41 desta Portaria, para o recebimento de cada parcela dos recursos, o convenente deverá:
I - comprovar o aporte da contrapartida pactuada que, se financeira, deverá ser depositada na conta bancária específica do instrumento em conformidade com os prazos estabelecidos no cronograma de desembolso;
131.	Segundo o item 2.3 do Plano de Contas Aplicado ao Setor Público (Parte IV) constante do MCASP, 8ª edição, a conta "é a expressão qualitativa e quantitativa de fatos de mesma natureza, evidenciando a composição, variação e estado do patrimônio, bem como de bens, direitos, obrigações e situações nele não compreendidas, mas que, direta ou indiretamente, possam vir a afetá-lo.". As contas são agrupadas segundo suas funções, o que possibilita, por exemplo, "Conhecer a composição e situação do patrimônio analisado, por meio da evidenciação de todos os ativos e passivos" ou "Controlar contabilmente os atos potenciais oriundos de contratos, convênios, acordos, ajustes e outros instrumentos congêneres".
132.	A celebração e o cumprimento dos requisitos apontados pela STN para liberação da primeira parcela pertencem à categoria dos atos potenciais, porque são eventos que podem vir a afetar o patrimônio. Devem ser registrados, porém, como informações de natureza de controle, ou seja, não alteram qualitativa ou quantitativamente o patrimônio, menos ainda a situação líquida patrimonial. Diferente é o registro de uma obrigação (patrimonial) , baseada em documentos que comprovem a constituição de um direito - do fornecedor de ser pago pelo convenente e deste de exigir do concedente o recurso financeiro para a realização do pagamento - e do correspondente dever da União.
133.	O tema é relevante e particularmente importante na aplicação do art. 12 do Decreto 6.170/2007, o qual estabelece que o "convênio poderá ser denunciado a qualquer tempo, ficando os partícipes responsáveis somente pelas obrigações [...], não sendo admissível cláusula obrigatória de permanência ou sancionadora dos denunciantes". Considerar uma obrigação patrimonial a transferência de recursos, desde que cumpridos os requisitos listados pela STN, é defender, quanto ao exemplo dado, que o montante correspondente a 20% deve ser repassado a despeito de eventual denúncia, de baixa execução física, ou mesmo de inexecução. Resta claro que o convenente não tem o direito ao repasse integral de 20% previsto na cláusula convenial - o que alegaria para tanto? -, mas, em tese, apenas aos 7% - por simplicidade, não foi considerada a hipótese de eventuais ressarcimentos.
134.	Essa interpretação está em consonância com o art. 10, § 7º, do Decreto 6.170/2007, ao dispor que "a prestação de contas inicia-se concomitantemente com a liberação da primeira parcela dos recursos financeiros que deverá ser registrada pelo concedente no SICONV", e isso somente se opera caso, no momento do primeiro repasse, haja documento idôneo que o ampare, sem prejuízo da "análise da prestação de contas e a manifestação conclusiva pelo concedente", conforme o § 8º do mesmo artigo. Eventual irregularidade ou erro do montante lançado por ocasião dessa liquidação conduzirá futuramente aos ajustes necessários do patrimônio, mas em nível baixo.
135.	Outro aspecto fundamental a considerar diz respeito ao reconhecimento nas Demonstrações Contábeis. Segundo o item 6.1 da NBC TSP Estrutura Conceitual, trata-se do "processo de incorporar e de incluir um item [...], que satisfaça a definição de elemento e possa ser mensurado de maneira que observe as características qualitativas [...]". De acordo com os itens 3.2 e 3.3 da NBC TSP Estrutura Conceitual, as características qualitativas da informação são a relevância, a representação fidedigna, a compreensibilidade, a tempestividade, a comparabilidade e a verificabilidade, atributos integrantes de qualquer item, a princípio.
136.	A representação fidedigna diz respeito ao fenômeno econômico que se pretende representar, o que é alcançado quando a representação do fenômeno é completa, neutra e livre de erro material, retratando a "substância da transação, a qual pode não corresponder, necessariamente, à sua forma jurídica", segundo o item 3.10 da NBC TSP Estrutura Conceitual. No caso em tela, é o montante correspondente à execução físico-financeira que melhor traduz o fenômeno econômico em sua substância, e não o montante compromissado, que em geral está longe de representar a específica obrigação.
137.	 No quesito compreensibilidade, a informação apresentada segundo o entendimento da STN não permite que os usuários compreendam precisamente o seu significado, conforme definido no item 3.17 da NBC TSP Estrutura Conceitual, porque desatrelada da realidade que fundamenta a liquidação, ou seja, a aquisição de um bem, a prestação de um serviço ou a execução de uma obra. E isso se reflete na comparabilidade, haja vista não permitir aos usuários "identificar semelhanças e diferenças entre dois conjuntos de fenômenos", segundo consta do item 3.21 da NBC TSP Estrutura Conceitual, a exemplo de comparações entre os graus de execução de obras vinculadas a transferências voluntárias e as realizadas diretamente ou por meio de delegação.
138.	A tempestividade, em geral ligada à rapidez de disponibilização da informação, "significa ter informação disponível para os usuários antes que ela perca a sua capacidade de ser útil para fins de prestação de contas e responsabilização (accountability) e tomada de decisão". Há, contudo, outra dimensão dessa característica qualitativa que pode deixar de ser atendida: quando a informação não é apresentada em seu tempo próprio (oportunidade) . Seguir o entendimento da STN é, além de reconhecer um quantum irreal, antecipar um lançamento contábil.
139.	Caso o fato contábil gerador do reconhecimento de um passivo exigível (obrigação patrimonial) decorra, como defende a Nota, do art. 1º, § 1º, incisos IV e XI, c/c o art. 6º, inciso I, alínea "c", da Portaria Interministerial MPDG/MF/CGU 424/2016, porque imputa ao concedente responsabilidade de transferir recursos financeiros ao convenente, não haveria, nesse aspecto, distinção entre o repasse inicial e os demais, todos amparados nos termos da norma e do convênio, impondo a cada compromisso de movimentação financeira a realização da liquidação, e novamente desconectada da efetiva execução.
O Grupo de Trabalho TCU-CGU-MP
140.	Por último, interessa reproduzir excerto do relatório elaborado pelo Grupo de Trabalho TCU-CGU-MP, instituído por meio da Ordem de Serviço-TCU 3/2016 para "Identificar Oportunidades de Melhoria na Gestão das Transferências Discricionárias". Trata-se da apresentação de medidas que visam reduzir o saldo dos recursos parados nas contas específicas dos convênios, fenômeno denominado de "empoçamento", com reflexo direto no montante inscrito em RP, além de outras consequências (peça 36, p. 23-24) . 
6. Criação de subconta na conta única para liberação de recursos de convênios
[...]
No projeto de portaria que visa substituir a Portaria Interministerial 507/2011, foram anunciadas algumas medidas que objetivam atenuar o denominado "empoçamento"7 de recursos.
Entre essas, cumpre destacar:
¿ O primeiro repasse, no caso de obras, limitado ao valor equivalente a quatro meses de
execução do objeto ou 20% do valor do instrumento;
¿ Repasses só podem ser feitos após a homologação da licitação;
¿ Não haverá adiantamento para obras com valor acima de R$ 5 milhões;
¿ Após a homologação da licitação, o cronograma de desembolsos é ajustado para refletir o desembolso acordado com o fornecedor de bens/serviços;
¿ Em regra, fica vedado o uso de rendimentos.
[...]
Não obstante a importância das mudanças propostas, que podem significar os primeiros passos em direção a um uso mais racional e efetivo dos recursos públicos, mas há um grande espaço a avançar.
Nesse contexto, uma das sugestões apresentadas no workshop de transferências discricionárias refere-se à criação de subconta na conta única para liberação de recursos de convênios.
Como é de conhecimento geral, na atual sistemática, os recursos dos convênios e instrumentos congêneres são depositados e geridos na conta bancária específica do convênio exclusivamente em instituições financeiras controladas pela União. Consoante o art. 54 da Portaria Interministerial nº 507/2011, a liberação de recursos obedece ao cronograma de desembolso previsto no Plano de Trabalho e guarda consonância com as metas e fases ou etapas de execução do objeto do instrumento. Enquanto não empregados na sua finalidade, os recursos devem ser obrigatoriamente aplicados, devendo os rendimentos ser direcionados ao objeto do convênio.
A criação de subconta da conta única para liberação de recursos na realidade, não se refere à abertura de conta física específica, mas a possibilidade dos desembolsos do convênio serem realizados diretamente da conta única e, de forma adicional, dos recursos direcionados a transferências voluntárias serem "compartilhados" pelos Ministérios de forma a serem "sacados" na medida da necessidade dos desembolsos efetivos.
Com efeito, com a permanência das disponibilidades na conta única, os ditos "empoçamentos" de recursos em instituições financeiras que operam convênios não seriam mais observados, posto que passariam a ser liberados quando do efetivo pagamento a terceiros.
Observa-se nesse sentido que com a criação da Ordem Bancária de Transferências Voluntárias - OBTV, a viabilidade de tal proposta passa a ser representativa. Com efeito, antes da criação da OBTV, o repasse de recursos às instituições financeiras representava em muitos casos a informação financeira disponível até a prestação de contas ou a realização de acompanhamento, notadamente quando os valores não eram transferidos via contrato de repasse. Com a OBTV, entretanto, o processo de liberação de recursos passou a transitar pelo Siafi, partindo desse sistema a ordem para que a instituição financeira realize crédito na conta corrente do beneficiário final da despesa.
141.	Importa destacar duas propostas de diminuição desses saldos: i) a restrição da prática do adiantamento, que nestes autos se combate demonstrando a incompatibilidade dessa prática com a lei; ii)  o cronograma de desembolsos concatenado com os pagamentos ao fornecedor, que nada mais é do que a conformação com os preceitos legais aqui abordados.
142.	Observe-se, ainda, que essas medidas são comentadas no item que cuida da proposta de criação de subconta na conta única para liberação de recursos de convênios. Essa sistemática possibilitaria que o desembolso resulte diretamente na realização do pagamento (evento de "liquidação" da obrigação) , sem que haja necessidade de abertura de conta específica de convênio, a evidenciar que, essencialmente, o representante do convenente tem um papel de preposto na gestão dos recursos federais, possuindo, no caso, autorização para saques, o que afasta a impressão de que o repasse é uma obrigação fruto exclusivamente da celebração e de requisitos meramente formais.
143.	Conclui-se que atualmente há práticas generalizadas de ações e entendimentos contrários à compreensão que se extrai do Acórdão 2306/2009-TCU-Primeira Câmara e à legislação relativa às transferências de recursos financeiros discricionários, particularmente relacionados à aplicação de regras contábeis. A complexidade do tema, a variedade de interpretações e o impacto de eventuais deliberações não permitem nestes autos a elaboração de proposta saneadora de mérito, diante do que se propõe a constituição de processo apartado para o devido tratamento da matéria, nos termos do parágrafo seguinte.
143.	Em vista do exposto, propõe-se, com fulcro no art. 43, inciso I, da Lei 8.443/1992, c/c o art. 8º, caput, da Resolução-TCU 315/2020 e os arts. 2º, inciso XVII, 43 e 44 da Resolução-TCU 259/2019, fazer constar, na ata da sessão em que estes autos forem apreciados, comunicação do relator ao colegiado no sentido de determinar a constituição de processo apartado de controle externo com o fim de avaliar os procedimentos relativos às transferências de recursos financeiros discricionários quanto à regularidade da execução orçamentário-financeira, em especial no que respeita ao reconhecimento dos elementos constituintes do patrimônio da União.
Medidas para garantir a ordem de pagamento das faturas
144.	Trata-se da edição da Instrução Normativa 2, de 6/12/2016, do então Ministério do Planejamento, que "dispõe sobre a observância da ordem cronológica de pagamento das obrigações relativas ao fornecimento de bens, locações, realização de obras e prestação de serviços, no âmbito do Sistema de Serviços Gerais - Sisg". Em consonância com a necessária transparência na Administração, nos termos da Lei 12.527/2011, a norma estabelece que "o órgão ou entidade deverá disponibilizar, mensalmente, na seção específica de acesso à informação de seu sítio na Internet, a ordem cronológica de seus pagamentos, bem como as justificativas que fundamentam a eventual quebra da ordem". Espera-se, ainda, "prevenir inconsistências na liquidação da despesa, evitando-se que despesas sejam pagas sem que o processo de liquidação esteja totalmente concluído" (peça 19, p. 20-23) .
Análise
145.	A norma disciplina o art. 5º da Lei 8.666/1993, o qual dispõe que o pagamento das obrigações relativas ao fornecimento de bens, locações, realização de obras e prestação de serviços deve obedecer, para cada fonte diferenciada de recursos, a estrita ordem cronológica das datas de suas exigibilidades, salvo quando presentes relevantes razões de interesse público e mediante prévia justificativa da autoridade competente, devidamente publicada.
146.	Sua edição é salutar em vista dos objetivos que busca atingir, alcançando tanto os empenhos liquidados no exercício em curso como os RP, notadamente os RPP, porque representam despesas empenhadas que iniciam o exercício com a fase da liquidação finalizada, portanto, aptas ao pagamento.
2.2.5.2. 	Propostas de alterações legislativas
Regra de vigência de RP nas ações do Programa de Aceleração do Crescimento
147.	Observou-se que foi frequentemente apontada como causa de inscrição em RP a execução de projetos plurianuais e de investimentos de longo prazo e que, dentre esses projetos, estavam aqueles vinculados ao PAC. Embora tenha havido forte redução no período de 2014/2018, o percentual de RP inscritos era de 33% em 2018, conforme ilustra o gráfico seguinte (peça 4, p. 59) .

Fonte: Restos a Pagar - Plano de Ação para a Contenção do Estoque - Relatório Final (SOF/STN) .
148.	Diante disso, e ouvido o Grupo Executivo do Programa de Aceleração do Crescimento - Gepac, a SOF elaborou a Nota Técnica 1804/2018-MP, que apontou que significativa parte dos RP do PAC eram pagos no prazo de cinco anos após a inscrição. Encaminhou-se, então, o Ofício 9896/2018-MP, para apreciação na STN, sugerindo-se a seguinte redação para o Decreto 93.872/1986 (peça 19, p. 24-25, e peça 20, p. 1-11) :
Art. 68. A inscrição de despesas como restos a pagar no encerramento do exercício financeiro de emissão da Nota de Empenho depende da observância das condições estabelecidas neste Decreto para empenho e liquidação da despesa.
[...]
§ 3º Permanecem válidos, após a data estabelecida no § 2º, os restos a pagar não processados que:
I - [...]; ou
II - sejam relativos às despesas:
a) do Programa de Aceleração do Crescimento, que terão validade até 30 de junho do quinto ano subsequente ao de sua inscrição. (grifo nosso) 
Análise
149.	As providências adotadas surtiram efeito. Verifica-se nesta oportunidade que o art. 68 do Decreto 93.872/1986 sofreu, neste particular e em outros aspectos, substanciais alterações por meio do Decreto 9.428/2018, indo além da proposta da SOF. Conforme a seguir reproduzido, não somente as despesas do PAC, mas as do Ministério da Educação financiadas com recursos para a Manutenção e Desenvolvimento do Ensino, deixam de ser ressalvadas e seus RPNP passam a ser objeto de bloqueio como qualquer outra despesa empenhada. Permanece como exceção ao bloqueio os RPNP relativos às despesas do Ministério da Saúde.
Art. 68. A inscrição de despesas como restos a pagar no encerramento do exercício financeiro de emissão da Nota de Empenho depende da observância das condições estabelecidas neste Decreto para empenho e liquidação da despesa. 
§ 1o A inscrição prevista no caput como restos a pagar não processados fica condicionada à indicação pelo ordenador de despesas.
§ 2º Os restos a pagar inscritos na condição de não processados e que não forem liquidados serão bloqueados pela Secretaria do Tesouro Nacional do Ministério da Fazenda em 30 de junho do segundo ano subsequente ao de sua inscrição, e serão mantidos os referidos saldos em conta contábil específica no Sistema Integrado de Administração Financeira do Governo Federal - Siafi.  (Redação dada pelo Decreto 9.428/2018)   (Vide Decreto 10.315/2020) 
§ 3º Não serão objeto de bloqueio os restos a pagar não processados relativos às despesas: (Redação dada pelo Decreto 9.428/2018) 
I - do Ministério da Saúde; ou (Redação dada pelo Decreto nº 9.428/2018) 
II - decorrentes de emendas individuais impositivas discriminadas com identificador de resultado primário 6, cujos empenhos tenham sido emitidos a partir do exercício financeiro de 2016. (Redação dada pelo Decreto 9.428/2018) 
[...]
§ 8º Os Ministros de Estado, os titulares de órgãos da Presidência da República, os dirigentes de órgãos setoriais dos Sistemas Federais de Planejamento, de Orçamento e de Administração Financeira e os ordenadores de despesas são responsáveis, no que lhes couber, pelo cumprimento do disposto neste artigo. (Redação dada pelo Decreto 9.428/2018) 
§ 9º A Secretaria do Tesouro Nacional do Ministério da Fazenda, no âmbito de suas competências, poderá expedir normas complementares para o cumprimento do disposto neste artigo. (Incluído pelo Decreto 9.428/2018) 
 Art. 68-A. Os empenhos a serem inscritos e reinscritos em restos a pagar a cada exercício financeiro poderão ter seus limites estabelecidos pelo Ministério da Fazenda. (Incluído pelo Decreto 9.428/2018) 
150.	Destacam-se duas alterações do Decreto 9.428/2018: i) a responsabilidade atribuída a um conjunto de agentes para cumprimento do disposto no art. 68, e não apenas ao ordenador de despesas, medida coerente em razão da existência de causas que fogem à competência ou mesmo à efetiva autonomia do gestor; ii) a possibilidade do estabelecimento de limites de inscrição e reinscrição de RP, instrumento que contribui para viabilizar uma programação com o estabelecimento de metas para os órgãos superiores, e destes para seus órgãos e entidades vinculadas.
Limites para inscrição de despesas em restos a pagar
151.	Com o objetivo de impor limites à inscrição de RP, a STN inseriu no Sistema Integrado de Planejamento e Orçamento (Siop) a Emenda Aditiva 2930 para ser incluída no Projeto de Lei de Diretrizes Orçamentárias para o exercício de 2019, conforme a redação a seguir reproduzida, proposta que se encontrava em análise na SOF (peça 20, p. 12-13) .
Art. 56 - Caso a receita efetivamente arrecadada no exercício não seja suficiente para atender o empenho das despesas orçamentárias do exercício, o Ministério da Fazenda deverá propor ao Presidente da República limites para inscrição de despesas em restos a pagar.
Análise
152.	O texto da LDO 2019 (Lei 13.707, de 14/8/2018) não contemplou a redação proposta por SOF/STN. Entretanto, verifica-se o avanço, haja vista que a LDO 2020 (Lei 13.898, de 11/11/2019) sofreu alteração (Lei 13.983, de 13/4/2020) do seu art. 62 para incluir, por meio do § 3º, inciso I, e § 4º, regras com objetivo semelhante, embora direcionadas ao dever de efetiva execução das despesas primárias discricionárias do orçamento anual, conforme a seguir transcrito.
Art. 62.  A administração tem o dever de executar as programações orçamentárias, adotando os meios e as medidas necessários, com o propósito de garantir a efetiva entrega de bens e serviços à sociedade.
[...]
§ 3º O dever de execução a que se referem o caput deste artigo e o § 10 do art. 165 da Constituição corresponde à obrigação do gestor de adotar as medidas necessárias para executar as dotações orçamentárias disponíveis, nos termos do disposto no § 2º, referentes a despesas primárias discricionárias, inclusive as resultantes de alterações orçamentárias, e compreende:
I - a realização do empenho até o término do exercício financeiro, exceto na hipótese prevista no § 2º do art. 167 da Constituição, em que deverá ser realizado até o término do exercício financeiro subsequente, observados os princípios da legalidade, da eficiência, da eficácia, da efetividade e da economicidade; e
II - a liquidação e o pagamento, admitida a inscrição em restos a pagar regulamentada em ato do Poder Executivo.
§ 4º A inscrição ou manutenção dos restos a pagar subordinam-se ao cumprimento de dispositivos constitucionais e legais que estabeleçam metas fiscais ou limites de despesas, observadas as regras de restos a pagar definidas pelo Poder Executivo.
2.2.6.	Resultados Alcançados e Considerações Finais
Evolução temporal dos Restos a Pagar 
153.	Por meio do gráfico seguinte, demonstra-se que o volume de RP teve forte redução nominal (32%) no período 2015/2018 (R$ 228 bilhões/R$ 155 bilhões) , atribuída em parte à atuação de SOF/STN, bem como dos órgãos setoriais de orçamento, conforme relatado (peça 4, p. 61) .

Fonte: Restos a Pagar - Plano de Ação para a Contenção do Estoque - Relatório Final (SOF/STN) .
154.	No entanto, observa-se que o "volume dos estoques não é suficiente para uma análise acurada da evolução dos restos a pagar, uma vez que estes tendem a acompanhar o crescimento natural da despesa [...], mostra-se importante, também, comparar os restos a pagar com o total empenhado no exercício, uma vez que essa medida evidencia a participação relativa dos RAP no montante empenhado", conforme ilustra o gráfico a seguir, que "demonstra que esta relação reduziu-se significativamente a partir de 2014, sendo os percentuais dos três últimos exercícios os menores de toda a série em análise": em 2014 os RP representaram 11,4% de todo valor empenhado e em 2018 6,0% (peça 4, p. 62) .

Fonte: Restos a Pagar - Plano de Ação para a Contenção do Estoque - Relatório Final (SOF/STN) .
Nota: Conforme esclarecido no relatório, "a análise é feita sob a ótica da SOF e STN, segundo a qual os restos a pagar de um exercício são aqueles inscritos ou reinscritos até 31 de dezembro do exercício anterior. Por esta razão, a comparação é sempre feita com o valor empenhado do ano anterior ao do RAP. Como exemplo, os RAP de 2018, equivalente aos restos a pagar inscritos até 31/12/2017, foram comparados com o total empenhado no exercício de 2017".
155.	 Apresentou-se, ainda, conforme pesquisa utilizada no relatório de monitoramento deste Tribunal, o gráfico seguinte que ilustra, à semelhança do comportamento do gráfico anterior, a queda na razão RP/PIB, atingindo o menor índice histórico em 2018 (2,36%) (peça 4, p. 63) .

Fonte: Restos a Pagar - Plano de Ação para a Contenção do Estoque - Relatório Final (SOF/STN) .
Expectativa da evolução
156.	Observou-se, preliminarmente, que (peça 4, p. 65) :
 (...) atualmente o crescimento do gasto primário da União está limitado à inflação, em decorrência da Emenda Constitucional nº 95, de 2016. Assim sendo, é razoável considerar que os restos a pagar não deverão crescer além do limite das despesas primárias nos próximos exercícios, o que evidencia, de certo modo, uma contenção natural ao crescimento dos restos a pagar.
157.	Para demonstrar a provável evolução dos RP nos próximos cinco anos a contar de 2018, conforme determinou este Tribunal, considerou-se como parâmetro para projetar o crescimento dos RP e dos montantes empenhados, para o caso de não ser adotada qualquer medida de contenção, a expectativa de inflação constante do Anexo de Metas Fiscais da LDO de 2018, resultando nos seguintes números: expectativa de crescimento do RP total no período 2018/2023 (R$ 155,0 bilhões/ R$ 188,9 bilhões) , ou seja, um crescimento de 21,8%, conforme ilustra o gráfico seguinte (peça 4, p. 65) .

Fonte: Restos a Pagar - Plano de Ação para a Contenção do Estoque - Relatório Final (SOF/STN) .
158.	Quanto à expectativa com a adoção das medidas do plano de ação, foram feitos os seguintes registros (peça 4, p. 66) :
No que diz respeito à expectativa de evolução de restos a pagar com a adoção das medidas formuladas no Plano de Ação, será necessário observar a evolução dos RAP nos próximos exercícios para avaliar o impacto das medidas adotadas. Contudo, ainda que se possa estabelecer uma relação causal entre as medidas implementadas e a redução das inscrições, como, por exemplo, no caso das orientações administrativas expedidas, é difícil quantificá-las.
Adicionalmente, cabe considerar que a Emenda Constitucional nº 95, de 2016, ao estabelecer um limite para o gasto primário vinculado à inflação, tem o efeito de reduzir novas autorizações orçamentárias durante o exercício, possibilitando que a programação orçamentária, em futuros exercícios, seja inferior à programação financeira. Isso poderá provocar a redução do volume de inscrições em restos a pagar, situação que será mais intensiva à medida que decorram os prazos prescricionais dos reinscritos de exercícios anteriores.
Entretanto, ressalta-se que a situação descrita acima depende diretamente de estratégia de política econômica do núcleo de governo, sobretudo quanto à meta de resultado primário. Ou seja, caso se opte em fazer um resultado maior que a meta autorizada, aquele movimento pode não ser observado.
159.	Objetivando ilustrar a redução nas autorizações orçamentárias desde 2015, no intuito de que devam ser compatíveis com a meta fiscal vigente no exercício, apresentou-se o gráfico seguinte, mediante o qual se "observa que em 2017, primeiro ano de vigência da EC 95/2016, não houve aumento na dotação da União durante o exercício" (peça 4, p. 66) .

Fonte: Restos a Pagar - Plano de Ação para a Contenção do Estoque - Relatório Final (SOF/STN) .
Análise final
160.	O relatório final do plano de ação de SOF/STN foi suficientemente completo no sentido de apresentar que parte das limitações que acabam por determinar a manutenção de certo nível de inscrição de despesas empenhadas em RP são de ordem normativa: i) os RPNP excepcionados do bloqueio em observância do art. 68, § 3º, do Decreto 93.872/1986; ii) o atendimento da meta anual de resultado primário determinada no art. 4º, § 1º, da LRF, que, em razão da metodologia de apuração (regime de caixa) , considera no cômputo os pagamentos dos RP; iii) e os controles constantes do art. 8º, c/c o 9º, § 2º, da LRF, que veda a limitação de despesas constitucionais e legais, dos serviços da dívida e das despesas ressalvadas pelas leis de diretrizes orçamentárias, restando relativamente pequena margem de corte para as despesas discricionárias, muitas inadiáveis.
161. 	Neste ponto, cumpre lembrar, conforme registrado no parágrafo 122 do relatório da inspeção de conformidade citada no item 1.2.2 desta instrução, que a flexibilização das normas que tratam da inscrição de despesas em RP foi objeto de análise deste Tribunal mediante o Acórdão 226/2016-TCU-Plenário, de relatoria do ministro José Mucio Monteiro, oportunidade em que foi recomendado no item 1.8.1 à SOF e à STN que verificassem a possibilidade de aprimorar as disposições dos §§ 2º e 3º do art. 68 do Decreto 93.872/1986, com as alterações dadas pelo Decreto 7.654/2011.
162.	Não obstante os fatores normativos limitantes, SOF e STN ilustraram, por meio de apresentações gráficas da evolução no tempo dos RP de variadas categorias orçamentárias, que houve sistemática e significativa redução dos montantes de despesas inscritas em RP a partir do exercício de 2015, ano da execução dos trabalhos de acompanhamento que embasaram o Acórdão 2823/2015-TCU-Plenário. As causas dessa mudança, conforme relatado, podem ser atribuídas ao aperfeiçoamento na gestão da execução orçamentária das despesas, operacionalizada por meio dos eventos de orientação técnica dos órgãos setoriais e das unidades gestoras. Destarte, é possível reconhecer que havia larga margem para o aprimoramento do desempenho da gestão no tocante aos RP. As ações da STN foram objeto de considerações no parágrafo 118 do relatório da inspeção de conformidade citada no item 1.2.2 desta instrução.
163.	A título de evidenciação desse quadro, realizam-se a seguir semelhantes pesquisas apresentadas no relatório de monitoramento e no relatório final de SOF/STN, agora com os saldos inscritos e reinscritos em 2018 e 2019. Não se fará aqui um exame detalhado dos eventos responsáveis pelas variações do estoque de RP, uma vez que a matéria é anualmente apreciada por este Tribunal quando do Parecer Prévio sobre as Contas do Presidente da República, de sorte que as principais ocorrências relativas aos exercícios do período 2015/2019 constam resumidamente do item 1.6 (peças 27-31) .
164.	Outra fonte importante, e que serviu de subsídio às análises das Contas do Poder Executivo dos exercícios do período 2016/2019 são os 'Relatórios de Avaliação dos Restos a Pagar' editados anualmente desde 2017 pelo Tesouro Nacional (peças 32-35) . Trata-se de uma publicação que veio ao encontro dos propósitos das fiscalizações empreendidas por este Tribunal, uma vez que contribui para dar maior transparência aos elementos determinantes da formação e da execução dos estoques de RP, viabilizando-se como instrumento de controle administrativo e social.
Evolução dos saldos dos Restos a Pagar Inscritos e Reinscritos
165.	Preliminarmente, apresenta-se a evolução dos RP a valores correntes, desconsiderando as despesas de refinanciamento da dívida. O gráfico seguinte ilustra a forte queda nos dois anos seguintes a 2014, seguido de aumento em 2017 e 2018 e nova queda em 2019. Contudo, no ano de 2018 foi realizada inscrição de R$ 34,0 bilhões em RPP por mera mudança na sistemática de pagamento da ordem bancária - 'Relatório de Avaliação dos Restos a Pagar 2019' (peça 34, p. 4) e item 1.6 -, de modo que se pode afirmar que não houve variação entre 2017 e 2018. Uma vez que essa sistemática foi também aplicada em 2019, o estoque total de RP nesse ano apresentou queda de R$ 8,9 bilhões (4,7%) em relação ao ano de 2018, devido ao cancelamento de R$ 11,7 bilhões, neste caso em observância às novas regras instituídas pelo Decreto 9.428/2018, conforme 'Relatório de Avaliação dos Restos a Pagar 2020' (peça 35, p. 3-4 e 10-12) .

R$ bilhões
Fonte: Tesouro Gerencial.
Nota: Consta do eixo horizontal o exercício financeiro da inscrição dos Restos a Pagar. Excluíram-se as despesas de refinanciamento da dívida.
166.	Conforme explanado no item 1.4, serão utilizados para verificar a evolução relativa do estoque de RP os índices representados pelos quocientes da expressão 'RP/DE = RPNP/DE + RPP/DE', onde DE é a despesa empenhada, que indicam, notadamente quanto às novas inscrições anuais, o desempenho da gestão, em nível macro ou mesmo individual, quanto ao compromisso de execução completa dos estágios da despesa dentro do exercício financeiro para o qual foi autorizada. Parte-se do pressuposto de que o quociente RP/DE elevado significa, em princípio, um mau desempenho.
167.	Verifica-se por meio do gráfico seguinte, o qual desconsidera, além das despesas de refinanciamento da dívida, as despesas intraorçamentárias, que a evolução do quociente RP/DE demonstra um esforço de redução do estoque total de RP desde 2012. Entretanto, isso não afasta o fato de que os níveis eram elevados, haja vista que no período 2010/2012 os índices estavam próximos de 20%. Observa-se quanto ao recente período 2016/2019 a formação de um patamar constituído de índices com moda de 7,4%, uma redução de cerca de 60% se considerada a média dos períodos.
R$ bilhões

Fonte: Tesouro Gerencial.
Nota: Consta do eixo horizontal o exercício financeiro da inscrição dos Restos a Pagar. Excluíram-se as despesas de refinanciamento da dívida e as despesas intraorçamentárias, conforme metodologia constante do item 1.4 desta instrução.
168.	O gráfico seguinte apresenta a proporção dos RPNP e dos RPP em relação ao total inscrito e reinscrito (RP) . A primeira constatação imediata e relevante diz respeito aos montantes de RPNP, com percentuais em geral entre 75% e 85% até 2017, ou seja, sistematicamente bem mais elevados do que os RPP, quando deveria ser o contrário, uma vez que representam empenhos para os quais nem mesmo houve liquidação no exercício de competência do respectivo orçamento. Após uma queda em 2018, apenas em 2019 os percentuais se aproximam. Essa aparente melhora, contudo, deve ser observada à luz da ocorrência relatada no tópico 'Revisão dos procedimentos para liquidação das despesas com transferências voluntárias', que cuida da liquidação de RPNP sem o cumprimento de todos os requisitos legais (parágrafos 92 a 117 desta instrução) .
R$ bilhões

Fonte: Tesouro Gerencial.
Nota: Consta do eixo horizontal o exercício financeiro da inscrição dos Restos a Pagar. Excluíram-se as despesas de refinanciamento da dívida e as despesas intraorçamentárias, conforme metodologia constante do item 1.4 desta instrução.
169.	Ilustra-se a seguir a proporção dos RPNP e dos RPP em relação ao total de despesas empenhadas em cada exercício. A média simples dos RPNP/DE e dos RPP/DE nos períodos 2010/2014 e 2015/2019 variou, respectivamente, de 14,1% e 2,9% para 6,0% e 2,2%, ou seja, uma queda média de 57,7% e 25,5%, respectivamente, o que demonstra que houve progresso em relação a ambos tipos de RP, porém foram mais substanciais as reduções dos RPNP.
%
Fonte: Tesouro Gerencial.
Nota: Consta do eixo horizontal o exercício financeiro da inscrição dos Restos a Pagar. Excluíram-se as despesas de refinanciamento da dívida e as despesas intraorçamentárias, conforme metodologia constante do item 1.4 desta instrução.
170.	Segregam-se no gráfico seguinte os RPNP Inscritos dos Reinscritos. Observa-se que no período 2010/2014 houve um patamar de RPNP (REINSC) /DE de 4,4% em média, enquanto houve uma rampa em declínio dos RPNP (INSC) /DE. No período seguinte (2015/2019) houve uma inversão, o patamar passou a ser dos RPNP (INSC) /DE, com média de 3,6%, e o declínio ocorreu com os RPNP (REINSC) . Assim, a média simples dos RPNP (INSC) /DE e dos RPNP (REINSC) /DE nos períodos 2010/2014 e 2015/2019, variou, respectivamente, de 9,7% e 3,6% para 4,4% e 2,4%, ou seja, uma queda média de 62,7% e 46,9%, respectivamente, o que demonstra que houve progresso em relação a ambos. Ao nível agregado, e desconsiderando os efeitos dos pagamentos e cancelamentos, a diminuição dos RPNP (REINSC) em grande parte se explica pela própria redução dos RPNP (INSC) , que, afinal, são a fonte não apenas de sua existência, mas ainda de sua perpetuação.
%
Fonte: Tesouro Gerencial.
Nota: Consta do eixo horizontal o exercício financeiro da inscrição dos Restos a Pagar. Excluíram-se as despesas de refinanciamento da dívida e as despesas intraorçamentárias, conforme metodologia constante do item 1.4 desta instrução.
171.	Fazendo semelhante análise quanto aos RPP, observa-se no gráfico seguinte que os RPP (REINSC) são pouco significativos, o que se explica pelo fato de os RPP já estarem liquidados, portanto aptos ao pagamento no exercício seguinte. Com relação aos RPP (INSC) , diferente dos RPNP, não houve progresso já em 2015, uma vez que a queda ocorreu apenas em 2016 e 2017; novamente aqui o alerta em razão dos aumentos em 2018 e 2019, conforme relatado.
%
Fonte: Tesouro Gerencial.
Nota: Consta do eixo horizontal o exercício financeiro da inscrição dos Restos a Pagar. Excluíram-se as despesas de refinanciamento da dívida e as despesas intraorçamentárias, conforme metodologia constante do item 1.4 desta instrução.
Execução dos Restos a Pagar - Pagamentos
172.	Apresentam-se no gráfico seguinte os montantes pagos de RPP e de RPNP, a valores correntes, em cada exercício, bem como o percentual de execução, que corresponde à razão entre a quantia paga e o respectivo saldo inicial nesses mesmos anos. Em razão de sua natureza, os RPP, embora possuam menores saldos do que os RPNP - uma indicação de mau desempenho da execução orçamentária -, apresentam os melhores resultados em todos os exercícios. Verifica-se, ainda, que houve melhora a partir de 2015: no período 2010/2014 a execução média foi de 78%, enquanto no período 2015/2019 foi de 87%, aumentando 8 p.p. de 2018 para 2019.
R$ bilhões

Fonte: Tesouro Gerencial.
Nota: Consta do eixo horizontal o exercício financeiro da execução dos Restos a Pagar. Excluíram-se as despesas de refinanciamento da dívida e as despesas intraorçamentárias, conforme metodologia constante do item 1.4 desta instrução.
Execução dos Restos a Pagar - Cancelamentos
173.	Não obstante a expectativa de que haja diminuição dos RP, a via do cancelamento indica deficiência gerencial, uma vez que denota a admissão de inscrição de passivos financeiros que não se sustentariam. O gráfico seguinte aponta baixos níveis de cancelamentos de RPP, um comportamento esperado tendo em conta que, nessa categoria de RP, o direito do credor fora reconhecido pela Administração. Verifica-se, no que concerne aos RPP, que no período 2010/2014 o cancelamento médio foi de 4%, enquanto no período 2015/2019 foi de 2%, o que é positivo. Os cancelamentos dos RPNP foram, nos mesmos períodos e em média, respectivamente, de 12% e 17%, aumentando significativos 8 p.p. entre 2018 e 2019, atingindo 23% do estoque inicial de RPNP.
R$ bilhões
Fonte: Tesouro Gerencial.
Nota: Consta do eixo horizontal o exercício financeiro da execução dos Restos a Pagar. Excluíram-se as despesas de refinanciamento da dívida e as despesas intraorçamentárias, conforme metodologia constante do item 1.4 desta instrução.
Restos a Pagar de despesas obrigatórias
174.	No que diz respeito aos RP de despesas obrigatórias, especialmente considerados na determinação constante do item 9.1 do Acórdão 2823/2015-TCU-Plenário, apresenta-se a seguir o gráfico que ilustra sua partição no conjunto dos RP. Verifica-se que, apesar da diminuição nos anos de 2015 e 2016, os montantes passaram a ser representativos, sem prejuízo de reconhecer o destaque dado por SOF/STN de que a execução dos RPP de despesas obrigatórias com pessoal e encargos sociais e com transferências constitucionais e legais resultam de empenhos realizados e liquidados em dezembro, porém pagos quase integralmente no início do exercício seguinte.
R$ bilhões

Fonte: Tesouro Gerencial.
Nota: Consta do eixo horizontal o exercício financeiro da inscrição dos Restos a Pagar. Excluíram-se as despesas de refinanciamento da dívida e as despesas intraorçamentárias, conforme metodologia constante do item 1.4 desta instrução.
175.	O gráfico seguinte contempla de forma segregada os estoques mais representativos dos RP das despesas primárias obrigatórias. Verifica-se significativa mudança do quadro apontado por SOF/STN, que também observou, quando da elaboração do relatório, que o estoque ao final de 2017 equivalia ao de 2012, conforme registrado no item 2.2.4 desta instrução. Observa-se nesta oportunidade que os RPP dessas despesas aumentaram 159% de 2017 para 2018, em termos nominais, e em 2019 houve novo aumento, porém de apenas 5%. Destarte, a considerar o alerta de SOF/STN, impõe-se ainda a esses órgãos a devida atenção às causas dessa substancial variação.
R$ bilhões

Fonte: Tesouro Gerencial.
Nota: Consta do eixo horizontal o exercício financeiro da inscrição dos Restos a Pagar. Excluíram-se as despesas de refinanciamento da dívida e as despesas intraorçamentárias, conforme metodologia constante do item 1.4 desta instrução.
Estoque de Restos a Pagar inscritos das unidades orçamentárias em 2014 e 2019
176.	Por fim, as tabelas seguintes apresentam, por classe (RP/DE) , o grau de inscrição em RP das unidades orçamentárias nos exercícios de 2014 e 2019. Verifica-se que, no caso dos RPNP, houve melhora, em vista do aumento de 73,1% de unidades que realizaram inscrição abaixo de 5% - 2014 (33,1%) e 2019 (57,3%) -, e que representam, respectivamente, 12,6% e 21,9% dos RPNP inscritos - abaixo de 10% representam, respectivamente, 31,2% e 42,9%. Por outro lado, ainda é apreciável que apenas 20,2% das unidades representem 53,5% do estoque de RPNP com grau de inscrição acima de 15% - em 2014, 31,1% representavam 64,2%. Parte dessa discrepância é explicada no relatório de SOF/STN, sendo pertinente o enfoque dos órgãos sobre essas unidades, porém não cabe neste monitoramento o exame aprofundado da questão, que requer ação de controle específica.
R$ milhões
	CLASSES
	RESTOS A PAGAR NÃO PROCESSADOS

		2014
	2019

		Q
	Q
 (%) 
	RPNP-INSC
	RPNP-INSC (%) 
	DE
	DE (%) 
	Q
	Q
 (%) 
	RPNP-INSC
	RPNP-INSC (%) 
	DE
	DE (%) 

	[0%,5%) 
	134
	33,1%
	13.833,36
	12,6%
	1.091.301,15
	66,1%
	224
	57,3%
	16.479,54
	21,9%
	1.948.667,06
	83,6%

	[5%,10%) 
	91
	22,5%
	20.443,82
	18,6%
	339.412,50
	20,5%
	70
	17,9%
	15.763,56
	21,0%
	231.154,07
	9,9%

	[10%,15%) 
	54
	13,3%
	5.120,89
	4,7%
	40.501,38
	2,5%
	18
	4,6%
	2.656,83
	3,5%
	21.356,71
	0,9%

	[15%, ¿) 
	126
	31,1%
	70.524,75
	64,2%
	180.735,31
	10,9%
	79
	20,2%
	40.221,04
	53,5%
	129.955,04
	5,6%

	Total 
	405
	100,0%
	109.922,81
	100,0%
	1.651.950,34
	100,0%
	391
	100,0%
	75.120,96
	100,0%
	2.331.132,88
	100,0%

Nota: Os dados foram extraídos do Siafi Gerencial (Item de informação = unidade orçamentária) . Foram excluídas as unidades orçamentárias para as quais o campo de despesa empenhada era vazio ou igual a zero, bem como quando a soma dos RPP e RPNP suplanta a Despesas Empenhada. Há casos em que a unidade orçamentária executa a despesa de "órgão máximo" diferente daquele ao qual está subordinada ou vinculada; essa execução é considerada na contagem separadamente.
177.	No que diz respeito aos RPP, embora um aspecto negativo tenha sido a significativa queda no quantitativo de unidades com quociente de inscrição abaixo de 5% (50,8%) - em 2014 representavam 91,6% -, percebe-se que 97,4% ainda estavam abaixo de 10%, e representam 94,9% do montante inscrito, contra 81,7% no exercício de 2014. O resultado geral, portanto, é positivo.
	R$ milhões
	CLASSES
	RESTOS A PAGAR PROCESSADOS

		2014
	2019

		Q
	Q
 (%) 
	RPP-INSC
	RPP-INSC (%) 
	DE
	DE
 (%) 
	Q
	Q
 (%) 
	RPP-INSC
	RPP-INSC (%) 
	DE
	DE
 (%) 

	[0%,5%) 
	371
	91,6%
	4.346,19
	13,1%
	1.202.121,89
	72,8%
	197
	50,8%
	9.738,93
	15,9%
	1.479.315,83
	63,5%

	[5%,10%) 
	16
	4,0%
	22.753,70
	68,6%
	413.552,13
	25,0%
	181
	46,6%
	48.363,78
	79,0%
	828.863,64
	35,6%

	[10%,15%) 
	4
	1,0%
	1.621,54
	4,9%
	13.478,93
	0,8%
	6
	1,5%
	1.953,38
	3,2%
	17.282,06
	0,7%

	[15%, ¿) 
	14
	3,5%
	4.457,70
	13,4%
	22.797,39
	1,4%
	4
	1,0%
	1.145,67
	1,9%
	3.829,20
	0,2%

	Total
	405
	100,0%
	33.179,13
	100,0%
	1.651.950,34
	100,0%
	388
	100,0%
	61.201,76
	100,0%
	2.329.290,73
	100,0%

Nota: Os dados foram extraídos do Siafi Gerencial (Item de informação = unidade orçamentária) . Foram excluídas as unidades orçamentárias para as quais o campo de despesa empenhada era vazio ou igual a zero, bem como quando a soma dos RPP e RPNP suplanta a Despesas Empenhadas. Há casos em que a unidade orçamentária executa a despesa de "órgão máximo" diferente daquele ao qual está subordinada ou vinculada; essa execução é considerada na contagem separadamente.
3.		BENEFÍCIOS EFETIVOS DA DELIBERAÇÃO
178.	A deliberação constante do item 9.1 do Acórdão 2823/2015-TCU-Plenário foi integralmente cumprida por meio da elaboração de um plano de ação e da implementação de medidas no sentido de diminuir o estoque de Restos a Pagar. Em termos concretos globais, desconsiderando as despesas de refinanciamento da dívida e as despesas intraorçamentárias, verificou-se que a média simples da razão entre o estoque de Restos a Pagar e as Despesas Empenhadas (RP/DE) dos cinco anos do período 2010/2014 foi de 17%, enquanto no período 2015/2019 foi de 8,1%, uma queda de 52,4%, fechando o exercício de 2019 em 7,4%. Nos mesmos períodos o quociente médio dos RPNP/DE variou de 14,1% para 6,0%, e dos RPP/DE, de 2,9% para 2,2%, quedas de 57,4% e 24,1%, respectivamente.
4.	CONCLUSÃO
179.	Apresentou-se um plano de ação composto de etapas, atividades e produtos envolvendo questões aplicadas a órgãos ministeriais devidamente selecionados para levantamento das principais causas do elevado estoque de RP, o que permitiu diagnosticar a situação original e direcionar medidas visando a contenção e controle.
180.	Levantaram-se as causas que foram assim categorizadas: i) programação orçamentária e financeira, ii) gestão do processo de licitação e dos contratos, iii) regras de cancelamento de RP, iv) convênios, e v) emendas parlamentares.
181.	As principais sugestões propostas pelos órgãos foram agrupadas nos temas seguintes, analisando-se a viabilidade de implementação: i) capacitação e contratação, ii) melhoria na gestão orçamentária e financeira, iii) cancelamento de RP, iv) prestação de serviços de tecnologia da informação, v) processo de contratação, vi) convênios para transferência de recursos, vii) alterações legislativas, viii) orientações às unidades gestoras, e ix) sugestão não relacionada a qualquer legislação específica. 
182.	Constatou-se a viabilidade da adoção de medidas administrativas e a necessidade de elaboração ou atualização de normativos sobre os RP, conforme segue:
i) medidas administrativas selecionadas: Orientações quanto ao empenho nos investimentos de longo prazo, Verificação da validade da prescrição de RP, Revisão dos procedimentos para liquidação das despesas com transferências voluntárias, e Medidas para garantir a ordem de pagamento das faturas; e
ii) alterações e críticas à legislação: estudo da Lei 4.320/1964, da Lei Complementar 101/2000, do Decreto 93.872/1986, do Projeto da Nova Lei de Finanças PLS 229/2009 e da Emenda Constitucional 95/2016 (Novo Regime Fiscal) ;
183.	Tomaram-se as seguintes providências: 
i) 'Adoção de medidas administrativas': expedição de orientações administrativas com vistas à racionalização de inscrição de RP; e 
ii) 'Propostas de alterações legislativas': elaboração e apresentação de minutas de atos normativos relacionados a restos a pagar e submetê-las à consideração superior.
184.	Considerando que as despesas obrigatórias não estão entre as principais causas de inscrição dos RPNP, embora demandem atenção, e que as causas mais citadas se referem aos projetos plurianuais do PAC, às licitações, às emendas parlamentares e aos convênios para transferência de recursos aos entes federativos, em sua maioria despesas discricionárias, o plano de ação teve enfoque abrangente.
185.	A primeira medida concreta relatada consistiu em 'Orientações quanto ao empenho nos investimentos de longo prazo', com o fim de evitar a prática de emissão do empenho no valor total dos ajustes quando da celebração dos contratos, convênios, acordos ou ajustes de vigência plurianual, restringindo-se à parcela a ser executada no exercício, segundo o cronograma previsto no plano de trabalho, conforme art. 27 do Decreto 93.872/1986, c/c o Manual Siafi (Macrofunção 02037 - RAP) .
186.	Pondera-se nesta instrução que as regras do Decreto 93.872/1986 relativas aos acordos de vigência plurianual exigem da SOF e da STN concatenação entre o planejamento administrativo do gestor e a programação e execução orçamentário-financeira para garantir as parcelas dos exercícios seguintes, evitando-se a inscrição em RP. Ademais, o amplo rol de causas indica que as providências de SOF/STN podem ter efeito restrito, a exigir a coordenação da Casa Civil da Presidência da República, em vista de sua função de assistir o Presidente da República na avaliação e monitoramento da administração pública federal. Entretanto, reconhecendo-se que parcela importante da responsabilidade por eventual descumprimento é do ordenador de despesa, é conveniente que este se comprometa com limites estabelecidos, com amparo do art. 68-A do Decreto 9.428/2018, sem prejuízo de que tal prática se estenda ao nível ministerial, com fundamento no art. 68, § 8º, do Decreto 93.872/1986. Dessa forma, propõe-se (conforme abordado na seção 2.2.5.1 desta instrução) : 
a) dar ciência à Casa Civil da Presidência da República, na qualidade de órgão responsável pelo assessoramento do Presidente da República na avaliação e no monitoramento da ação governamental e da gestão dos órgãos e das entidades da administração pública federal, nos termos do art. 1º, inciso I, alínea "c", do Anexo I do Decreto 9.678/2019, de que:
a.1) para o estrito cumprimento das regras de empenho e inscrição de restos a pagar, em especial o art. 68, caput, do Decreto 93.872/1986, todos os ordenadores de despesa devem adotar procedimentos adequados de planejamento e execução na gestão de licitações, contratos e convênios, e de execução orçamentário-financeira;
a.2) para assegurar níveis de inscrição em restos a pagar compatíveis com os princípios da anualidade orçamentária, previsto no art. 165, III, da Constituição Federal, c/c o art. 2° da Lei 4.320/1964, e da gestão fiscal responsável, previsto no art. 1º, § 1º, da Lei Complementar 101/2000, o Decreto 93.872/1986, em seu art. 68-A, possibilita o estabelecimento de limites de empenhos a serem inscritos e reinscritos em restos a pagar a cada exercício financeiro, cabendo aos ministros de Estado, aos titulares de órgãos da Presidência da República e aos dirigentes de órgãos setoriais dos Sistemas Federais de Planejamento, de Orçamento e de Administração Financeira a responsabilidade pelo estrito cumprimento dos limites que forem estabelecidos.
187.	Demonstrou-se preocupação com a verificação da validade da prescrição de RP, em vista das alterações perpetradas pelo Novo Código Civil Brasileiro em 2002, o que resultou em consulta à PGFN visando a tomada de decisões no sentido de se efetivar a devida baixa de RP.
188.	Entendeu-se oportuna a discussão sobre os procedimentos para liquidação das despesas com transferências voluntárias, tendo em vista a "prática comum" de se realizar liquidação para evitar o cancelamento de RPNP, respeitando-se certos requisitos mais propriamente relacionados à movimentação ou liberação financeira, com base na Portaria Interministerial 424/2016, tendo ainda em conta questões de equidade e aplicação de jurisprudência deste Tribunal, e afastando a aplicação dos estritos termos do art. 63 da Lei 4.320/1964. Diante disso, propõe-se a constituição de processo apartado para exame aprofundado da matéria (conforme abordado também na seção 2.2.5.1) .
189.	Como última medida de ordem administrativa, editou-se a Instrução Normativa 2/2016, do então Ministério do Planejamento, que dispõe sobre a observância da ordem cronológica de pagamento das obrigações a fornecedores no âmbito do Sisg, e que, além de promover a transparência, mediante publicação mensal na internet da ordem cronológica de seus pagamentos, espera-se evitar que despesas sejam pagas antes da devida liquidação. No que respeita aos RPP, a medida contribui para seu pagamento, uma vez que são empenhos pretéritos que iniciam o exercício já liquidados, ou seja, prontos para o pagamento.
190.	A medida de ordem normativa consistiu na proposta de alteração da regra de vigência de RP nas ações do PAC, diante do que foi encaminhada pela SOF para apreciação da STN uma sugestão de redação para o Decreto 93.872/1986, estabelecendo prazo de validade. Verificou-se neste trabalho que o art. 68 do Decreto 93.872/1986 sofreu alterações que foram além da proposta da SOF, haja vista que tanto as ações do PAC como as do Ministério da Educação financiadas com recursos para a Manutenção e Desenvolvimento do Ensino deixaram de ser objeto de ressalva, de forma que seus RPNP passaram a ser objeto de bloqueio. Houve, ainda, duas importantes alterações promovidas pelo Decreto 9.428/2018, a responsabilidade atribuída a um conjunto de agentes para cumprimento do disposto no art. 68 e a possibilidade do estabelecimento de limites de inscrição e reinscrição de RP.
191.	Com o objetivo de impor limites à inscrição de RP, a STN propôs alteração ao Projeto de Lei de Diretrizes Orçamentárias para o exercício de 2019, possibilitando ao Ministério da Fazenda (atual Ministério da Economia) estabelecer limites à inscrição de despesas em RP por insuficiência de arrecadação. Verificou-se que semelhante proposta foi inserida na LDO 2020 (Lei 13.898/2019) , com a inclusão ao art. 62 do § 3º, inciso I, e § 4º.
192.	Quanto à expectativa da evolução dos RP sem a adoção do plano de ação, considerou-se como parâmetro o crescimento dos RP e dos montantes empenhados, desconsiderando-se medidas de contenção e considerando a expectativa de inflação constante do Anexo de Metas Fiscais da LDO de 2018. Haveria um crescimento linear do estoque de RP de R$ 155,0 bilhões inscritos em 2017 para R$ 188,9 bilhões em 2022. 
193.	Apesar da expectativa positiva com o plano de ação, registrou-se a impossibilidade de quantificar os efeitos das orientações administrativas expedidas. Destacou-se, ainda, que a Emenda Constitucional 95/2016, ao estabelecer um limite para o gasto primário vinculado à inflação, poderá provocar redução gradual do volume de inscrições em RP, o que pode se intensificar à medida que decorram os prazos prescricionais. Ademais, haveria de ser considerada a estratégia de política econômica, sobretudo quanto à meta de resultado primário.
194.	No que diz respeito à evolução dos saldos totais dos Restos a Pagar em vista dos controles e orientações que já vinham sendo adotadas, as considerações exaradas nos parágrafos 160 a 177 (tópico "Análise final") , com subsídio em gráficos que possibilitam evidenciar a evolução dos estoques sob variados aspectos, permitem concluir que as ações de SOF/STN ao longo do período 2015/2019 foram efetivas no sentido de diminuir o estoque tanto dos RPP como dos RPNP, com ressalva em relação aos pontos levantados.
195.	Por fim, cumpre ressaltar que, nos termos da regra geral disposta no art. 68, § 2º, do Decreto 93.872/1986, os restos a pagar inscritos na condição de não processados devem ser liquidados até 30 de junho do segundo ano subsequente ao da sua inscrição, sob pena de sofrerem bloqueio por parte da STN e posterior cancelamento (art. 68, § 6º, inciso I, e § 7º) . Contudo, para os restos a pagar inscritos em 2017, o Poder Executivo federal, excepcionalmente, adiou a data de bloqueio dos respectivos saldos para 14/11/2019, nos termos do Decreto 9.896/2019. Já para os restos a pagar inscritos no exercício de 2018 relativos a transferências voluntárias da União a estados, Distrito Federal, municípios ou instituições privadas sem fins lucrativos, o prazo de bloqueio foi prorrogado, excepcionalmente, para 14/11/2020, conforme o Decreto 10.315/2020.
196.	Com efeito, a edição sistemática de decretos de prorrogação de validade dos restos a pagar expõe a fragilidade do processo de execução orçamentária. Nesse contexto, a tradição orçamentária incremental, aliada ao receio quanto à disponibilidade de dotações futuras, pode acarretar a utilização indevida da inscrição em restos a pagar como garantia imprópria à obtenção de recursos.
197.	A despeito das circunstâncias envolvidas nas prorrogações em comento, um volume elevado de restos a pagar representa risco para a programação financeira do Governo Federal, com impactos potenciais negativos sobre o planejamento e a execução das políticas públicas. Isso porque, embora não demande nova dotação orçamentária, o pagamento dos restos a pagar concorre com o pagamento das despesas do orçamento do exercício vigente, afetando a meta de resultado primário e o Teto de Gastos. Em um contexto de severa restrição fiscal como o ora vivenciado sob a égide do Novo Regime Fiscal (Emenda Constitucional 95/2016) , a pressão de caixa exercida pelos restos a pagar ganha contornos mais relevantes.
5.	PROPOSTA DE ENCAMINHAMENTO
198.	Ante todo o exposto, submetem-se os autos à consideração superior, propondo:
	a) considerar cumprida a deliberação do item 9.1 do Acórdão 2823/2015-TCU-Plenário; 
b) com fulcro no art. 43, inciso I, da Lei 8.443/1992, c/c os arts. 2º, inciso II, e 9º, incisos I e II, da Resolução-TCU 315/2020, dar ciência à Casa Civil da Presidência da República, na qualidade de órgão responsável por assessorar o Presidente da República na avaliação e no monitoramento da ação governamental e da gestão dos órgãos e das entidades da administração pública federal, nos termos do art. 1º, inciso I, alínea "c", do Anexo I do Decreto 9.678/2019, de que:
b.1) para o estrito cumprimento das regras de empenho e inscrição de restos a pagar, em especial o art. 68, caput, do Decreto 93.872/1986, todos os ordenadores de despesa devem adotar procedimentos adequados de planejamento e execução na gestão de licitações, contratos e convênios, e de execução orçamentário-financeira;
b.2) para assegurar níveis de inscrição em restos a pagar compatíveis com os princípios da anualidade orçamentária, previsto no art. 165, III, da Constituição Federal, c/c o art. 2° da Lei 4.320/1964, e da gestão fiscal responsável, previsto no art. 1º, § 1º, da Lei Complementar 101/2000,  o Decreto 93.872/1986, em seu art. 68-A, possibilita o estabelecimento de limites de empenhos a serem inscritos e reinscritos em restos a pagar a cada exercício financeiro, cabendo aos ministros de Estado, aos titulares de órgãos da Presidência da República e aos dirigentes de órgãos setoriais dos Sistemas Federais de Planejamento, de Orçamento e de Administração Financeira a responsabilidade pelo estrito cumprimento dos limites que forem estabelecidos;
c) com fulcro no art. 43, inciso I, da Lei 8.443/1992, c/c o art. 8º, caput, da Resolução-TCU 315/2020 e os arts. 2º, inciso XVII, 43 e 44 da Resolução-TCU 259/2019, fazer constar, na ata da sessão em que estes autos forem apreciados, comunicação do relator ao colegiado no sentido de determinar a constituição de processo apartado de controle externo com o fim de avaliar os procedimentos relativos às transferências de recursos financeiros discricionários quanto à regularidade da execução orçamentário-financeira, em especial no que respeita ao reconhecimento dos elementos constituintes do patrimônio da União;
d) informar à Secretaria de Orçamento Federal, à Secretaria do Tesouro Nacional, à Controladoria-Geral da União, à Secretaria de Controle Externo da Administração do Estado e à Comissão Mista de Planos, Orçamentos Públicos e Fiscalização do Congresso Nacional o teor da deliberação que vier a ser proferida; e
e) apensar os presentes autos ao processo originário TC Processo 010.827/2015-3, nos termos do art. 5º, inciso II, da Portaria-Segecex 27/2009."
É o Relatório.
Percentual de Restos a Pagar Processados (RPP/RP) 
e Restos a Pagar não Processados (RPNP/RP) 
RESTOS A PAGAR PROCESSADOS	[INTERVALODACÉLULA]
[INTERVALODACÉLULA]
[INTERVALODACÉLULA]
[INTERVALODACÉLULA]
[INTERVALODACÉLULA]
[INTERVALODACÉLULA]
[INTERVALODACÉLULA]
[INTERVALODACÉLULA]
[INTERVALODACÉLULA]
[INTERVALODACÉLULA]
25258897436.6479	23963011653.9454	26236670220.894	33306036691.6468	38223075559.06237	45089753915.365204	22830839120.682678	26780748455.95882	59623936633.058281	72213011998.613724	20%	17%	15%	15%	17%	25%	16%	18%	33%	42%	RESTOS A PAGAR NAO PROCESSADOS	2010	2011	2012	2013	2014	2015	2016	2017	2018	2019	102193486325.05119	115418309972.0533	147975298665.01489	181658848218.35651	187631422162.7995	137100645403.98721	121720225321.8501	126210380286.20691	122919710735.5835	100244444893.6458	RESTOS A PAGAR NAO PROCESSADOS	[INTERVALODACÉLULA]
[INTERVALODACÉLULA]
[INTERVALODACÉLULA]
[INTERVALODACÉLULA]
[INTERVALODACÉLULA]
[INTERVALODACÉLULA]
[INTERVALODACÉLULA]
[INTERVALODACÉLULA]
[INTERVALODACÉLULA]
[INTERVALODACÉLULA]
2010	2011	2012	2013	2014	2015	2016	2017	2018	2019	102193486325.05119	115418309972.0533	147975298665.01489	181658848218.35651	187631422162.7995	137100645403.98721	121720225321.8501	126210380286.20691	122919710735.5835	100244444893.6458	80%	83%	85%	85%	83%	75%	84%	82%	67%	58%	RESTOS A PAGAR PROCESSADOS	25258897436.6479	23963011653.9454	26236670220.894	33306036691.6468	38223075559.06237	45089753915.365204	22830839120.682678	26780748455.95882	59623936633.058281	72213011998.613724	Percentual de Restos a Pagar Processados (RPP/DE) 
e Restos a Pagar não Processados (RPNP/DE) 
RP/DE	2010	2011	2012	2013	2014	2015	2016	2017	2018	2019	0.18819545973276619	0.19949619190389048	0.17625385262986179	0.14924008137293315	0.13671990745494669	0.10364530013068342	0.07369584252588314	0.073817811084624929	0.08063701872340627	0.073980105764055629	RPNP/DE	0.1508983164771274	0.16519798382448775	0.14970967064176779	0.12611725539066984	0.11358175698289347	0.077994436556994118	0.062056094793409636	0.060896171467477792	0.054298679570284732	0.043002458514299367	RPP/DE	0.037297143255638779	0.0342982080794027	0.026544181988093996	0.023122825982263309	0.023138150472053223	0.025650863573689297	0.01163974773247351	0.012921639617147153	0.026338339153121542	0.030977647249756254	Percentual de Restos a Pagar Processados Inscritos (RPNP (INSC) /DE) 
e Restos a Pagar não Processados Reinscritos (RPNP (REINSC) /DE) 
RPNP (INSC) /DE	2010	2011	2012	2013	2014	2015	2016	2017	2018	2019	0.10573774870520299	0.121	301618725845	0.10776164019288283	0.082459778044509172	0.06654123213578679	0.042283986813567646	0.035228777318976785	0.037194529491130113	0.033167412351131527	0.032606700773514741	RPNP (REINSC) /DE	2010	2011	2012	2013	2014	2015	2016	2017	2018	2019	0.045160567771924405	0.043896365098642767	0.041948030448884968	0.043657477346160677	0.047040524847106684	0.035710449743426464	0.02682731747443285	0.023701641976347675	0.021131267219153205	0.010395757740784625	(RPNP (INSC) + RPNP (REINSC) ) /DE	2010	2011	2012	2013	2014	2015	2016	2017	2018	2019	0.1508983164771274	0.16519798382448775	0.14970967064176779	0.12611725539066984	0.11358175698289347	0.077994436556994118	0.062056094793409636	0.060896171467477792	0.054298679570284732	0.043002458514299367	Restos a Pagar Processados/Despesas Empenhadas
RPP (INSC) /DE	2010	2011	2012	2013	2014	2015	2016	2017	2018	2019	0.037297143255638779	0.0342982080794027	0.026544181988093996	0.023122825982263309	0.020092249058582794	0.023055931541862806	0.00944252677835183	0.011086213792063686	0.025004660242070053	0.029770390443100442	RPP (REINSC) /DE	2010	2011	2012	2013	2014	2015	2016	2017	2018	2019	0	0	0	0	0.0030459014134704282	0.0025949320318264918	0.00219722095412168	0.0018354258250834672	0.0013336789110514884	0.0012072568066558117	(RPP (INSC) + RPP (REINSC) ) /DE	2010	2011	2012	2013	2014	2015	2016	2017	2018	2019	0.037297143255638779	0.0342982080794027	0.026544181988093996	0.023122825982263309	0.023138150472053223	0.025650863573689297	0.011639747732473511	0.012921639617147153	0.026338339153121542	0.030977647249756254	Restos a Pagar - Indicador de Resultado EOF
FINANCEIRO	2010	2011	2012	2013	2014	2015	2016	2017	2018	2019	10117171953.509998	12018861753.25	16002483803.73	17439134225.949997	18511007843.78	16698773262.29	14828705393.330002	11281087882.95	9598169855.8000011	11887657175.55	PRIMÁRIO OBRIGATÓRIO	2010	2011	2012	2013	2014	2015	2016	2017	2018	2019	33040623113.5064	39116166692.326004	50141475756.0776	70053597221.5987	86646526436.070984	58074531162.700523	44681095679.202141	51614336593.351883	81718783989.687866	83718873813.155762	PRIMÁRIO DISCRICIONÁRIO	2010	2011	2012	2013	2014	2015	2016	2017	2018	2019	51060190269.73275	46916136105.074219	54832408173.903076	57446895790.670357	51559671462.335648	51659079297.74054	44605912798.508072	47185398563.80806	51565308675.428741	45954991076.211159	PRIMÁRIO SEM IMPACTO FISCAL	2010	2011	2012	2013	2014	2015	2016	2017	2018	2019	33232215948.940002	41328360926.748627	53135208062.950935	69942176804.524429	63141430836.675369	48917064957.620094	31637910946.2355	29614747244.769768	25690114102.949913	14949307232.41223	DESPESA DISCRICIONÁRIA DECORRENTE DE EMENDA INDIVIDUAL	2010	2011	2012	2013	2014	2015	2016	2017	2018	2019	0	0	0	0	6004699432.98	6840663479.0012789	8797439625.25692	10496268570.696001	10502498193.67507	10931681444.293739	DESPESA DISCRICIONÁRIA DECORRENTE DE EMENDA DE BANCADA	2010	2011	2012	2013	2014	2015	2016	2017	2018	2019	0	0	0	0	0	0	0	2799289886.59	3468772551.1000004	5043163246.84	RESULTADO EOF (ANO INSC)	2010	2011	2012	2013	2014	2015	2016	2017	2018	2019	2010	2011	2012	2013	2014	2015	2016	2017	2018	2019	RP (PRIMÁRIA OBRIGATÓRIA) /RP	0.25924339687344533	0.28064499831195722	0.28798473350580633	0.32600990825479059	0.38362369017487685	0.318757864926861	0.30910250195331795	0.33736816649243084	0.44766709314544995	0.48536711413352218	RP - PRIMÁRIO OBRIGATÓRIO
RPNP (INSC)	2010	2011	2012	2013	2014	2015	2016	2017	2018	2019	16734387821.8089	22066765040.1838	26347651716.2016	35843873395.9962	42013147288.4485	24823680404.4469	26076186210.4629	27240219991.6299	25761038441.7082	26839976953.0822	RPNP (REINSC)	2010	2011	2012	2013	2014	2015	2016	2017	2018	2019	2893227402.71	2682531862.27	7117484807.9	15867704805.86	19773560114.1196	3993099158.15432	2447006876.69988	3658537894.14198	2600535464.33967	1093178911.71356	RPP (INSC)	2010	2011	2012	2013	2014	2015	2016	2017	2018	2019	13413007888.9875	14366869789.8722	16676339231.976	18342019019.7425	24746297705.5729	29156618229.0565	16048994402.1746	20571871754.24	53227672534.79	55651052481.91	RP (PRIMÁRIO OBRIGATÓRIO)	2010	2011	2012	2013	2014	2015	2016	2017	2018	2019	2010	2011	2012	2013	2014	2015	2016	2017	2018	2019	Restos a Pagar	2010	2011	2012	2013	2014	128.68491985979	140.95842106838	176.59252032168	218.64151926012	227.02029356570915	Variação Percentual Anual	2010	2011	2012	2013	2014	0.1184741065916004	0.09537637527351861	0.25279865497367937	0.23811313673899526	0.0383219725784143	RP Processados e Não Processados Inscritos e Reinscritos no Final do Exercício Anterior  (B)	2011	2012	2013	2014	2015	128.68491985979	140.95842106838	176.59252032167998	218.64151926012	227.0202935657091	Dotação Inicial OGU Excluídas Despesas de Refinanciamento da Dívida (A)	2011	2012	2013	2014	2015	1287.501217949	1494.972911836	1555.845105079	1728.431050241	1972.135352448	% (B) / (A)	2011	2012	2013	2014	2015	0.099949357768209443	0.094288277702146941	0.11350263579915514	0.12649710223016081	0.11511395162807164	Obrigatória	2010	2011	2012	2013	2014	0.28	0.31	0.32	0.36	0.42	Sem Impacto Fiscal	2010	2011	2012	2013	2014	0.28	0.32	0.33	0.35	0.3	Discricionária	2010	2011	2012	2013	2014	0.43	0.37	0.35	0.29	0.25	Discricionária Decorrente de Emenda Individual	2010	2011	2012	2013	2014	0	0	0	0	0.03	RP Inscritos e Reinscritos/PIB	2011	2012	2013	2014	2015	0.026814965478175398	0.027094579884453632	0.030726311944076809	0.036154365166460756	0.035603667896627257	 RP Pagos/PIB	2011	2012	2013	2014	2015	0.010057683098406	428	0.01060873791186921	0.0098883795834820813	0.012678274483411368	0.011810832138785003	% Pagos/Inscritos e Reinscritos	2011	2012	2013	2014	2015	0.37507723463572379	0.39154465421168266	0.32182123261260093	0.35067064308938817	0.33173076923076922	RP Não Processados	2011	2012	2013	2014	2015	0.78707807705421073	0.81889455115640919	0.84483630388067243	0.84788379664412716	0.81770081770081771	RP Processados	2011	2012	2013	2014	2015	0.21292192294578929	0.18110544884359076	0.15516369611932754	0.15211620335587278	0.18229918229918229	#REF!	2011	2012	2013	2014	2015	1

não há

Não atuou.

MONITORAMENTO DA DETERMINAÇÃO CONTIDA NO ITEM 9.1 DO ACÓRDÃO 2.823/2015-TCU-PLENÁRIO (RELATOR: MINISTRO JOSÉ MUCIO MONTEIRO). CUMPRIMENTO. CIÊNCIA AOS INTERESSADOS. APENSAMENTO.

MONITORAMENTO (MON)

Secretaria de Macroavaliação Governamental (Semag).

Em análise Monitoramento do cumprimento da determinação contida no item 9.1 do Acórdão 2823/2015-TCU-Plenário (Relator: Ministro José Mucio Monteiro) , proferido nos seguintes termos, verbis:
9.1. determinar à Secretaria de Orçamento Federal e à Secretaria do Tesouro Nacional que apresentem, até 30/11/2015, plano de ação conjunto com medidas que busquem conter, nos próximos exercícios, o aumento do estoque de restos a pagar processados e não processados, em especial dos restos a pagar relativos às despesas obrigatórias, em atendimento ao princípio da anualidade orçamentária, previsto no art. 165, III, da Constituição Federal, c/c o art. 2° da Lei 4.320/1964, e ao princípio da gestão fiscal responsável, previsto no art. 1° da Lei Complementar 101/2000, devendo o referido plano de ação expor as razões da atual situação dos restos a pagar e a expectativa de sua evolução, com e sem a adoção das medidas formuladas no plano;
9.2. determinar à Segecex que elabore, no prazo de 120 dias, minuta de projeto de ato normativo com a finalidade de instituir e implementar processo de acompanhamento permanente destinado à verificação da observância do disposto no caput do art. 9º da Lei de Responsabilidade Fiscal (realização da necessária e obrigatória limitação de empenho e movimentação financeira, em caso de possibilidade de não ser alcançada a meta fiscal fixada na lei de diretrizes orçamentárias) , bem como à avaliação do cumprimento do que está prescrito nos §§ 1º, 2º, 4º e 5º do mesmo art. 9º, podendo no bojo desse processo serem requeridas aos órgãos competentes todas as informações pertinentes ao exame que compete a esta Corte realizar, entre elas as referentes às previsões (metodologias empregadas e memórias de cálculo) de receitas e despesas (especialmente as de caráter obrigatório) .
9.3 reiterar à Segecex as determinações feitas anteriormente no sentido de instituir e implementar processo de exame dos relatórios resumidos de execução orçamentária, o qual poderá ser disciplinado no mesmo projeto de ato normativo de que trata o item anterior;
9.4. determinar à Segecex que autue processo específico de fiscalização com o intuito de avaliar a regularidade e a legalidade na aplicação do art. 68, § 3º, incisos I e II, do Decreto 93.872, de 1986, com a nova redação dada pelo Decreto 7.654, de 2011, sobretudo diante da possibilidade de a administração federal poder se valer da figura de restos a pagar não processados com validade indeterminada (sine die) , ofendendo, assim, o princípio da transparência fiscal, plasmado nos arts. 1º, 42 e 48 da LRF, e o princípio da transparência orçamentária, previsto no art. 2º da Lei 4.320, de 1964;
9.5. encaminhar cópia deste acórdão, acompanhado do relatório e voto que o fundamentam, aos Ministérios da Fazenda, e do Planejamento, Orçamento e Gestão e ao presidente da Comissão Mista de Planos, Orçamentos Públicos e Fiscalização do Congresso Nacional;
9.6. arquivar os autos. (grifei) 
2.	Referido acórdão tratou do acompanhamento das receitas e despesas, renúncias tributárias, meta e resultado primário da União, referentes ao 1º quadrimestre de 2015.
3.	Em cumprimento ao acórdão monitorado, a Secretaria de Orçamento Federal (SOF) e a Secretaria do Tesouro Nacional (STN) apresentaram plano de ação composto de etapas, atividades e produtos envolvendo questões aplicadas a órgãos ministeriais devidamente selecionados para levantamento das principais causas do elevado estoque de RP, o que permitiu diagnosticar a situação original e direcionar medidas visando a contenção e controle.
4.	Foram levantadas as causas, assim categorizadas: i) programação orçamentária e financeira, ii) gestão do processo de licitação e dos contratos, iii) regras de cancelamento de restos a pagar, iv) convênios, e v) emendas parlamentares.
5.	As principais sugestões propostas pelos órgãos foram agrupadas nos temas seguintes, analisando-se a viabilidade de implementação: i) capacitação e contratação, ii) melhoria na gestão orçamentária e financeira, iii) cancelamento de RP, iv) prestação de serviços de tecnologia da informação, v) processo de contratação, vi) convênios para transferência de recursos, vii) alterações legislativas, viii) orientações às unidades gestoras, e ix) sugestão não relacionada a qualquer legislação específica. 
6.	Constatou-se, também, a viabilidade da adoção de medidas administrativas e a necessidade de elaboração ou atualização de normativos sobre os restos a pagar, conforme segue:
i) medidas administrativas selecionadas: Orientações quanto ao empenho nos investimentos de longo prazo, Verificação da validade da prescrição de restos a pagar, Revisão dos procedimentos para liquidação das despesas com transferências voluntárias, e Medidas para garantir a ordem de pagamento das faturas; e
ii) alterações e críticas à legislação: estudo da Lei 4.320/1964, da Lei Complementar 101/2000, do Decreto 93.872/1986, do Projeto da Nova Lei de Finanças PLS 229/2009 e da Emenda Constitucional 95/2016 (Novo Regime Fiscal) ;
7.	Nessa linha, houve a adoção de medidas administrativas, como a expedição de orientações administrativas com vistas à racionalização de inscrição de restos a pagar e foram propostas alterações legislativas, com a elaboração e apresentação de minutas de atos normativos relacionados ao tema.
8.	Identificou-se que as despesas obrigatórias não estão entre as principais causas de inscrição dos RPNP, e que as causas mais citadas se referem aos projetos plurianuais do Plano de Aceleração do Crescimento (PAC) , às licitações, às emendas parlamentares e aos convênios para transferência de recursos aos entes federativos, em sua maioria despesas discricionárias.
9.	A primeira medida concreta relatada consistiu em 'Orientações quanto ao empenho nos investimentos de longo prazo', com o fim de evitar a prática de emissão do empenho no valor total dos ajustes quando da celebração dos contratos, convênios, acordos ou ajustes de vigência plurianual, restringindo-se à parcela a ser executada no exercício, segundo o cronograma previsto no plano de trabalho, conforme art. 27 do Decreto 93.872/1986, c/c o Manual Siafi (Macrofunção 02037 - RAP) .
10.	A Semag registra em sua instrução que as regras do Decreto 93.872/1986 relativas aos acordos de vigência plurianual exigem da SOF e da STN concatenação entre o planejamento administrativo do gestor e a programação e execução orçamentário-financeira para garantir as parcelas dos exercícios seguintes, evitando-se a inscrição em restos a pagar. 
11.	Ademais, o amplo rol de causas indica que as providências de SOF/STN podem ter efeito restrito, sendo necessária a coordenação da Casa Civil da Presidência da República, em vista de sua função de assistir o Presidente da República na avaliação e monitoramento da administração pública federal. Entretanto, reconhecendo-se que parcela importante da responsabilidade por eventual descumprimento é do ordenador de despesa, é conveniente que este se comprometa com limites estabelecidos, com amparo do art. 68-A do Decreto 9.428/2018, sem prejuízo de que tal prática se estenda ao nível ministerial, com fundamento no art. 68, § 8º, do Decreto 93.872/1986. 
12.	Assim, considero oportuna a proposta da Semag no sentido de: 
a) dar ciência à Casa Civil da Presidência da República, na qualidade de órgão responsável pelo assessoramento do Presidente da República na avaliação e no monitoramento da ação governamental e da gestão dos órgãos e das entidades da administração pública federal, nos termos do art. 1º, inciso I, alínea "c", do Anexo I do Decreto 9.678/2019, de que:
a.1) para o estrito cumprimento das regras de empenho e inscrição de restos a pagar, em especial o art. 68, caput, do Decreto 93.872/1986, todos os ordenadores de despesa devem adotar procedimentos adequados de planejamento e execução na gestão de licitações, contratos e convênios, e de execução orçamentário-financeira;
a.2) para assegurar níveis de inscrição em restos a pagar compatíveis com os princípios da anualidade orçamentária, previsto no art. 165, III, da Constituição Federal, c/c o art. 2° da Lei 4.320/1964, e da gestão fiscal responsável, previsto no art. 1º, § 1º, da Lei Complementar 101/2000, o Decreto 93.872/1986, em seu art. 68-A, possibilita o estabelecimento de limites de empenhos a serem inscritos e reinscritos em restos a pagar a cada exercício financeiro, cabendo aos ministros de Estado, aos titulares de órgãos da Presidência da República e aos dirigentes de órgãos setoriais dos Sistemas Federais de Planejamento, de Orçamento e de Administração Financeira a responsabilidade pelo estrito cumprimento dos limites que forem estabelecidos.
13.	Restou evidenciada a preocupação com a verificação da validade da prescrição de restos a pagar, em vista das alterações perpetradas pelo Novo Código Civil Brasileiro em 2002, o que resultou em consulta à PGFN visando a tomada de decisões no sentido de se efetivar a devida baixa de RP.
14.	Foi oportuna, também, a discussão sobre os procedimentos para liquidação das despesas com transferências voluntárias, tendo em vista a "prática comum" de se realizar liquidação para evitar o cancelamento de "restos a pagar não processados". Considerando os requisitos relacionados à movimentação ou liberação financeira, com base na Portaria Interministerial 424/2016, e tendo ainda em conta questões de equidade e aplicação de jurisprudência deste Tribunal, acolho a proposta para a constituição de processo apartado para exame aprofundado da matéria.
15.	Vale registrar, ainda, a edição da Instrução Normativa 2/2016, do então Ministério do Planejamento, medida de natureza administrativa que dispõe sobre a observância da ordem cronológica de pagamento das obrigações a fornecedores no âmbito do Sisg, que além de promover a transparência, mediante publicação mensal na internet da ordem cronológica de seus pagamentos, procura evitar que despesas sejam pagas antes da devida liquidação.
16.	A medida de cunho normativo foi materializada na proposta de alteração da regra de vigência de RP nas ações do PAC, conforme sugestão de redação para o Decreto 93.872/1986, estabelecendo prazo de validade, encaminhada pela SOF para apreciação da STN. 
17.	Foi verificado no presente trabalho que o art. 68 do Decreto 93.872/1986 sofreu alterações que foram além da proposta da SOF, haja vista que tanto as ações do PAC como as do Ministério da Educação financiadas com recursos para a Manutenção e Desenvolvimento do Ensino deixaram de ser objeto de ressalva, de forma que seus "restos a pagar não processados" passaram a ser objeto de bloqueio. 
18.	Além disso, houve, ainda, duas importantes alterações promovidas pelo Decreto 9.428/2018: a responsabilidade atribuída a um conjunto de agentes para cumprimento do disposto no art. 68 e a possibilidade do estabelecimento de limites de inscrição e reinscrição de restos a pagar.
19.	Outrossim, com o objetivo de impor limites à inscrição de restos a pagar, a STN propôs alteração ao Projeto de Lei de Diretrizes Orçamentárias para o exercício de 2019, possibilitando ao Ministério da Economia estabelecer limites à inscrição de despesas em restos a pagar por insuficiência de arrecadação. Semelhante proposta foi inserida na LDO 2020 (Lei 13.898/2019) , com a inclusão ao art. 62 do § 3º, inciso I, e § 4º.
20.	Apesar da expectativa positiva gerada pelo plano de ação, a Semag registra a impossibilidade de quantificar os efeitos das orientações administrativas expedidas. Destacou, ainda, que a Emenda Constitucional 95/2016, ao estabelecer um limite para o gasto primário vinculado à inflação, poderá provocar redução gradual do volume de inscrições em restos a pagar, o que pode se intensificar à medida que decorram os prazos prescricionais. Ademais, haveria de ser considerada a estratégia de política econômica, sobretudo quanto à meta de resultado primário.
21.	No que diz respeito à evolução dos saldos totais dos restos a pagar em vista dos controles e orientações que já vinham sendo adotadas, foi possível concluir que as ações de SOF/STN ao longo do período 2015/2019 foram efetivas no sentido de diminuir o estoque tanto dos restos a pagar processados como dos não processados.
22.	Por fim, consoante ressaltado pela unidade técnica, nos termos da regra geral disposta no art. 68, § 2º, do Decreto 93.872/1986, os restos a pagar inscritos na condição de não processados devem ser liquidados até 30 de junho do segundo ano subsequente ao da sua inscrição, sob pena de sofrerem bloqueio por parte da STN e posterior cancelamento (art. 68, § 6º, inciso I, e § 7º) . Entretanto, para os restos a pagar inscritos em 2017, o Poder Executivo, mediante a edição do Decreto 9.896/2019, adiou a data de bloqueio dos respectivos saldos para 14/11/2019. No mesmo sentido, para os restos a pagar inscritos no exercício de 2018 relativos a transferências voluntárias da União a estados, Distrito Federal, municípios ou instituições privadas sem fins lucrativos, o prazo de bloqueio foi prorrogado, excepcionalmente, para 14/11/2020, conforme o Decreto 10.315/2020.
23.	A despeito das circunstâncias envolvidas nas referidas prorrogações, considero que quanto maior o volume de restos a pagar, maior o risco para a programação financeira do Governo Federal, com impactos potenciais negativos sobre o planejamento e a execução das políticas públicas. Ainda que não demande nova dotação orçamentária, o pagamento dos restos a pagar concorre com o das despesas do orçamento do exercício vigente, afetando a meta de resultado primário e o Teto de Gastos. A severa restrição fiscal imposta pelo regime da Emenda Constitucional 95/2016, demanda atenção para a pressão de caixa exercida pelos restos a pagar.
24.	Ante o exposto, acolho as conclusões uníssonas da unidade técnica e voto por que o Tribunal adote a minuta de acórdão que ora submeto à apreciação deste Colegiado.
TCU, Sala das Sessões Ministro Luciano Brandão Alves de Souza, em 27 de janeiro de 2021.
RAIMUNDO CARREIRO 
Relator